# Apéndice B: El Paquete `BioStatR` — Guía de Referencia {#sec-apendiceB}

El paquete **`BioStatR`** (versión 1.0.0, 2026) ha sido desarrollado en la Unidad Docente de Bioestadística del Departamento de Estadística e Investigación Operativa de la Universidad de Granada por **Pedro Femia Marzo** y **Miguel Ángel Luque Fernández**. Proporciona 22 funciones de alto nivel que integran descripción, inferencia, modelización (lineal y logística) y visualización en una sola llamada, diseñadas específicamente para la docencia de bioestadística en ciencias de la salud.

- **Sitio web del paquete:** <https://migariane.github.io/BioStatR/>
- **Repositorio GitHub:** <https://github.com/migariane/BioStatR>
- **Viñeta introductoria:** <https://migariane.github.io/BioStatR/articles/BioStatR-overview.html>
- **Contacto:** `pfemia@ugr.es`

---

## B.1 Instalación y el conjunto de datos `osteo` {#sec-bio-instalacion}

::: {.callout-note}
## Instalación

```{r}
#| lst-label: lst-apendiceB-install
#| lst-cap: "Instalación de BioStatR desde GitHub"
#| eval: false
# 1. Instalar el paquete remotes si no lo tienes
install.packages("remotes")

# 2. Instalar BioStatR directamente desde GitHub (compila para tu sistema)
remotes::install_github("migariane/BioStatR")

# 3. Cargar el paquete y el conjunto de datos osteo
library(BioStatR)
data(osteo)
```

Para obtener la referencia bibliográfica del paquete:

```{r}
#| eval: false
citation("BioStatR")
```
:::

El paquete incluye el dataset `osteo`, con datos reales de **94 pacientes diabéticos** evaluados en la Unidad de Diabetes de la Facultad de Medicina de la Universidad de Granada. Es el conjunto de referencia de todos los ejemplos de este apéndice y del libro.

::: {.callout-tip}
## El dataset `osteo`

```{r}
#| lst-label: lst-apendiceB-str
#| lst-cap: "Estructura del dataset osteo"
#| warning: false
#| message: false
library(BioStatR)
data(osteo)
str(osteo)
```

Las 27 variables cubren factores de riesgo (tabaco, alcohol, actividad física), biomarcadores (HbA1c, calcio, creatinina, PTH), complicaciones (retinopatía, nefropatía, neuropatía) y medidas óseas (z-scores DXA, osteoporosis del cuello femoral y trocánter).
:::

---

## B.2 Análisis descriptivo: `freq()`, `grps()` y `grpsggp()` {#sec-bio-descriptivo}

### B.2.1 Tablas de frecuencias: `freq()`

```{r}
#| lst-label: lst-apendiceB-freq-sig
#| lst-cap: "Signatura de freq()"
#| eval: false
freq(x, acum = TRUE, cuts = 0, agrup = TRUE, decs = 3, grf = TRUE)
```

Genera una tabla de frecuencias absolutas, relativas y acumuladas. Si `cuts > 0`, agrupa en intervalos de igual amplitud. El argumento `grf = FALSE` suprime el gráfico.

::: {.callout-tip}
## Ejemplo B.1: Distribución de la edad

```{r}
#| lst-label: lst-apendiceB-freq-edad
#| lst-cap: "freq() sobre la edad del dataset osteo"
#| warning: false
#| message: false
freq(osteo$edad, grf = FALSE)
```

La distribución es **asimétrica positiva**: más de la mitad de los pacientes son jóvenes en estadios iniciales de la diabetes.

```{r}
#| lst-label: lst-apendiceB-freq-imc
#| lst-cap: "freq() con 5 clases de igual amplitud para el IMC"
#| warning: false
#| message: false
freq(osteo$imc, cuts = 5, grf = FALSE)
```
:::

### B.2.2 Estadísticas por grupos: `grps()`

```{r}
#| lst-label: lst-apendiceB-grps-sig
#| lst-cap: "Signatura de grps()"
#| eval: false
grps(x, f, ic = FALSE, grf = TRUE, alfa = 0.05, conf = 0.95, decs = 3)
```

Proporciona media, desviación típica y tamaño de cada grupo. Con `ic = TRUE` añade intervalos de confianza por grupo.

::: {.callout-tip}
## Ejemplo B.2: IMC por sexo

```{r}
#| lst-label: lst-apendiceB-grps-imc-sexo
#| lst-cap: "IMC según sexo en el dataset osteo"
#| warning: false
#| message: false
grps(osteo$imc, osteo$sexo, grf = FALSE)
```

```{r}
#| lst-label: lst-apendiceB-grps-imc-sexo-ic
#| lst-cap: "IMC según sexo con intervalos de confianza"
#| warning: false
#| message: false
grps(osteo$imc, osteo$sexo, ic = TRUE, grf = FALSE)
```
:::

### B.2.3 Diagramas por grupos: `grpsggp()`

```{r}
#| lst-label: lst-apendiceB-grpsggp-sig
#| lst-cap: "Signatura de grpsggp()"
#| eval: false
grpsggp(x, f = NULL, ggid = 1, lbls = NULL, bins = NULL, hnmin = 50)
```

Complementa a `grps()` proporcionando representaciones gráficas segmentadas por un factor de agrupación: histogramas por grupo, *boxplots*, diagramas de puntos, diagramas de violín y diagramas de medias con barras de error.

---

## B.3 Intervalos de confianza: `icm()`, `icp()`, `icl()` {#sec-bio-ic}

### B.3.1 IC para la media: `icm()`

```{r}
#| lst-label: lst-apendiceB-icm-sig
#| lst-cap: "Signatura de icm()"
#| eval: false
icm(x = 0, n = 0, m = 0, s = 0, conf = 0.95, alfa = 0.05, decs = 3)
```

Intervalo de confianza bilateral para la media de una distribución normal. Acepta los estadísticos suficientes ($n$, $\bar{x}$, $s$) o directamente los datos (`x`).

::: {.callout-tip}
## Ejemplo B.3: IC para la media de HbA1c

```{r}
#| lst-label: lst-apendiceB-icm-hba1c
#| lst-cap: "IC 95% para la media poblacional de HbA1c"
#| warning: false
#| message: false
icm(m = mean(osteo$hba1c), s = sd(osteo$hba1c), n = nrow(osteo))
```

**Interpretación:** Con 95 % de confianza, la media poblacional de HbA1c en diabéticos de la UGR está aproximadamente entre 8.2 % y 8.9 %, lo que indica un control glucémico deficiente (meta clínica: HbA1c < 7 %).
:::

### B.3.2 IC para proporción: `icp()`

```{r}
#| lst-label: lst-apendiceB-icp-sig
#| lst-cap: "Signatura de icp()"
#| eval: false
icp(x = 0, n = 0, conf = 0.95, alfa = 0.05, decs = 4)
```

Calcula el IC para una proporción con varios métodos: Clopper–Pearson (exacto), Wilson, Wald clásico y Agresti–Coull.

::: {.callout-tip}
## Ejemplo B.4: IC para la prevalencia de tabaquismo

```{r}
#| lst-label: lst-apendiceB-icp-tabaco
#| lst-cap: "IC 95% para la prevalencia de tabaquismo"
#| warning: false
#| message: false
icp(x = sum(osteo$tabaco == "Sí"), n = nrow(osteo))
```
:::

### B.3.3 IC para tasa Poisson: `icl()`

```{r}
#| lst-label: lst-apendiceB-icl-sig
#| lst-cap: "Signatura de icl()"
#| eval: false
icl(x = 0, n = 0, conf = 0.95, decs = 4)
```

IC para la tasa $\lambda$ de una distribución de Poisson basado en el método exacto (gamma–Poisson). Útil en vigilancia epidemiológica para tasas de incidencia por persona-año.

---

## B.4 Tamaño muestral: `nm()`, `np()` y `nl()` {#sec-bio-n}

### B.4.1 Para la media: `nm()`

```{r}
#| lst-label: lst-apendiceB-nm-sig
#| lst-cap: "Signatura de nm()"
#| eval: false
nm(d, n, m, s, alfa = 0.05)
```

Calcula el tamaño muestral necesario para estimar una media con precisión $d$ (semiamplitud del IC) dada una desviación típica esperada $s$.

::: {.callout-tip}
## Ejemplo B.5: ¿Cuántos pacientes para estimar HbA1c con mayor precisión?

```{r}
#| lst-label: lst-apendiceB-nm-hba1c
#| lst-cap: "Tamaño muestral para estimar HbA1c con d = 0.3"
#| warning: false
#| message: false
nm(d = 0.3, n = 94, m = mean(osteo$hba1c), s = sd(osteo$hba1c), alfa = 0.05)
```
:::

### B.4.2 Para proporciones: `np()`

```{r}
#| lst-label: lst-apendiceB-np-sig
#| lst-cap: "Signatura de np()"
#| eval: false
np(x, n, d, conf = 0.95, decs = 5)
```

Tamaño muestral para estimar una proporción con precisión $d$, usando la estimación piloto $\hat{p} = x/n$.

### B.4.3 Para tasa Poisson: `nl()`

```{r}
#| lst-label: lst-apendiceB-nl-sig
#| lst-cap: "Signatura de nl()"
#| eval: false
nl(x, n = 0, d, lmax = 0, conf = 0.95, alfa = 0.05)
```

Tamaño muestral para estimar el parámetro $\lambda$ de una distribución de Poisson con la precisión deseada. Se puede informar a partir de observaciones piloto o del valor máximo esperado del parámetro (`lmax`).

---

## B.5 Contrastes de hipótesis {#sec-bio-contrastes}

### B.5.1 Test de normalidad: `testnormal()`

```{r}
#| lst-label: lst-apendiceB-testnormal-sig
#| lst-cap: "Signatura de testnormal()"
#| eval: false
testnormal(x, obs = TRUE, mod = TRUE, dens = TRUE, sw = TRUE, decs = 3, grf = TRUE)
```

Contraste de Shapiro–Wilk con visualización integrada (histograma + densidad teórica + Q–Q plot).

::: {.callout-tip}
## Ejemplo B.6: ¿Es normal la HbA1c?

```{r}
#| lst-label: lst-apendiceB-testnormal-hba1c
#| lst-cap: "Test de normalidad para HbA1c"
#| warning: false
#| message: false
testnormal(osteo$hba1c, grf = FALSE)
```

En esta muestra la HbA1c es compatible con una distribución aproximadamente normal — contrasta con la edad, que es claramente asimétrica.
:::

### B.5.2 Test t: `testt()`

```{r}
#| lst-label: lst-apendiceB-testt-sig
#| lst-cap: "Signatura de testt()"
#| eval: false
testt(m, s, n, m0, delta, potencia)
```

Integra en una sola función: verificación de normalidad (Shapiro–Wilk), t-test de una o dos muestras (pareadas o independientes), test de homogeneidad de varianzas (Welch automático) e IC.

::: {.callout-tip}
## Ejemplo B.7a: Contraste de una muestra — ¿HbA1c > 7.5 %?

```{r}
#| lst-label: lst-apendiceB-testt-1m
#| lst-cap: "testt() de una muestra: HbA1c contra el umbral clínico"
#| warning: false
#| message: false
# H0: mu = 7.5  vs  H1: mu > 7.5
testt(m = osteo$hba1c, m0 = 7.5, grf = FALSE)
```

Rechazamos $H_0$: la media de HbA1c supera significativamente el umbral clínico de 7.5 %.
:::

::: {.callout-tip}
## Ejemplo B.7b: Contraste de dos muestras — HbA1c entre hombres y mujeres

```{r}
#| lst-label: lst-apendiceB-testt-2m
#| lst-cap: "testt() de dos muestras independientes"
#| warning: false
#| message: false
testt(grupos = osteo$sexo, m = osteo$hba1c, grf = FALSE)
```
:::

### B.5.3 Test F de varianzas: `testf()`

```{r}
#| lst-label: lst-apendiceB-testf-sig
#| lst-cap: "Signatura de testf()"
#| eval: false
testf(s1, n1, s2, n2)
```

Contraste $H_0: \sigma_1^2 = \sigma_2^2$ usando el estadístico $F = s_1^2 / s_2^2 \sim F_{n_1-1,\, n_2-1}$.

::: {.callout-tip}
## Ejemplo B.8: ¿Misma variabilidad del IMC en hombres y mujeres?

```{r}
#| lst-label: lst-apendiceB-testf-imc
#| lst-cap: "Test F de varianzas del IMC por sexo"
#| warning: false
#| message: false
testf(s1 = sd(osteo$imc[osteo$sexo == "Hombre"]),
      n1 = sum(osteo$sexo == "Hombre"),
      s2 = sd(osteo$imc[osteo$sexo == "Mujer"]),
      n2 = sum(osteo$sexo == "Mujer"))
```
:::

### B.5.4 Test de proporciones: `testp()`

```{r}
#| lst-label: lst-apendiceB-testp-sig
#| lst-cap: "Signatura de testp()"
#| eval: false
testp(x, n, p0, delta = 0.05, potencia = 0.9)
```

Contraste para una proporción (contra un valor hipotético $\pi_0$) o para comparar dos proporciones independientes o pareadas.

::: {.callout-tip}
## Ejemplo B.9: ¿La prevalencia de tabaquismo supera el 35 %?

```{r}
#| lst-label: lst-apendiceB-testp-tabaco
#| lst-cap: "testp() de una proporción"
#| warning: false
#| message: false
testp(x = sum(osteo$tabaco == "Sí"), n = nrow(osteo), p0 = 0.35)
```
:::

### B.5.5 Test de Wilcoxon: `testwx()`

```{r}
#| lst-label: lst-apendiceB-testwx-sig
#| lst-cap: "Signatura de testwx()"
#| eval: false
testwx(m1, m2, par = FALSE)
```

Test de Wilcoxon–Mann–Whitney para dos muestras independientes (`par = FALSE`) o test de los rangos con signo de Wilcoxon para datos pareados (`par = TRUE`). Devuelve el tamaño del efecto $r$ y la probabilidad de superioridad.

::: {.callout-tip}
## Ejemplo B.10: IMC en diabéticos jóvenes vs. mayores

```{r}
#| lst-label: lst-apendiceB-testwx-imc
#| lst-cap: "Wilcoxon–Mann–Whitney sobre IMC por grupo de edad"
#| warning: false
#| message: false
testwx(m1 = osteo$imc[osteo$grupo_edad == "< 25"],
       m2 = osteo$imc[osteo$grupo_edad == "> 33"],
       par = FALSE,
       grf = FALSE)
```
:::

### B.5.6 Test de McNemar: `testmcnemar()`

```{r}
#| lst-label: lst-apendiceB-testmcnemar-sig
#| lst-cap: "Signatura de testmcnemar()"
#| eval: false
testmcnemar(n11, n12, n21, n22, delta = 0.05, alfa = 0.05, beta = 0.15)
```

Para comparar dos proporciones en muestras apareadas (antes/después, o dos pruebas diagnósticas en los mismos sujetos). El contraste se basa en las celdas discordantes $n_{12}$ y $n_{21}$.

::: {.callout-tip}
## Ejemplo B.11: Cambio en actividad física tras una intervención

```{r}
#| lst-label: lst-apendiceB-testmcnemar
#| lst-cap: "testmcnemar() sobre datos apareados antes/después"
#| warning: false
#| message: false
# n11 = activo->activo, n12 = activo->inactivo
# n21 = inactivo->activo, n22 = inactivo->inactivo
testmcnemar(n11 = 35, n12 = 10, n21 = 5, n22 = 44,
            fcat = c("Activo", "Inactivo"),
            ccat = c("Antes", "Después"))
```
:::

---

## B.6 Regresión lineal: `rls()` y `rlm()` {#sec-bio-regresion-lineal}

### B.6.1 Regresión lineal simple: `rls()` {#sec-bio-rls}

```{r}
#| lst-label: lst-apendiceB-rls-sig
#| lst-cap: "Signatura de rls()"
#| eval: false
rls(f, data, pred = NULL, grf = TRUE, alfa = 0.05, decs = 3)
```

Ajusta el modelo $Y = \beta_0 + \beta_1 X + \varepsilon$ e informa de: correlación de Pearson con IC, coeficientes con IC, $R^2$, diagnóstico de residuos y (opcionalmente) predicciones puntuales con IC.

::: {.callout-tip}
## Ejemplo B.12: ¿La evolución de la diabetes predice la HbA1c?

```{r}
#| lst-label: lst-apendiceB-rls-hba1c
#| lst-cap: "rls() — regresión lineal simple de HbA1c sobre tevol"
#| warning: false
#| message: false
rls(hba1c ~ tevol, data = osteo, grf = FALSE)
```
:::

### B.6.2 Regresión lineal múltiple: `rlm()` {#sec-bio-rlm}

```{r}
#| lst-label: lst-apendiceB-rlm-sig
#| lst-cap: "Signatura de rlm()"
#| eval: false
rlm(f, data, pred = NULL, grf = TRUE, dfout = FALSE, alfa = 0.05, decs = 3)
```

Extiende `rls()` al caso multivariante: $Y = \beta_0 + \beta_1 X_1 + \dots + \beta_p X_p + \varepsilon$. Devuelve la tabla de coeficientes con IC, $R^2$ y $R^2$ ajustado, distribución de los residuos con su test de normalidad y, si `grf = TRUE`, los cuatro gráficos clásicos de diagnóstico más histograma de residuos estandarizados.

::: {.callout-tip}
## Ejemplo B.13: HbA1c \~ tevol + edad + IMC

```{r}
#| lst-label: lst-apendiceB-rlm-hba1c
#| lst-cap: "rlm() — regresión lineal múltiple sobre el dataset osteo"
#| warning: false
#| message: false
rlm(hba1c ~ tevol + edad + imc, data = osteo, grf = FALSE)
```

Tras ajustar simultáneamente por edad e IMC, el efecto del tiempo de evolución sobre la HbA1c se atenúa, sugiriendo confusión parcial. El $R^2$ ajustado es modesto: estas tres variables explican una fracción pequeña de la variabilidad del control glucémico (ver discusión completa en @sec-semana10).
:::

::: {.callout-note}
## Predicciones con el modelo

`rlm()` acepta un `data.frame` en el argumento `pred` para devolver predicciones puntuales con intervalos de confianza (de la media) y de predicción (de una nueva observación):

```{r}
#| lst-label: lst-apendiceB-rlm-pred
#| lst-cap: "rlm() con predicciones para pacientes hipotéticos"
#| warning: false
#| message: false
nuevos <- data.frame(tevol = c(5, 15), edad = c(30, 45), imc = c(25, 28))
rlm(hba1c ~ tevol + edad + imc, data = osteo, pred = nuevos, grf = FALSE)
```
:::

---

## B.7 Regresión logística: `rlogits()` y `rlogitm()` {#sec-bio-regresion-logistica}

### B.7.1 Regresión logística simple: `rlogits()` {#sec-bio-rlogits}

```{r}
#| lst-label: lst-apendiceB-rlogits-sig
#| lst-cap: "Signatura de rlogits()"
#| eval: false
rlogits(f, data, grf = FALSE, alfa = 0.05, decs = 3)
```

Ajusta un modelo logístico binario simple $\mathrm{logit}\, \pi = \beta_0 + \beta_1 X$ y devuelve coeficientes, odds ratio con IC, devianzas, AIC, pseudo-$R^2$ de Nagelkerke, test de Hosmer–Lemeshow y AUC.

::: {.callout-tip}
## Ejemplo B.14: ¿El IMC predice la osteoporosis del cuello femoral?

```{r}
#| lst-label: lst-apendiceB-rlogits-osteo
#| lst-cap: "rlogits() — regresión logística simple sobre osteoporosis"
#| warning: false
#| message: false
rlogits(osteo_cue ~ imc, data = osteo)
```
:::

### B.7.2 Regresión logística múltiple: `rlogitm()` {#sec-bio-rlogitm}

```{r}
#| lst-label: lst-apendiceB-rlogitm-sig
#| lst-cap: "Signatura de rlogitm()"
#| eval: false
rlogitm(f, data, pred = NULL, grf = FALSE, alfa = 0.05, decs = 3)
```

Extiende `rlogits()` al caso multivariante. Devuelve la tabla de coeficientes con OR ajustados e IC, devianzas, AIC, pseudo-$R^2$ de Nagelkerke, test de Hosmer–Lemeshow, AUC y, opcionalmente, la curva ROC (con `grf = TRUE`).

::: {.callout-tip}
## Ejemplo B.15: Osteoporosis ajustada por tabaco + edad + IMC + tevol

```{r}
#| lst-label: lst-apendiceB-rlogitm-osteo
#| lst-cap: "rlogitm() — regresión logística múltiple con curva ROC"
#| warning: false
#| message: false
#| fig-width: 6
#| fig-height: 5
rlogitm(osteo_cue ~ tabaco + edad + imc + tevol,
        data = osteo,
        grf  = TRUE)
```

La interpretación epidemiológica completa de este modelo se desarrolla en @sec-semana11-rlogitm: los OR ajustados, el test de Hosmer–Lemeshow, el pseudo-$R^2$ de Nagelkerke y el AUC se combinan para evaluar simultáneamente la asociación independiente de cada predictor y la capacidad discriminante global del modelo.
:::

---

## B.8 Tablas de contingencia: `tabla2x2()` y `tablarxc()` {#sec-bio-tablas}

### B.8.1 Tabla 2×2: `tabla2x2()`

```{r}
#| lst-label: lst-apendiceB-tabla2x2-sig
#| lst-cap: "Signatura de tabla2x2()"
#| eval: false
tabla2x2(o, estudio = "T", fcat, ccat, tablas = c("F", "E", "S"))
```

Calcula: frecuencias observadas y esperadas, $\chi^2$ de Pearson (con y sin corrección de Yates), test exacto de Fisher y medidas de asociación (OR, RR, RD) con sus IC al 95 %, adaptadas al tipo de estudio (`estudio = "T"` transversal, `"C"` cohorte, `"CC"` caso-control, `"AP"` apareado).

::: {.callout-tip}
## Ejemplo B.16: Tabaquismo y osteoporosis del cuello femoral

```{r}
#| lst-label: lst-apendiceB-tabla2x2-osteo
#| lst-cap: "tabla2x2() — tabaquismo y osteoporosis"
#| warning: false
#| message: false
tabla2x2(fvar = osteo$tabaco, cvar = osteo$osteo_cue, o = osteo)
```

Los fumadores presentan una OR de aproximadamente 2.8 de tener osteoporosis del cuello femoral respecto a los no fumadores. La asociación cruda es estadísticamente significativa ($p \approx 0.03$). Esta asociación se reevalúa con ajuste multivariable en @sec-semana11-rlogitm.
:::

### B.8.2 Tabla r×c: `tablarxc()`

```{r}
#| lst-label: lst-apendiceB-tablarxc-sig
#| lst-cap: "Signatura de tablarxc()"
#| eval: false
tablarxc(frecs, tablas = c("E", "F", "S"), fcat, ccat)
```

::: {.callout-tip}
## Ejemplo B.17: Osteoporosis por grupo de edad (tabla 3×2)

```{r}
#| lst-label: lst-apendiceB-tablarxc-osteo
#| lst-cap: "tablarxc() — osteoporosis del cuello femoral por grupo de edad"
#| warning: false
#| message: false
tab <- table(osteo$grupo_edad, osteo$osteo_cue)
tablarxc(frecs = tab,
         fcat  = c("< 25", "25-33", "> 33"),
         ccat  = c("No", "Sí"))
```
:::

---

## B.9 Tabla resumen de funciones {#sec-bio-resumen}

| Función | Capítulo | Propósito | Ejemplo de uso |
|---------|----------|-----------|----------------|
| `freq()` | 1, 2 | Tablas de frecuencias (absolutas, relativas, acumuladas) | `freq(osteo$edad, grf=FALSE)` |
| `grps()` | 2 | Estadísticas descriptivas por grupos | `grps(osteo$imc, osteo$sexo)` |
| `grpsggp()` | 2 | Diagramas (boxplot, dotplot, violín) por grupos | `grpsggp(osteo$imc, osteo$sexo)` |
| `icm()` | 7 | IC bilateral para la media | `icm(m=8.5, s=1.8, n=94)` |
| `icp()` | 7 | IC para proporción (4 métodos) | `icp(x=41, n=94)` |
| `icl()` | 7 | IC para tasa Poisson (exacto) | `icl(x=12, n=1000)` |
| `nm()` | 7 | Tamaño muestral para media | `nm(m=8.5, s=1.8, d=0.4)` |
| `np()` | 7 | Tamaño muestral para proporción | `np(x=41, n=94, d=0.1)` |
| `nl()` | 7 | Tamaño muestral para tasa Poisson | `nl(x=3, d=1)` |
| `testnormal()` | 9, 11 | Test de Shapiro–Wilk + gráficos | `testnormal(osteo$hba1c)` |
| `testt()` | 8, 9 | t-test (1 muestra, 2 muestras, pareado) | `testt(m=osteo$hba1c, m0=7.5)` |
| `testf()` | 9 | Test F de igualdad de varianzas | `testf(s1, n1, s2, n2)` |
| `testp()` | 8 | Test de proporciones (1 o 2 grupos) | `testp(x=41, n=94, p0=0.35)` |
| `testwx()` | 9 | Wilcoxon–Mann–Whitney / rangos con signo | `testwx(m1=imc1, m2=imc2)` |
| `testmcnemar()` | 11 | Test de McNemar (datos apareados) | `testmcnemar(n11=35, n12=10, n21=5, n22=44)` |
| `rls()` | 10 | Regresión lineal simple con diagnósticos | `rls(hba1c ~ tevol, data=osteo)` |
| `rlm()` | 10 | Regresión lineal múltiple con diagnósticos | `rlm(hba1c ~ tevol + edad + imc, data=osteo)` |
| `rlogits()` | 11 | Regresión logística simple + AUC | `rlogits(osteo_cue ~ imc, data=osteo)` |
| `rlogitm()` | 11 | Regresión logística múltiple + Hosmer–Lemeshow + ROC | `rlogitm(osteo_cue ~ tabaco + edad + imc, data=osteo, grf=TRUE)` |
| `tabla2x2()` | 11 | Tabla 2×2: χ², Fisher, OR/RR/RD + IC | `tabla2x2(fvar=tabaco, cvar=osteo_cue, o=osteo)` |
| `tablarxc()` | 11 | Tabla r×c: χ² con verificación de supuestos | `tablarxc(frecs=table(grupo_edad, osteo_cue))` |

::: {.callout-note}
## Recursos del paquete

- **Sitio web:** <https://migariane.github.io/BioStatR/>
- **Repositorio GitHub:** <https://github.com/migariane/BioStatR>
- **Viñeta introductoria:** <https://migariane.github.io/BioStatR/articles/BioStatR-overview.html>
- **Contacto:** `pfemia@ugr.es` (Pedro Femia Marzo)
- **Instalación:** `remotes::install_github("migariane/BioStatR")`
- **Cita:** `citation("BioStatR")`
- **Dataset `osteo`:** 94 pacientes diabéticos, 27 variables, Unidad de Diabetes, Facultad de Medicina, UGR.
:::

::: {.callout-tip}
## Salidas en inglés

El paquete soporta también salida en inglés mediante:

```{r}
#| eval: false
options(BioStatR.lang = "en")
rlm(hba1c ~ tevol + edad + imc, data = osteo, grf = FALSE)
options(BioStatR.lang = "es")  # vuelve al castellano (valor por defecto)
```
:::
