# Apéndice D: Investigación Reproducible con Git, GitHub y RStudio {#sec-apendiceD}

La **investigación reproducible** es el principio según el cual cualquier análisis cuantitativo —y, por extensión, cualquier resultado publicado— debe poder ser replicado por terceros a partir de los datos, el código y la documentación originales. En bioestadística, donde las decisiones clínicas pueden depender de un único valor *p* o de un único intervalo de confianza, la reproducibilidad no es un lujo sino una exigencia ética.

Este apéndice introduce las tres herramientas mínimas que todo investigador en ciencias de la salud debería dominar para producir análisis reproducibles: **Git** (control de versiones), **GitHub** (plataforma de colaboración basada en Git) y **RStudio** (entorno de desarrollo integrado para R que incorpora un cliente Git).

---

## D.1 ¿Por qué investigación reproducible? {#sec-apendiceD-rationale}

::: {.callout-important}
## La crisis de la replicabilidad

Múltiples estudios desde 2005 (Ioannidis, *PLoS Medicine*) han documentado que una fracción sustancial de los hallazgos publicados en biomedicina no logra replicarse cuando se repite el análisis con los datos originales o se realiza un estudio independiente. Esta **crisis de replicabilidad** ha motivado iniciativas internacionales (ICMJE, NIH, COS) que hoy exigen compartir datos y código como condición para publicar.
:::

### D.1.1 Niveles de reproducibilidad

Siguiendo la taxonomía de **Goodman, Fanelli & Ioannidis (2016)**:

| Nivel | Significado | Requiere |
|-------|-------------|----------|
| **Reproducibilidad de métodos** | Otra persona obtiene los mismos resultados a partir de los datos y el código originales | Código + datos + entorno computacional |
| **Reproducibilidad de resultados** | Otro investigador, con datos nuevos, obtiene conclusiones consistentes | Diseño claro + protocolo público |
| **Reproducibilidad inferencial** | El conocimiento extraído del estudio se confirma en revisiones sistemáticas y meta-análisis | Reporting estandarizado (CONSORT, STROBE…) |

### D.1.2 Principios FAIR

Los datos y el código de un estudio reproducible deben ser **FAIR**: *Findable* (con identificador persistente, p. ej. DOI), *Accessible* (depositados en un repositorio público), *Interoperable* (formatos abiertos como CSV, parquet) y *Reusable* (con licencia explícita y documentación).

### D.1.3 ¿Qué herramientas mínimas necesitamos?

- **Control de versiones** para registrar cada cambio del análisis (Git).
- **Plataforma de colaboración** para alojar el repositorio y compartirlo (GitHub, GitLab…).
- **Documentos computacionales** que mezclen código y narrativa (Quarto, R Markdown, Jupyter).
- **Gestión de entornos** que congele las versiones de los paquetes (`renv`, `conda`).

Este apéndice cubre los dos primeros, integrados en RStudio. La gestión de entornos se introduce brevemente en la sección D.5.

---

## D.2 Control de versiones con Git {#sec-apendiceD-git}

**Git** es un sistema distribuido de control de versiones: registra el historial completo de cambios en un conjunto de archivos (un *repositorio*) y permite recuperar cualquier estado anterior, comparar versiones, y trabajar en paralelo en líneas alternativas (*ramas*) que después se fusionan.

### D.2.1 Conceptos básicos

| Concepto | Significado |
|----------|-------------|
| **Repositorio** | Carpeta del proyecto bajo control de versiones (`.git/` oculto en su raíz) |
| **Commit** | Instantánea (snapshot) del estado del proyecto en un momento dado, con un mensaje descriptivo |
| **Branch** (rama) | Línea de desarrollo paralela; `main` es la rama principal |
| **Merge** | Fusión de los cambios de una rama en otra |
| **HEAD** | Puntero al commit actualmente activo |
| **Remoto (`origin`)** | Copia del repositorio alojada en un servidor (típicamente GitHub) |
| **`.gitignore`** | Archivo que lista patrones que Git debe ignorar (datos crudos, caches, credenciales) |

### D.2.2 Instalación

::: {.callout-note}
## Instalación de Git según el sistema operativo

- **macOS:** preinstalado o `xcode-select --install` (Command Line Tools).
- **Windows:** descargar **Git for Windows** desde <https://git-scm.com/download/win> (incluye *Git Bash*).
- **Linux (Debian/Ubuntu):** `sudo apt install git`.

Verificación:

```bash
git --version
# git version 2.42.0 (o superior)
```
:::

### D.2.3 Configuración inicial (una sola vez por máquina)

```bash
git config --global user.name  "Tu Nombre"
git config --global user.email "tu_email@ugr.es"
git config --global init.defaultBranch main
```

Equivalente desde R (recomendado para los lectores de este libro):

```{r}
#| eval: false
# install.packages("usethis")
usethis::use_git_config(
  user.name  = "Tu Nombre",
  user.email = "tu_email@ugr.es"
)
```

### D.2.4 Flujo de trabajo básico (comandos esenciales)

```bash
git init                       # Crea un nuevo repositorio en la carpeta actual
git status                     # Muestra archivos modificados/nuevos
git add archivo.qmd            # Marca el archivo para incluirlo en el próximo commit
git add .                      # Marca TODOS los archivos modificados (cuidado con datos sensibles)
git commit -m "Mensaje claro"  # Crea un commit con los cambios marcados
git log --oneline              # Historial resumido de commits
git diff archivo.qmd           # Muestra los cambios sin hacer commit
git checkout -- archivo.qmd    # Descarta los cambios no comprometidos
```

### D.2.5 Buenas prácticas para mensajes de commit

::: {.callout-tip}
## Reglas para escribir buenos mensajes

1. **Línea de asunto** en **imperativo** y < 70 caracteres: *"Añade tabla descriptiva de la cohorte"* (no *"añadiendo tabla"* ni *"añadido tabla"*).
2. **Una idea por commit:** un mensaje = un cambio coherente. Evita los *commits* monstruo que mezclan refactorizaciones con nuevas funcionalidades.
3. **Explica el porqué, no el qué.** El *qué* ya lo muestra `git diff`; el mensaje debe responder a *por qué* se hizo el cambio.
4. **Frecuencia:** mejor muchos *commits* pequeños y revertibles que pocos enormes.

Ejemplos:

- ✅ `Corrige criterio de inclusión: edad >= 18`
- ✅ `Añade IC bootstrap al modelo de mortalidad`
- ❌ `cambios` (vago)
- ❌ `WIP` (uso interno aceptable, pero no en `main`)
:::

### D.2.6 Ramas y fusiones (introducción)

Las **ramas** permiten experimentar sin tocar la versión "buena" del análisis:

```bash
git switch -c sensibilidad      # Crea y cambia a la rama 'sensibilidad'
# … trabajo, commits …
git switch main                 # Vuelve a la rama principal
git merge sensibilidad          # Fusiona los cambios de 'sensibilidad' en main
git branch -d sensibilidad      # Elimina la rama una vez fusionada
```

En proyectos colaborativos, las ramas se asocian habitualmente con *pull requests* en GitHub (ver D.3).

---

## D.3 GitHub como plataforma colaborativa {#sec-apendiceD-github}

**GitHub** (<https://github.com>) es un servicio en la nube que aloja repositorios Git, añadiendo funcionalidades de colaboración:

- **Repositorios públicos** (visibles y clonables por cualquiera) o **privados**.
- **Issues:** sistema de tickets para reportar errores, proponer mejoras o discutir decisiones.
- **Pull requests (PR):** mecanismo formal para revisar y fusionar cambios entre ramas, con discusión línea a línea.
- **Releases:** versiones etiquetadas del proyecto (`v1.0`, `v2.0-beta`…) con notas y artefactos descargables.
- **GitHub Pages:** publicación gratuita de sitios web estáticos (el propio libro que está leyendo se sirve mediante GitHub Pages).
- **GitHub Actions:** automatización (re-renderizar el libro con cada commit, lanzar análisis, enviar avisos…).

### D.3.1 Crear una cuenta y un repositorio remoto

1. Crear cuenta en <https://github.com> (gratuita; usuarios académicos disponen del plan **GitHub Education** sin límite).
2. Pulsar **New repository**, asignar nombre (ej. `tfg-osteoporosis`), elegir entre **Public** o **Private**, y crear sin README inicial si va a conectar un repositorio local ya existente.

### D.3.2 Autenticación: HTTPS + PAT o SSH

GitHub no permite contraseñas en línea de comandos desde 2021. Dos opciones modernas:

- **HTTPS + Personal Access Token (PAT):** sencillo para usuarios noveles. Crear en *Settings → Developer settings → Personal access tokens*. R lo facilita:

```{r}
#| eval: false
# install.packages(c("gitcreds", "usethis"))
usethis::create_github_token()  # Abre la página de GitHub con permisos preseleccionados
gitcreds::gitcreds_set()        # Guarda el token de forma segura en el llavero del sistema
```

- **SSH:** más cómodo a largo plazo. Generar par de claves con `ssh-keygen -t ed25519 -C "tu_email@ugr.es"`, copiar la clave pública (`~/.ssh/id_ed25519.pub`) y añadirla en GitHub → *Settings → SSH and GPG keys*.

### D.3.3 Conectar un repositorio local con un remoto

```bash
# Una vez creado el repositorio vacío en GitHub:
git remote add origin git@github.com:tu_usuario/tfg-osteoporosis.git
git branch -M main
git push -u origin main          # 'origin' es el remoto, 'main' la rama
```

A partir de aquí:

```bash
git pull             # Trae los cambios del remoto
git push             # Sube tus commits al remoto
```

### D.3.4 Pull requests: revisión por pares del código

El flujo típico para un cambio sustancial es:

1. Crear una rama: `git switch -c modelo-logistico`.
2. Hacer commits sobre esa rama.
3. Publicarla: `git push -u origin modelo-logistico`.
4. Abrir un **pull request** en GitHub desde la rama hacia `main`.
5. Discutir, revisar línea a línea, ajustar y, finalmente, fusionar.

Este flujo, equivalente a la revisión por pares de un artículo científico, mejora la calidad del código y deja registrado el porqué de cada decisión.

---

## D.4 Integración con RStudio {#sec-apendiceD-rstudio}

RStudio incluye un **panel Git** que cubre el 90 % de las operaciones cotidianas sin abrir la terminal. Esto facilita enormemente la adopción de Git para usuarios de R que no se sienten cómodos en línea de comandos.

### D.4.1 Crear un proyecto RStudio con Git desde cero

1. **File → New Project → New Directory → New Project**.
2. Marcar la casilla **Create a git repository**.
3. RStudio crea la carpeta, inicializa Git e incluye un `.gitignore` razonable (`.Rproj.user/`, `.Rhistory`, `.RData`).
4. El panel **Git** aparece en la esquina superior derecha.

### D.4.2 Conectar un proyecto existente a Git

Para un proyecto RStudio sin Git:

```{r}
#| eval: false
# install.packages("usethis")
usethis::use_git()           # Inicializa Git y hace el primer commit
usethis::use_github()        # Crea el repositorio en GitHub y lo conecta (requiere PAT)
```

### D.4.3 El panel Git de RStudio

| Acción en el panel | Equivalente en línea de comandos |
|--------------------|----------------------------------|
| Marcar la casilla del archivo (*staged*) | `git add archivo` |
| Botón **Commit** + mensaje | `git commit -m "…"` |
| Botón **Push** (flecha verde arriba) | `git push` |
| Botón **Pull** (flecha azul abajo) | `git pull` |
| Botón **History** (reloj) | `git log` (con interfaz gráfica) |
| Botón **Diff** | `git diff` (visualización lado a lado) |

::: {.callout-tip}
## Workflow diario en RStudio

1. Antes de empezar: **Pull** (sincronizar con el remoto).
2. Trabajar en el análisis (editar `.R`, `.qmd`, etc.).
3. Cada cambio coherente: **Stage** los archivos, **Commit** con un mensaje claro.
4. Al final de la sesión: **Push** (compartir con el equipo).

Repetir varias veces al día: *un commit, una idea*.
:::

### D.4.4 Visualización de cambios y resolución de conflictos

El botón **Diff** en RStudio muestra los cambios línea a línea con colores (rojo = eliminado, verde = añadido). Cuando dos personas modifican la misma línea de un archivo, Git señala un **conflicto** que se resuelve manualmente editando los marcadores `<<<<<<<`, `=======` y `>>>>>>>` antes de hacer commit.

---

## D.5 Flujos de trabajo reproducibles para Bioestadística {#sec-apendiceD-flujos}

### D.5.1 Estructura recomendada de un proyecto bioestadístico

```
mi-estudio/
├── README.md              # Propósito, autor, citación
├── LICENSE                # CC-BY, MIT, GPL…
├── .gitignore             # Archivos a ignorar
├── mi-estudio.Rproj       # Proyecto RStudio
├── data/
│   ├── raw/               # Datos originales (a menudo gitignored si son sensibles)
│   └── processed/         # Datos derivados, reproducibles desde el script
├── R/                     # Funciones reutilizables
├── analysis/              # Cuadernos Quarto/Rmd con los análisis
├── results/               # Tablas, figuras, modelos serializados (.rds)
├── manuscript/            # Manuscrito en Quarto o LaTeX
└── renv.lock              # Snapshot de las versiones de los paquetes (opcional)
```

### D.5.2 `.gitignore` típico para un proyecto en R

```
# Artefactos de R
.Rhistory
.RData
.Ruserdata
.Rproj.user/

# Salida de Quarto / RMarkdown
*_files/
*_cache/
/_book/
/_site/

# Sistema operativo
.DS_Store
Thumbs.db

# Datos sensibles (¡nunca commitar PII!)
data/raw/*.csv
data/raw/*.xlsx
```

::: {.callout-warning}
## Datos sensibles y RGPD

**Jamás** se debe subir a GitHub información identificable de pacientes (PII): nombres, DNI, fechas de nacimiento, códigos de historia clínica, dirección, etc. Aunque elimine el archivo en un commit posterior, **permanece en el historial**. Si por accidente sube datos sensibles, debe utilizar herramientas como `git filter-repo` o `BFG Repo-Cleaner` y rotar inmediatamente cualquier credencial expuesta. Para datos clínicos, la recomendación es trabajar con datos **anonimizados o seudonimizados** desde el primer commit.
:::

### D.5.3 Entornos reproducibles con `renv`

Para garantizar que el análisis se ejecuta dentro de cinco años con las mismas versiones de los paquetes:

```{r}
#| eval: false
# install.packages("renv")
renv::init()      # Crea un entorno local + renv.lock
renv::snapshot()  # Actualiza renv.lock con las versiones actuales
renv::restore()   # Reinstala exactamente las versiones del lockfile
```

Conviene comprometer (`git commit`) el archivo `renv.lock`.

### D.5.4 Publicar un libro o análisis con GitHub Pages

Este libro mismo está alojado en GitHub Pages. El flujo es:

1. En `_quarto.yml`: `project: type: book` con `output-dir: docs`.
2. Renderizar localmente: `quarto render` (se genera la carpeta `docs/`).
3. Comprometer y subir: `git add docs/ && git commit -m "Publica versión X" && git push`.
4. En GitHub → *Settings → Pages*, seleccionar **branch: main**, **folder: /docs**.
5. La URL `https://tu_usuario.github.io/nombre-repo/` queda activa.

Para automatizar la renderización en cada *push* se utiliza **GitHub Actions** (ver el archivo `.github/workflows/publish.yml` del repositorio de este libro como ejemplo).

---

## D.6 Ejercicio guiado: tu primer repositorio reproducible {#sec-apendiceD-ejercicio}

Crear un repositorio público con un análisis del dataset `osteo` que se publique automáticamente como página web.

::: {.callout-tip}
## Pasos

**1. Crear cuenta y proyecto:**

- Crear cuenta en <https://github.com>.
- En RStudio: **File → New Project → New Directory → Quarto Project** (Book/Website/Document).
- Marcar **Create a git repository**.

**2. Configurar Git e instalar BioEstatR:**

```{r}
#| eval: false
usethis::use_git_config(user.name = "Tu Nombre", user.email = "tu@ugr.es")
remotes::install_github("migariane/BioEstatR")
```

**3. Crear un análisis con Quarto:**

Archivo `analisis.qmd` (contenido sugerido):

```
---
title: "Análisis exploratorio del dataset osteo"
author: "Tu Nombre"
date: today
format: html
---

`r ''````{r}
library(BioEstatR)
data(osteo)
freq(osteo$tabaco)
grps(osteo$imc, osteo$sexo)
tabla2x2(fvar = osteo$tabaco, cvar = osteo$osteo_cue, o = osteo)
rls(hba1c ~ tevol, data = osteo)
`r ''````
```

**4. Renderizar localmente:** `quarto render analisis.qmd` produce `analisis.html`.

**5. Primer commit:**

```bash
git add .
git commit -m "Primer análisis exploratorio del dataset osteo"
```

**6. Crear el repositorio en GitHub y conectarlo:**

```{r}
#| eval: false
usethis::use_github(private = FALSE)
```

**7. Activar GitHub Pages** en *Settings → Pages → main / docs* (o `/root` si el HTML está en la raíz).

**8. Verificar:** abrir `https://tu_usuario.github.io/nombre-repo/` y comprobar que el análisis es accesible públicamente.
:::

::: {.callout-note}
## Criterios de éxito

- El repositorio aparece en su perfil de GitHub con el archivo `analisis.qmd` y el commit inicial.
- Existe un `README.md` que describe el propósito del repositorio y cita el paquete `BioEstatR`.
- El archivo `.gitignore` excluye `*_files/`, `.Rhistory`, `.Rproj.user/`.
- La página renderizada es accesible desde la URL de GitHub Pages.
- Cualquier persona puede clonar el repositorio (`git clone …`) y reproducir el análisis ejecutando `quarto render analisis.qmd` tras `remotes::install_github("migariane/BioEstatR")`.
:::

---

## D.7 Recursos adicionales {#sec-apendiceD-recursos}

::: {.callout-note}
## Lecturas recomendadas

**Libros y guías (gratuitos y en abierto):**

- **Bryan, J.** *Happy Git and GitHub for the useR*. <https://happygitwithr.com> — guía orientada a usuarios de R.
- **Chacon, S. & Straub, B.** *Pro Git* (2.ª ed.). <https://git-scm.com/book> — referencia exhaustiva de Git.
- **Wickham, H. & Bryan, J.** *R Packages* (2.ª ed.). <https://r-pkgs.org> — incluye flujos de trabajo con Git y GitHub para desarrollar paquetes de R.
- **Xie, Y., Dervieux, C. & Riederer, E.** *R Markdown Cookbook*. <https://bookdown.org/yihui/rmarkdown-cookbook/>.
- **Quarto Documentation.** *Publishing with GitHub Pages*. <https://quarto.org/docs/publishing/github-pages.html>.

**Artículos clave sobre reproducibilidad en biomedicina:**

- Ioannidis, J. P. A. (2005). *Why most published research findings are false*. PLoS Medicine, 2(8), e124.
- Goodman, S. N., Fanelli, D. & Ioannidis, J. P. A. (2016). *What does research reproducibility mean?* Science Translational Medicine, 8(341).
- Peng, R. D. (2011). *Reproducible research in computational science*. Science, 334(6060), 1226–1227.

**Iniciativas y manifiestos:**

- **TOP guidelines** (Transparency and Openness Promotion): <https://www.cos.io/initiatives/top-guidelines>
- **FAIR Principles:** <https://www.go-fair.org/fair-principles/>
- **EQUATOR Network** (reporting guidelines para investigación biomédica): <https://www.equator-network.org>
:::

::: {.callout-tip}
## Cinco hábitos para empezar hoy

1. **Inicializa Git en cada proyecto nuevo** (incluso TFG y prácticas).
2. **Commit pequeño y frecuente** con mensaje claro en imperativo.
3. **Sube a GitHub** tus análisis y código (manteniendo los datos sensibles fuera).
4. **Documenta el README**: propósito, datos, instrucciones de reproducción.
5. **Cita el código y los datos** con un DOI permanente al publicar (Zenodo se integra automáticamente con GitHub).
:::

---

*La reproducibilidad no es un destino sino un hábito. Cada commit es un compromiso con la transparencia, y cada repositorio público es una contribución al conocimiento compartido.*
