# Apéndice C: Guía de R para Estadística Médica {#sec-apendiceC}

Esta guía cubre los fundamentos de R orientados a la práctica de la bioestadística y la investigación médica: importación de datos clínicos, manejo de variables categóricas (exposición, enfermedad, grupo), descripción de cohortes, contraste de hipótesis y visualización. Complementa al @sec-apendiceB (paquete `BioestadisticaR2`) y al @sec-apendiceA (repaso matemático).

::: {.callout-tip}
## Cómo usar este apéndice
El material está organizado como referencia rápida. Cada sección incluye ejemplos ejecutables con datos clínicos simulados y, donde procede, código no ejecutable (`eval: false`) que muestra la sintaxis para tareas habituales en investigación médica (importar SPSS, ajustar modelos de supervivencia, etc.).
:::

---

## C.1 Conceptos Fundamentales {#sec-apendiceC-fundamentos}

### Asignación, Tipos y Vectores

```{r}
#| lst-label: lst-apendiceC-1
#| lst-cap: "Tipos básicos y vectores en R"

# Asignación con <- (recomendado en R)
edad     <- 45L            # entero
peso_kg  <- 78.4           # numérico (double)
sexo     <- "Mujer"        # carácter
diabetes <- TRUE           # lógico

# Vectores con c()
edades       <- c(25, 30, 45, 22, 60)
diagnostico  <- c("HTA", "DM2", "HTA", "Sano", "DM2")
hospitalizado <- c(FALSE, TRUE, TRUE, FALSE, TRUE)

# Inspeccionar
class(edades);  length(edades);  range(edades)
```

### Indexación: posicional y lógica

```{r}
#| lst-label: lst-apendiceC-2
#| lst-cap: "Indexación de vectores"

# Posicional
edades[1]            # primer paciente
edades[c(1, 3, 5)]   # pacientes 1, 3 y 5
edades[-1]           # todos menos el primero

# Lógica (filtros clínicos)
edades[edades >= 45]                # adultos mayores
diagnostico[hospitalizado]          # diagnósticos de hospitalizados
edades[diagnostico == "DM2"]        # edad de diabéticos
```

### Valores Perdidos: `NA`

En estudios clínicos los datos faltantes son la norma, no la excepción. R los representa con `NA`.

```{r}
#| lst-label: lst-apendiceC-3
#| lst-cap: "Manejo de valores perdidos"

hba1c <- c(6.2, 7.8, NA, 8.5, 6.9, NA)

mean(hba1c)                # NA: cualquier NA contamina el resultado
mean(hba1c, na.rm = TRUE)  # 7.35: ignorar NAs

is.na(hba1c)               # vector lógico
sum(is.na(hba1c))          # 2 valores perdidos
hba1c[!is.na(hba1c)]       # eliminar NAs
```

::: {.callout-warning}
## NA no es 0 ni cadena vacía
`NA == NA` devuelve `NA`, no `TRUE`. Usa siempre `is.na(x)` para comprobar valores perdidos. En análisis observacional, documenta el patrón de pérdida (¿MCAR, MAR o MNAR?) antes de elegir entre análisis de casos completos, imputación múltiple o ponderación inversa.
:::

---

## C.2 Estructuras de Datos {#sec-apendiceC-estructuras}

### Data Frames y Tibbles

El **data frame** es la estructura central de R para datos tabulares. Un *tibble* (de `tibble`/`dplyr`) es un data frame con impresión más legible.

```{r}
#| lst-label: lst-apendiceC-4
#| lst-cap: "Construcción de un data frame clínico"

pacientes <- data.frame(
  id        = 1:6,
  edad      = c(25, 30, 45, 60, 55, 72),
  sexo      = c("M", "F", "F", "M", "F", "M"),
  imc       = c(22.5, 28.0, 31.2, 26.5, 33.1, 24.8),
  hba1c     = c(5.4, 6.2, 7.8, 6.8, 8.5, 5.9),
  diabetes  = c(0, 0, 1, 1, 1, 0)
)

str(pacientes)        # estructura y tipos
head(pacientes, 3)    # primeras 3 filas
dim(pacientes)        # filas x columnas
names(pacientes)      # nombres de variables
```

### Listas

Las listas almacenan objetos heterogéneos (el resultado típico de un test estadístico es una lista):

```{r}
#| lst-label: lst-apendiceC-5
#| lst-cap: "Listas: contenedores heterogéneos"

resultado <- list(
  test       = "t-Student",
  p_valor    = 0.034,
  ic95       = c(0.12, 1.85),
  n_total    = 120
)
resultado$p_valor
resultado[["ic95"]]
```

---

## C.3 Factores y Variables Categóricas {#sec-apendiceC-factores}

En investigación médica, casi toda variable de exposición o desenlace es **categórica** (caso/control, expuesto/no expuesto, grupo de tratamiento). R las representa con **factores**.

```{r}
#| lst-label: lst-apendiceC-6
#| lst-cap: "Factores, niveles y niveles de referencia"

# Convertir a factor
pacientes$sexo_f <- factor(pacientes$sexo, levels = c("M", "F"),
                           labels = c("Hombre", "Mujer"))
pacientes$diabetes_f <- factor(pacientes$diabetes,
                               levels = c(0, 1),
                               labels = c("No diabético", "Diabético"))

levels(pacientes$diabetes_f)    # niveles
table(pacientes$diabetes_f)     # frecuencia
```

### Recodificación con `cut()` y `dplyr::case_when()`

```{r}
#| lst-label: lst-apendiceC-7
#| lst-cap: "Categorizar variables continuas"

library(dplyr)

pacientes <- pacientes %>%
  mutate(
    # Grupos de edad clínicos
    edad_grupo = cut(edad,
                     breaks = c(0, 40, 65, Inf),
                     labels = c("<40", "40-64", ">=65"),
                     right  = FALSE),
    # Clasificación IMC (OMS)
    imc_cat = case_when(
      imc <  18.5             ~ "Bajo peso",
      imc <  25               ~ "Normopeso",
      imc <  30               ~ "Sobrepeso",
      imc >= 30               ~ "Obesidad"
    ),
    imc_cat = factor(imc_cat,
                     levels = c("Bajo peso", "Normopeso",
                                "Sobrepeso", "Obesidad"))
  )

table(pacientes$edad_grupo, pacientes$imc_cat)
```

::: {.callout-important}
## Nivel de referencia
En regresión (lineal, logística, Cox), el **nivel de referencia** del factor define la categoría con la que se compara cada coeficiente. Por defecto R toma el primer nivel alfabético. Para forzar uno específico (p. ej. *Normopeso* como referencia):

```{r}
#| eval: false
pacientes$imc_cat <- relevel(pacientes$imc_cat, ref = "Normopeso")
```
:::

---

## C.4 Importación de Datos Clínicos {#sec-apendiceC-importacion}

En la práctica los datos llegan en CSV, Excel, SPSS o Stata. El paquete `readr` y `haven` cubren todos los formatos habituales en investigación biomédica.

```{r}
#| lst-label: lst-apendiceC-8
#| lst-cap: "Importación desde distintos formatos"
#| eval: false

# CSV (recomendado: readr es más rápido y robusto que read.csv)
library(readr)
datos <- read_csv("datos/cohorte.csv")

# Excel (.xlsx)
library(readxl)
datos <- read_excel("datos/cohorte.xlsx", sheet = "Visita1")

# SPSS (.sav) -- muy común en investigación clínica
library(haven)
datos <- read_sav("datos/cohorte.sav")
datos <- as_factor(datos)   # convertir variables etiquetadas a factor

# Stata (.dta)
datos <- read_dta("datos/cohorte.dta")

# Exportar a CSV con codificación correcta (acentos)
write_csv(datos, "datos/cohorte_limpia.csv")
```

::: {.callout-tip}
## Rutas robustas con `here::here()`
Evita rutas absolutas (`"C:/Users/.../"`). Usa proyectos de RStudio y `here::here("datos", "cohorte.csv")` para que el código funcione en cualquier máquina.
:::

---

## C.5 Manipulación de Datos con `dplyr` {#sec-apendiceC-dplyr}

Las cinco verbos esenciales de `dplyr` para preparar una cohorte:

| Verbo        | Acción                              |
|--------------|-------------------------------------|
| `select()`   | elegir columnas                     |
| `filter()`   | filtrar filas                       |
| `mutate()`   | crear/modificar variables           |
| `summarise()`| resumir (con o sin `group_by()`)    |
| `arrange()`  | ordenar                             |

```{r}
#| lst-label: lst-apendiceC-9
#| lst-cap: "Pipeline típico de preparación de una cohorte"

library(dplyr)

resumen <- pacientes %>%
  filter(edad >= 40) %>%                                  # adultos
  mutate(hba1c_alta = if_else(hba1c >= 6.5, 1L, 0L)) %>%  # ≥6.5: DM
  group_by(sexo_f) %>%
  summarise(
    n             = n(),
    edad_media    = mean(edad, na.rm = TRUE),
    imc_mediana   = median(imc, na.rm = TRUE),
    pct_hba1c_alta = mean(hba1c_alta, na.rm = TRUE) * 100,
    .groups = "drop"
  )
resumen
```

### Uniones (`*_join`) y reestructuración (`pivot_*`)

```{r}
#| lst-label: lst-apendiceC-10
#| lst-cap: "Unir tablas y pivotar a formato largo/ancho"
#| eval: false

library(dplyr); library(tidyr)

# Unir cohorte con tabla de laboratorio por id de paciente
cohorte_lab <- pacientes %>%
  left_join(laboratorio, by = "id")

# Pasar de ancho (una columna por visita) a largo (una fila por visita)
largo <- visitas %>%
  pivot_longer(cols = starts_with("pas_v"),
               names_to  = "visita",
               values_to = "pas_mmHg")
```

---

## C.6 Estadísticos Descriptivos {#sec-apendiceC-descriptivos}

### Variables Continuas

```{r}
#| lst-label: lst-apendiceC-11
#| lst-cap: "Resumen univariante de variables continuas"

summary(pacientes$imc)                                  # min, Q1, med, mean, Q3, max
c(media = mean(pacientes$imc),
  de    = sd(pacientes$imc),
  mediana = median(pacientes$imc),
  RIC = IQR(pacientes$imc))

# Cuantiles personalizados
quantile(pacientes$imc, probs = c(0.05, 0.25, 0.5, 0.75, 0.95))
```

### Variables Categóricas

```{r}
#| lst-label: lst-apendiceC-12
#| lst-cap: "Frecuencias absolutas y relativas"

# Frecuencias
table(pacientes$imc_cat)

# Proporciones
prop.table(table(pacientes$imc_cat)) * 100

# Tabla de contingencia 2x2
tabla <- table(diabetes = pacientes$diabetes_f,
               obesidad = pacientes$imc >= 30)
tabla
prop.table(tabla, margin = 1) * 100   # % por fila (riesgo en expuestos)
```

### Resumen Estratificado

```{r}
#| lst-label: lst-apendiceC-13
#| lst-cap: "Descriptivos por grupo (típico de Tabla 1)"

pacientes %>%
  group_by(diabetes_f) %>%
  summarise(
    n          = n(),
    edad_media = mean(edad),
    edad_de    = sd(edad),
    imc_mediana = median(imc),
    imc_RIC    = IQR(imc),
    .groups = "drop"
  )
```

---

## C.7 Funciones Propias y Control de Flujo {#sec-apendiceC-funciones}

### Definir funciones

```{r}
#| lst-label: lst-apendiceC-14
#| lst-cap: "Función propia: cálculo e interpretación clínica"

# Cálculo del IMC con interpretación
clasificar_imc <- function(peso_kg, altura_m) {
  imc <- peso_kg / (altura_m^2)
  categoria <- cut(imc,
                   breaks = c(0, 18.5, 25, 30, Inf),
                   labels = c("Bajo peso", "Normopeso",
                              "Sobrepeso", "Obesidad"),
                   right = FALSE)
  data.frame(imc = round(imc, 1), categoria = categoria)
}

clasificar_imc(peso_kg = c(55, 72, 95),
               altura_m = c(1.70, 1.75, 1.78))
```

### Control de flujo: `if`, `for`, `sapply`

```{r}
#| lst-label: lst-apendiceC-15
#| lst-cap: "Iteración vectorizada con sapply"

# Vectorizado (preferido en R)
hba1c_vals <- c(5.6, 6.1, 6.5, 7.2, 8.0)

categoria_dm <- sapply(hba1c_vals, function(x) {
  if      (x <  5.7) "Normal"
  else if (x <  6.5) "Prediabetes"
  else               "Diabetes"
})
categoria_dm
```

::: {.callout-note}
## Preferir vectorización sobre bucles
En R, `for` es más lento y verboso que la familia `apply`/`map` y que las funciones vectorizadas. Para un dataset clínico real (miles de filas), usa siempre `dplyr::mutate()` con `case_when()` o `sapply()`/`purrr::map_*()`.
:::

---

## C.8 Visualización con `ggplot2` {#sec-apendiceC-ggplot}

`ggplot2` es la herramienta estándar para visualización en publicaciones biomédicas.

```{r}
#| lst-label: lst-apendiceC-16
#| lst-cap: "Histograma con curva de densidad"
#| fig-width: 6
#| fig-height: 4

library(ggplot2)

ggplot(pacientes, aes(x = imc)) +
  geom_histogram(aes(y = after_stat(density)),
                 bins = 6, fill = "steelblue", color = "white") +
  geom_density(color = "darkred", linewidth = 1) +
  labs(x = "IMC (kg/m²)", y = "Densidad",
       title = "Distribución del IMC") +
  theme_minimal()
```

```{r}
#| lst-label: lst-apendiceC-17
#| lst-cap: "Boxplot estratificado: HbA1c por estado diabético"
#| fig-width: 6
#| fig-height: 4

ggplot(pacientes, aes(x = diabetes_f, y = hba1c, fill = diabetes_f)) +
  geom_boxplot(alpha = 0.7) +
  geom_jitter(width = 0.15, size = 2) +
  labs(x = NULL, y = "HbA1c (%)",
       title = "HbA1c por estado diabético") +
  theme_minimal() +
  theme(legend.position = "none")
```

```{r}
#| lst-label: lst-apendiceC-18
#| lst-cap: "Diagrama de dispersión con línea de regresión"
#| fig-width: 6
#| fig-height: 4

ggplot(pacientes, aes(x = imc, y = hba1c)) +
  geom_point(size = 3, color = "steelblue") +
  geom_smooth(method = "lm", se = TRUE, color = "darkred") +
  labs(x = "IMC (kg/m²)", y = "HbA1c (%)",
       title = "Relación IMC-HbA1c") +
  theme_minimal()
```

---

## C.9 Tests Estadísticos en R Base {#sec-apendiceC-tests}

Tabla de referencia con los contrastes más usados en investigación médica:

| Pregunta clínica                                     | Función de R                          |
|------------------------------------------------------|---------------------------------------|
| ¿Difieren las medias de dos grupos?                  | `t.test()`                            |
| ¿Difieren las medianas (no normal)?                  | `wilcox.test()`                       |
| ¿Difieren tres o más medias?                         | `aov()`, `oneway.test()`              |
| ¿Asociación entre dos variables categóricas?         | `chisq.test()`, `fisher.test()`       |
| ¿Datos apareados (antes/después)?                    | `mcnemar.test()`, `t.test(paired=T)`  |
| ¿Es la variable normal?                              | `shapiro.test()`                      |
| ¿Hay correlación lineal?                             | `cor.test()`                          |
| Regresión lineal                                     | `lm()`                                |
| Regresión logística / Poisson                        | `glm(family = binomial / poisson)`    |

```{r}
#| lst-label: lst-apendiceC-19
#| lst-cap: "Ejemplos: t-test, chi-cuadrado, regresión lineal"

# 1) Comparar HbA1c entre diabéticos y no diabéticos
t.test(hba1c ~ diabetes_f, data = pacientes)

# 2) Asociación diabetes ~ obesidad (Fisher por n pequeño)
fisher.test(table(pacientes$diabetes_f, pacientes$imc >= 30))

# 3) Regresión lineal: HbA1c ~ IMC + edad
modelo <- lm(hba1c ~ imc + edad, data = pacientes)
summary(modelo)
confint(modelo)
```

```{r}
#| lst-label: lst-apendiceC-20
#| lst-cap: "Regresión logística: probabilidad de diabetes"

# Pacientes simulados más amplios para que el modelo sea estimable
set.seed(123)
n <- 200
sim <- data.frame(
  edad = rnorm(n, 55, 12),
  imc  = rnorm(n, 28, 5)
)
sim$diabetes <- rbinom(n, 1,
                       plogis(-7 + 0.05*sim$edad + 0.12*sim$imc))

mod_log <- glm(diabetes ~ edad + imc, data = sim, family = binomial)
# Odds ratios con IC95%
exp(cbind(OR = coef(mod_log), confint.default(mod_log)))
```

---

## C.10 Paquetes Esenciales en Bioestadística {#sec-apendiceC-paquetes}

Selección curada de paquetes que el investigador clínico encuentra de forma recurrente. El bloque siguiente es informativo (no ejecutado).

```{r}
#| lst-label: lst-apendiceC-21
#| lst-cap: "Paquetes recomendados según tarea"
#| eval: false

# --- Reportes clínicos y "Tabla 1" ---------------------------------------
library(gtsummary)   # Tablas publicables a partir de modelos / data frames
library(tableone)    # Tabla 1 demográfica clásica

tabla1 <- tbl_summary(pacientes,
                      by = diabetes_f,
                      missing = "no") %>%
  add_p() %>% add_overall()

# --- Análisis epidemiológico ---------------------------------------------
library(epiR)        # Medidas de asociación 2x2 (RR, OR, NNT)
library(epitools)    # Tablas, cálculo de IC para incidencia / prevalencia

# --- Supervivencia -------------------------------------------------------
library(survival)
library(survminer)
fit_km  <- survfit(Surv(tiempo, evento) ~ grupo, data = cohorte)
ggsurvplot(fit_km, risk.table = TRUE, pval = TRUE)

fit_cox <- coxph(Surv(tiempo, evento) ~ edad + sexo + tratamiento,
                 data = cohorte)
summary(fit_cox)

# --- Inferencia causal / emparejamiento ----------------------------------
library(MatchIt)     # Propensity score matching
library(WeightIt)    # Ponderación inversa de probabilidad (IPTW)

# --- Datos perdidos ------------------------------------------------------
library(mice)        # Imputación múltiple (FCS)
library(naniar)      # Visualización del patrón de missing

# --- Modelos: limpieza y extracción de resultados ------------------------
library(broom)       # tidy(), glance(), augment() para modelos
library(performance) # Diagnósticos de regresión (colinealidad, supuestos)

# --- Meta-análisis -------------------------------------------------------
library(meta)        # Meta-análisis clásico (efecto fijo / aleatorio)
library(metafor)     # Meta-análisis y meta-regresión flexibles
```

::: {.callout-tip}
## Citar los paquetes que usas
La revista te pedirá la versión de R y los paquetes. Usa `citation("survival")` y `sessionInfo()` en el cierre del análisis y guarda la salida.
:::

---

## C.11 Reproducibilidad en Investigación Médica {#sec-apendiceC-reproducibilidad}

Un análisis médico debe poder reproducirse exactamente meses o años después (revisión por pares, auditoría, dudas del comité ético).

```{r}
#| lst-label: lst-apendiceC-22
#| lst-cap: "Buenas prácticas de reproducibilidad"
#| eval: false

# 1) Semilla aleatoria SIEMPRE antes de cualquier simulación o aleatorización
set.seed(20260101)

# 2) Proyecto de RStudio + rutas relativas con here
library(here)
datos <- read_csv(here("datos", "cohorte_v3.csv"))

# 3) Capturar el entorno: versión de R y paquetes
sessionInfo()

# 4) (Opcional) renv para bloquear versiones de paquetes
# install.packages("renv"); renv::init(); renv::snapshot()

# 5) Análisis dentro de un documento Quarto/Rmd
#    -> el código y los resultados viven juntos
```

::: {.callout-warning}
## Sin semilla, sin reproducibilidad
Cualquier procedimiento estocástico (bootstrap, validación cruzada, imputación múltiple, simulación) **debe** ir precedido por `set.seed()`. Sin semilla, dos ejecuciones del mismo script darán p-valores e intervalos distintos — inaceptable en un análisis clínico.
:::

---

## C.12 Resolución de Problemas Comunes {#sec-apendiceC-troubleshooting}

| Síntoma                                              | Causa habitual                                            | Solución                                                         |
|------------------------------------------------------|-----------------------------------------------------------|------------------------------------------------------------------|
| `mean(x)` devuelve `NA`                              | Hay valores perdidos                                      | `mean(x, na.rm = TRUE)`                                          |
| Coeficiente de un factor no aparece                  | Es el nivel de referencia                                 | `relevel(f, ref = "...")`                                         |
| El gráfico no se ve en RStudio                       | Ventana cerrada o tamaño nulo                             | `dev.off()` y volver a ejecutar                                  |
| `cannot find function "..."`                         | Paquete no cargado                                        | `library(paquete)` o `install.packages("paquete")`               |
| `argument "x" is missing`                            | Olvidaste un argumento                                    | Consulta `?nombre_funcion`                                       |
| Lectura de CSV con acentos rotos                     | Codificación incorrecta                                   | `read_csv(..., locale = locale(encoding = "Latin1"))`            |
| `non-numeric argument to binary operator`            | Tipo carácter donde esperabas numérico                    | `as.numeric(x)` (cuidado con factores: `as.numeric(as.character(x))`) |
| Resultados distintos en cada ejecución               | Falta `set.seed()`                                        | Fijar semilla antes del análisis                                 |
| `object '...' not found`                             | Nombre mal escrito o variable de otro entorno             | `ls()` para listar objetos, `names(df)` para variables           |

### Comandos de ayuda

```{r}
#| lst-label: lst-apendiceC-23
#| lst-cap: "Sistema de ayuda de R"
#| eval: false

?mean                  # ayuda de una función
??"survival analysis"  # búsqueda por palabra clave
help(package = "dplyr")
vignette("dplyr")      # tutoriales largos del paquete
example(lm)            # ejemplos ejecutables

# Diagnóstico rápido del entorno
getwd();  setwd("ruta")
ls();     rm(list = ls())   # listar / limpiar objetos
sessionInfo()
```

---

## Resumen

Esta guía te ha llevado del vector más simple a un flujo completo de análisis clínico en R: importar (C.4), preparar (C.3, C.5), describir (C.6), visualizar (C.8), contrastar (C.9) y dejar todo reproducible (C.11). Para funciones de alto nivel específicas del curso (`freq()`, `icm()`, `tabla2x2()`, etc.) consulta el @sec-apendiceB. Para el repaso matemático subyacente, el @sec-apendiceA.
