# Apéndice A: Repaso Matemático Riguroso {#sec-apendiceA}

Este apéndice proporciona los fundamentos matemáticos necesarios para un análisis riguroso de la probabilidad y la estadística. Este contenido está estructurado como una guía de referencia basada en principios de bioestadística.

## A.1 Funciones y Gráficas {#sec-apendiceA-funciones}

Las funciones mapean elementos de un dominio a un codominio ($f: X \to Y$).

*   **Notación:** $y = f(x)$, donde $x$ es la variable independiente y $y$ es la variable dependiente.
*   **Dominio:** Conjunto de todos los posibles valores de entrada ($x$).
*   **Codominio/Rango:** Conjunto de todos los posibles valores de salida ($y$).
*   **Funciones Inversas:** Si una función $f$ es biyectiva (inyectiva y sobreyectiva), existe una función inversa $f^{-1}$ tal que $f(f^{-1}(x)) = x$ y $f^{-1}(f(x)) = x$.
*   **Composición:** La composición de funciones $(f \circ g)(x)$ significa aplicar $g$ primero, y luego $f$ al resultado: $(f \circ g)(x) = f(g(x))$.

**Ejemplos de funciones comunes:**
*   **Lineal:** $f(x) = mx + b$
*   **Cuadrática:** $f(x) = ax^2 + bx + c$
*   **Exponencial:** $f(x) = a^x$
*   **Logarítmica:** $f(x) = \log_b(x)$

**Ejemplo en R: Definición y uso de funciones**
```{r}
#| lst-label: lst-apendiceA-1
#| lst-cap: "Código R"

# Definir una función lineal
f_lineal <- function(x) {
  2*x + 3
}
f_lineal(5) # Resultado: 13

# Graficar una función
curve(f_lineal, from = -5, to = 5,
      main = "Función Lineal f(x) = 2x + 3",
      xlab = "x", ylab = "f(x)")
```

## A.2 Exponenciales y Logaritmos {#sec-apendiceA-exp-log}

Fundamentales para modelizar relaciones de crecimiento/decrecimiento y simplificar funciones de verosimilitud en estadística.

*   **Propiedades Exponenciales:**
    *   $a^x a^y = a^{x+y}$
    *   $(a^x)^y = a^{xy}$
    *   $a^0 = 1$
    *   $a^{-x} = 1/a^x$
    *   $(ab)^x = a^x b^x$
    *   En R, `exp(x)` calcula $e^x$.

*   **Propiedades Logarítmicas (base natural $\ln$ o $\log_e$):**
    *   $\ln(xy) = \ln(x) + \ln(y)$
    *   $\ln(x/y) = \ln(x) - \ln(y)$
    *   $\ln(x^k) = k \ln(x)$
    *   $\ln(1) = 0$
    *   $\ln(e) = 1$
    *   $\log_b x = \frac{\ln x}{\ln b}$ (cambio de base)
    *   La relación inversa: $e^{\ln x} = x$ y $\ln(e^x) = x$.
    *   En R, `log(x)` calcula $\ln(x)$ por defecto; `log10(x)` para base 10, `log(x, base=b)` para otras bases.

**Ejemplo en R: Cálculos con exponenciales y logaritmos**
```{r}
#| lst-label: lst-apendiceA-2
#| lst-cap: "Código R"

# Cálculos exponenciales
exp(1)      # e^1
exp(2)      # e^2

# Cálculos logarítmicos
log(exp(1)) # ln(e) = 1
log(100)    # ln(100)
log(100, base = 10) # log10(100) = 2

# Propiedad: log(x^k) = k * log(x)
x_val <- 5
k_val <- 3
log(x_val^k_val) == k_val * log(x_val)
```

## A.3 Sumatorias y Productos {#sec-apendiceA-sum-prod}

La notación $\sum$ representa sumas y $\prod$ representa productos. Son esenciales para definir medias, varianzas y funciones de verosimilitud.

*   **Notación de Sumatoria:** $\sum_{i=1}^n x_i = x_1 + x_2 + \cdots + x_n$
*   **Propiedades de la Suma:**
    *   Linealidad: $\sum_{i=1}^n (aX_i + bY_i) = a\sum_{i=1}^n X_i + b\sum_{i=1}^n Y_i$
    *   Suma de una constante: $\sum_{i=1}^n c = nc$
*   **Sumas dobles:** $\sum_{i=1}^m \sum_{j=1}^n x_{ij}$ para sumar elementos en una tabla o matriz.

*   **Notación de Producto:** $\prod_{i=1}^n x_i = x_1 \cdot x_2 \cdot \ldots \cdot x_n$

**Ejemplo en R: Sumas y Productos**
```{r}
#| lst-label: lst-apendiceA-3
#| lst-cap: "Código R"

# Vector de datos
datos <- c(2, 4, 6, 8, 10)

# Suma de los datos
sum(datos)

# Media muestral usando sumatoria
n_datos <- length(datos)
media <- sum(datos) / n_datos
cat("Media muestral:", media, "\n")

# Producto de los datos
prod(datos)

# Suma doble (ej. suma de una matriz)
matriz_ej <- matrix(1:4, nrow=2)
print(matriz_ej)
sum(matriz_ej) # Suma todos los elementos
```

## A.4 Teoría de Conjuntos {#sec-apendiceA-conjuntos}

La teoría de conjuntos es el lenguaje fundamental para describir eventos en probabilidad.

*   **Conjunto:** Colección de objetos distintos.
    *   $A = \{1, 2, 3\}$
    *   $\Omega$ = Espacio muestral (conjunto de todos los resultados posibles)
*   **Elemento:** Un objeto dentro de un conjunto.
    *   $x \in A$ (x es un elemento de A)
    *   $y \notin A$ (y no es un elemento de A)
*   **Subconjunto:** $A \subset B$ (todos los elementos de A también están en B).
*   **Conjunto Vacío:** $\emptyset$ o `{}` (contiene cero elementos).
*   **Operaciones:**
    *   **Unión ($\cup$):** $A \cup B = \{x | x \in A \text{ o } x \in B\}$. Elementos en $A$ O $B$ (o ambos).
    *   **Intersección ($\cap$):** $A \cap B = \{x | x \in A \text{ y } x \in B\}$. Elementos en $A$ Y $B$.
    *   **Complemento ($A^c$ o $A'$):** Elementos en el espacio muestral $\Omega$ que no están en $A$. Formalmente, $A^c = \{x | x \in \Omega \text{ y } x \notin A\}$.
    *   **Diferencia ($A \setminus B$):** Elementos en $A$ pero no en $B$. Equivalente a $A \cap B^c$.
*   **Conjuntos Disjuntos:** $A$ y $B$ son disjuntos si $A \cap B = \emptyset$. No tienen elementos en común.
*   **Partición:** Una colección de conjuntos $A_1, A_2, \ldots, A_k$ forma una partición de $\Omega$ si son mutuamente disjuntos y su unión es $\Omega$.

**Ejemplo en R: Operaciones con conjuntos (usando vectores lógicos)**
```{r}
#| lst-label: lst-apendiceA-4
#| lst-cap: "Código R"

# Representación de conjuntos como vectores lógicos o numéricos
universo <- 1:10
conjuntoA <- c(1, 2, 3, 4, 5)
conjuntoB <- c(4, 5, 6, 7)

# Unión
union(conjuntoA, conjuntoB)

# Intersección
intersect(conjuntoA, conjuntoB)

# Diferencia (elementos en A que no están en B)
setdiff(conjuntoA, conjuntoB)

# Complemento (respecto a 'universo')
setdiff(universo, conjuntoA)

# Comprobación de disjunción (no disjuntos en este caso)
length(intersect(conjuntoA, conjuntoB)) == 0
```

## A.5 Cálculo: Derivadas e Integrales {#sec-apendiceA-calculo}

Herramientas fundamentales para la optimización (minimización de funciones de pérdida, maximización de verosimilitud) usando derivadas y para el cálculo de probabilidades e inferencia usando integrales.

### A.5.1 Derivadas

Miden la tasa de cambio instantánea de una función. En estadística, se usan para encontrar máximos y mínimos de funciones (como funciones de verosimilitud o de costo).

*   **Notación:** $f'(x)$, $\frac{dy}{dx}$, $\frac{d}{dx}f(x)$.
*   **Reglas Básicas:**
    *   Constante: $\frac{d}{dx}c = 0$
    *   Potencia: $\frac{d}{dx}x^n = nx^{n-1}$
    *   Suma/Resta: $\frac{d}{dx}(f(x) \pm g(x)) = f'(x) \pm g'(x)$
    *   Producto: $\frac{d}{dx}(f(x)g(x)) = f'(x)g(x) + f(x)g'(x)$
    *   Cociente: $\frac{d}{dx}\left(\frac{f(x)}{g(x)}\right) = \frac{f'(x)g(x) - f(x)g'(x)}{[g(x)]^2}$
    *   Regla de la cadena: $\frac{d}{dx}f(g(x)) = f'(g(x))g'(x)$
    *   Exponencial: $\frac{d}{dx}e^x = e^x$
    *   Logaritmo: $\frac{d}{dx}\ln(x) = \frac{1}{x}$

**Ejemplo: Minimización de una función (encontrar el vértice de una parábola)**
Sea $f(x) = x^2 - 4x + 5$. Para encontrar el mínimo, derivamos e igualamos a cero:
$f'(x) = 2x - 4$
$2x - 4 = 0 \implies x = 2$.
Sustituyendo en $f(x)$: $f(2) = 2^2 - 4(2) + 5 = 4 - 8 + 5 = 1$. El mínimo es en $(2, 1)$.

**Ejemplo en R: Derivación simbólica (para funciones simples)**
```{r}
#| lst-label: lst-apendiceA-5
#| lst-cap: "Código R"

# Definir una expresión simbólica
expr <- expression(x^2 - 4*x + 5)
derivada <- D(expr, "x")
print(derivada)

# Evaluar la derivada en un punto
eval(derivada, list(x = 2)) # Debería ser 0
```

### A.5.2 Integrales

Representan el área bajo una curva y se utilizan para calcular probabilidades a partir de funciones de densidad, esperanzas y varianzas.

*   **Integral Indefinida (Antiderivada):** $\int f(x) dx = F(x) + C$, donde $F'(x) = f(x)$.
*   **Integral Definida:** $\int_a^b f(x) dx = F(b) - F(a)$. Esto calcula el área neta entre $f(x)$ y el eje x desde $a$ hasta $b$.
*   **Integrales Múltiples:** Para funciones de densidad conjuntas.

**Ejemplo: Cálculo de una probabilidad a partir de una PDF**
Si $f(x)$ es la PDF, $P(a \le X \le b) = \int_a^b f(x) dx$.

**Ejemplo en R: Integración numérica**
```{r}
#| lst-label: lst-apendiceA-6
#| lst-cap: "Código R"

# Calcular la probabilidad P(-1 <= X <= 1) para una Normal Estándar
# Usamos la función dnorm (densidad de la normal)
resultado_integral <- integrate(dnorm, lower = -1, upper = 1)
print(resultado_integral$value) # Aproximadamente 0.6827 (regla del 68%)

# Para la esperanza de una variable continua con PDF f(x): E(X) = integral(x * f(x) dx)
# Ejemplo con una función simple x * exp(-x) de 0 a Inf
f_ejemplo_esperanza <- function(x) { x * dexp(x, rate = 1) } # E(X) para Exp(1) es 1/rate = 1
esperanza_numerica <- integrate(f_ejemplo_esperanza, lower = 0, upper = Inf)
print(esperanza_numerica$value) # Debería ser cercano a 1
```

## A.6 Álgebra Matricial {#sec-apendiceA-matrices}

El álgebra matricial es indispensable en estadística multivariante, regresión lineal (donde los coeficientes se estiman usando inversas matriciales), análisis de componentes principales, y más.

*   **Matriz:** Un arreglo rectangular de números.
    *   Notación: $\mathbf{A}_{m \times n}$ (m filas, n columnas).
*   **Vector:** Una matriz con una sola fila (vector fila) o una sola columna (vector columna).
*   **Tipos de Matrices:**
    *   **Identidad ($\mathbf{I}$):** Matriz cuadrada con 1s en la diagonal y 0s en el resto. $\mathbf{AI} = \mathbf{IA} = \mathbf{A}$.
    *   **Transpuesta ($\mathbf{A}^T$):** Se obtienen intercambiando filas por columnas. $(A^T)_{ij} = A_{ji}$.
    *   **Simétrica:** $\mathbf{A} = \mathbf{A}^T$.
*   **Operaciones Básicas:**
    *   **Suma/Resta:** Elemento a elemento (las matrices deben tener las mismas dimensiones).
    *   **Multiplicación por un escalar:** Multiplicar cada elemento por el escalar.
    *   **Producto Matricial ($\mathbf{AB}$):** El número de columnas de $\mathbf{A}$ debe ser igual al número de filas de $\mathbf{B}$.
        *   Si $\mathbf{A}_{m \times p}$ y $\mathbf{B}_{p \times n}$, entonces $(\mathbf{AB})_{m \times n}$.
        *   $(\mathbf{AB})_{ij} = \sum_{k=1}^p A_{ik}B_{kj}$.
        *   NO es conmutativo: $\mathbf{AB} \ne \mathbf{BA}$ en general.
*   **Inversa de una Matriz ($\mathbf{A}^{-1}$):** Para una matriz cuadrada $\mathbf{A}$, si existe $\mathbf{A}^{-1}$, entonces $\mathbf{AA}^{-1} = \mathbf{A}^{-1}\mathbf{A} = \mathbf{I}$. Solo existe si el determinante es distinto de cero.
*   **Determinante ($\det(\mathbf{A})$ o $|\mathbf{A}|$):** Un escalar asociado a una matriz cuadrada que indica, entre otras cosas, si la matriz es invertible (si $\det(\mathbf{A}) \ne 0$).

**Ejemplo en R: Operaciones con matrices**
```{r}
#| lst-label: lst-apendiceA-7
#| lst-cap: "Código R"

# Definir matrices
A <- matrix(c(1, 2, 3, 4), nrow=2, byrow=TRUE) # Matriz 2x2
B <- matrix(c(5, 6, 7, 8), nrow=2, byrow=TRUE) # Matriz 2x2
C <- matrix(c(1, 0, 0, 1), nrow=2, byrow=TRUE) # Matriz identidad I

print("Matriz A:")
print(A)
print("Matriz B:")
print(B)

# Suma de matrices
print("A + B:")
print(A + B)

# Producto matricial
print("A %*% B:")
print(A %*% B)

# Transpuesta de A
print("Transpuesta de A (A^T):")
print(t(A))

# Inversa de A
# Solo si la matriz es cuadrada y no singular (determinante != 0)
print("Inversa de A:")
print(solve(A))

# Verificar A * A_inv = I
print("A %*% solve(A):")
print(A %*% solve(A)) # Debería ser la matriz identidad

# Determinante de A
print("Determinante de A:")
print(det(A)) # (1*4 - 2*3) = 4 - 6 = -2
```

## A.7 Referencias {#sec-apendiceA-referencias}

1.  **Iowa Biostatistics Math Review:** [https://iowabiostat.github.io/math-review/](https://iowabiostat.github.io/math-review/)
2.  **Casella, G., & Berger, R. L. (2002).** *Statistical Inference*. (Excelente para fundamentos matemáticos de la inferencia estadística).
3.  **Spivak, M. (2006).** *Calculus*. (Un texto clásico para un tratamiento riguroso del cálculo).
4.  **Harville, D. A. (1997).** *Matrix Algebra From a Statistician's Perspective*. (Referencia avanzada para álgebra matricial en estadística).
