# Semana 3 ‚ÄĒ Fundamentos de la TeoriŐĀa de la Probabilidad {#sec-semana03}

## IntroduccioŐĀn

La probabilidad es el fundamento del razonamiento estadiŐĀstico. Esta semana cubriremos los conceptos baŐĀsicos de la teoriŐĀa de la probabilidad: experimentos aleatorios, espacios muestrales, eventos, y las herramientas matemaŐĀticas para cuantificar la incertidumbre. Aprenderemos los axiomas de Kolmogorov, el Teorema de Bayes, y coŐĀmo actualizar nuestras creencias con nueva informacioŐĀn.

---

## Experimentos Aleatorios y Eventos {#sec-semana03-s1}

### Experimento Aleatorio

::: {.callout-note}
## DefinicioŐĀn: Experimento Aleatorio

Un **experimento aleatorio** es un proceso que:

- Puede repetirse bajo condiciones ideŐĀnticas
- Tiene al menos dos resultados posibles diferentes
- Se realiza de una manera claramente especificada
- Tiene un resultado que no puede predecirse con certeza antes de realizarse

El **espacio muestral** $\Omega$ (o $S$) es el conjunto de todos los resultados posibles del experimento.

Un **evento** $A$ es un subconjunto del espacio muestral. Decimos que un evento "ocurre" si el resultado del experimento es un elemento de $A$.
:::

::: {.callout-tip}
## Ejemplo 3.1: AleatorizacioŐĀn en Ensayo CliŐĀnico

**Experimento:** AleatorizacioŐĀn de un paciente a un grupo de tratamiento ($T$) o control ($C$) mediante el lanzamiento de una moneda.

**Espacio muestral:**
$$\Omega = \{T, C\}$$

**Eventos posibles:**
- Evento $A$: "el paciente es asignado al grupo de tratamiento" ‚Üí $A = \{T\}$
- Evento $B$: "el paciente es asignado al grupo control" ‚Üí $B = \{C\}$
:::

### Evento Elemental y ParticioŐĀn

::: {.callout-note}
## DefinicioŐĀn: Evento Elemental

Un **evento elemental** es un evento que contiene exactamente un resultado del experimento. Por ejemplo, $\{2\}$ es un evento elemental en el experimento de lanzar un dado.
:::

::: {.callout-note}
## DefinicioŐĀn: ParticioŐĀn Completa

Los eventos $A_1, A_2, \ldots, A_n$ forman una **particioŐĀn completa** del espacio muestral $\Omega$ si:

1. $A_i \cap A_j = \emptyset$ para todo $i \neq j$ (son mutuamente disjuntos)
2. $A_1 \cup A_2 \cup \ldots \cup A_n = \Omega$ (cubren todo el espacio)
3. $\mathbb{P}(A_i) > 0$ para cada $i$ (cada uno tiene probabilidad positiva)
:::

---

## AŐĀlgebra de Conjuntos {#sec-semana03-s2}

Los eventos se pueden combinar usando operaciones de conjuntos. A continuacioŐĀn presentamos las operaciones fundamentales:

::: {.callout-note}
## Operaciones BaŐĀsicas de Conjuntos

**Conjunto vaciŐĀo:** $\emptyset$ es el conjunto sin elementos. En teŐĀrminos de eventos, $A = \emptyset$ significa que el evento es imposible.

**Subconjunto:** $A \subseteq B$ significa que cada elemento de $A$ estaŐĀ tambieŐĀn en $B$. En teŐĀrminos de eventos: "si $A$ ocurre, entonces $B$ ocurre".

**InterseccioŐĀn:** $A \cap B$ es el conjunto de elementos que estaŐĀn en ambos $A$ y $B$. En teŐĀrminos de eventos: "tanto $A$ como $B$ ocurren".

**UnioŐĀn:** $A \cup B$ es el conjunto de elementos que estaŐĀn en $A$ o en $B$ (o en ambos). En teŐĀrminos de eventos: "al menos uno de $A$ o $B$ ocurre".

**Complemento:** $\overline{A}$ (o $A^c$) es el conjunto de elementos en $\Omega$ que no estaŐĀn en $A$. En teŐĀrminos de eventos: "$A$ no ocurre".

**Diferencia:** $A - B$ (o $A - B$) es el conjunto de elementos en $A$ pero no en $B$. En teŐĀrminos de eventos: "$A$ ocurre pero $B$ no ocurre".
:::

### Relaciones y Operaciones de Eventos

La siguiente tabla resume las correspondencias entre descripciones de eventos y notacioŐĀn de conjuntos:

| DescripcioŐĀn | NotacioŐĀn | Significado |
|---|---|---|
| $A$ ocurre con certeza | $A = \Omega$ | evento seguro |
| $A$ es imposible | $A = \emptyset$ | evento imposible |
| Si $A$ ocurre, entonces $B$ ocurre | $A \subseteq B$ | $A$ es subconjunto de $B$ |
| $A$ y $B$ nunca ocurren juntos | $A \cap B = \emptyset$ | eventos disjuntos |
| $A$ y $B$ son complementarios | $B = \overline{A}$ | $B$ ocurre si y solo si $A$ no ocurre |
| Al menos uno de los $A_i$ ocurre | $A = \bigcup_{i} A_i$ | unioŐĀn de eventos |
| Todos los $A_i$ ocurren | $A = \bigcap_{i} A_i$ | interseccioŐĀn de eventos |

### Diagramas de Venn

Los diagramas de Venn proporcionan representaciones visuales de operaciones entre conjuntos. A continuacioŐĀn se muestran las operaciones fundamentales:

```{=html}
<div style="text-align: center; margin: 20px 0;">
<figure>
<svg width="600" height="320" xmlns="http://www.w3.org/2000/svg">
  <!-- Fila 1 -->
  <!-- Subset -->
  <g transform="translate(0,0)">
    <ellipse cx="80" cy="75" rx="50" ry="50" fill="none" stroke="blue" stroke-width="2"/>
    <ellipse cx="80" cy="75" rx="25" ry="30" fill="lightblue" stroke="blue" stroke-width="2"/>
    <text x="75" y="80" font-size="14">A</text>
    <text x="110" y="50" font-size="14">B</text>
    <text x="80" y="145" font-size="12" text-anchor="middle">A ‚äÜ B (Subconjunto)</text>
  </g>

  <!-- Union -->
  <g transform="translate(200,0)">
    <ellipse cx="60" cy="75" rx="45" ry="45" fill="lightblue" fill-opacity="0.6" stroke="blue" stroke-width="2"/>
    <ellipse cx="100" cy="75" rx="45" ry="45" fill="lightblue" fill-opacity="0.6" stroke="blue" stroke-width="2"/>
    <text x="40" y="75" font-size="14">A</text>
    <text x="120" y="75" font-size="14">B</text>
    <text x="80" y="145" font-size="12" text-anchor="middle">A ‚ą™ B (UnioŐĀn)</text>
  </g>

  <!-- Intersection -->
  <g transform="translate(400,0)">
    <ellipse cx="60" cy="75" rx="45" ry="45" fill="none" stroke="blue" stroke-width="2"/>
    <ellipse cx="100" cy="75" rx="45" ry="45" fill="none" stroke="blue" stroke-width="2"/>
    <clipPath id="inter">
      <ellipse cx="60" cy="75" rx="45" ry="45" />
    </clipPath>
    <ellipse cx="100" cy="75" rx="45" ry="45" fill="lightblue" clip-path="url(#inter)" />
    <text x="40" y="75" font-size="14">A</text>
    <text x="120" y="75" font-size="14">B</text>
    <text x="80" y="145" font-size="12" text-anchor="middle">A ‚ą© B (InterseccioŐĀn)</text>
  </g>

  <!-- Fila 2 -->
  <!-- Complement -->
  <g transform="translate(0,160)">
    <rect x="20" y="25" width="120" height="100" fill="lightblue" fill-opacity="0.4" stroke="blue" stroke-width="2"/>
    <ellipse cx="80" cy="75" rx="35" ry="35" fill="white" stroke="blue" stroke-width="2"/>
    <text x="75" y="80" font-size="14">A</text>
    <text x="125" y="45" font-size="14">AŐĄ</text>
    <text x="80" y="145" font-size="12" text-anchor="middle">AŐĄ (Complemento)</text>
  </g>

  <!-- Disjoint -->
  <g transform="translate(200,160)">
    <ellipse cx="50" cy="75" rx="35" ry="35" fill="lightblue" stroke="blue" stroke-width="2"/>
    <ellipse cx="110" cy="75" rx="35" ry="35" fill="#e8f0f8" stroke="#0052a3" stroke-width="2"/>
    <text x="45" y="80" font-size="14">A</text>
    <text x="105" y="80" font-size="14">B</text>
    <text x="80" y="145" font-size="12" text-anchor="middle">A ‚ą© B = ‚ąÖ (Disjuntos)</text>
  </g>

  <!-- Difference -->
  <g transform="translate(400,160)">
    <ellipse cx="100" cy="75" rx="45" ry="45" fill="none" stroke="blue" stroke-width="2"/>
    <clipPath id="diff">
      <rect x="0" y="0" width="160" height="150" />
    </clipPath>
    <mask id="mask1">
      <rect x="0" y="0" width="160" height="150" fill="white" />
      <ellipse cx="100" cy="75" rx="45" ry="45" fill="black" />
    </mask>
    <ellipse cx="60" cy="75" rx="45" ry="45" fill="lightblue" mask="url(#mask1)" stroke="blue" stroke-width="2" />
    <text x="40" y="75" font-size="14">A</text>
    <text x="120" y="75" font-size="14">B</text>
    <text x="80" y="145" font-size="12" text-anchor="middle">A \ B (Diferencia)</text>
  </g>
</svg>
</figure>
</div>
```

### Leyes de De Morgan

Las Leyes de De Morgan son reglas fundamentales que relacionan la unioŐĀn, la interseccioŐĀn y el complemento de conjuntos. Son extremadamente uŐĀtiles para simplificar expresiones probabiliŐĀsticas complejas.

::: {.callout-important}
## Leyes de De Morgan

Para cualquier par de eventos $A$ y $B$:

1.  **Complemento de la unioŐĀn:** El complemento de la unioŐĀn de dos conjuntos es la interseccioŐĀn de sus complementos.
    $$\overline{A \cup B} = \overline{A} \cap \overline{B}$$
    *Significado:* "Ni A ni B ocurren" es lo mismo que "A no ocurre Y B no ocurre".

2.  **Complemento de la interseccioŐĀn:** El complemento de la interseccioŐĀn de dos conjuntos es la unioŐĀn de sus complementos.
    $$\overline{A \cap B} = \overline{A} \cup \overline{B}$$
    *Significado:* "No ocurre que ambos A y B ocurran" es lo mismo que "A no ocurre O B no ocurre".
:::

::: {.callout-tip}
## Ejemplo 3.2: VisualizacioŐĀn de De Morgan

RepresentacioŐĀn de $\overline{A \cup B} = \overline{A} \cap \overline{B}$:

```{=html}
<div style="text-align: center; margin: 20px 0;">
<svg width="400" height="200" xmlns="http://www.w3.org/2000/svg">
  <rect x="50" y="20" width="300" height="150" fill="#f8f9fa" stroke="#dee2e6" stroke-width="2"/>
  <rect x="50" y="20" width="300" height="150" fill="#e8f0f8" fill-opacity="0.5"/>
  <ellipse cx="170" cy="95" rx="60" ry="60" fill="white" stroke="blue" stroke-width="2"/>
  <ellipse cx="230" cy="95" rx="60" ry="60" fill="white" stroke="blue" stroke-width="2"/>
  <text x="140" y="95" font-size="16">A</text>
  <text x="250" y="95" font-size="16">B</text>
  <text x="60" y="40" font-size="14" font-weight="bold">ő© (Espacio Muestral)</text>
  <text x="200" y="190" font-size="14" text-anchor="middle">Zona azul clara: (A ‚ą™ B)Š∂ú = AŐĄ ‚ą© BŐĄ</text>
</svg>
</div>
```
:::

::: {.callout-tip}
## Ejemplo 3.3: AplicacioŐĀn PraŐĀctica con 3 Conjuntos

En estudios epidemioloŐĀgicos es comuŐĀn analizar la comorbilidad de tres condiciones (A, B, C). Un diagrama de Venn de 3 conjuntos permite visualizar todas las posibles intersecciones:

```{=html}
<div style="text-align: center; margin: 20px 0;">
<svg width="300" height="300" xmlns="http://www.w3.org/2000/svg">
  <!-- Conjuntos -->
  <circle cx="110" cy="110" r="80" fill="rgba(0, 48, 135, 0.1)" stroke="#003087" stroke-width="2" />
  <circle cx="190" cy="110" r="80" fill="rgba(0, 82, 163, 0.1)" stroke="#0052a3" stroke-width="2" />
  <circle cx="150" cy="190" r="80" fill="rgba(77, 148, 255, 0.1)" stroke="#4d94ff" stroke-width="2" />
  
  <!-- Etiquetas -->
  <text x="60" y="80" font-size="16" fill="#003087" font-weight="bold">A</text>
  <text x="230" y="80" font-size="16" fill="#0052a3" font-weight="bold">B</text>
  <text x="145" y="260" font-size="16" fill="#4d94ff" font-weight="bold">C</text>
  
  <!-- InterseccioŐĀn triple -->
  <text x="150" y="145" font-size="10" text-anchor="middle" font-weight="bold">A‚ą©B‚ą©C</text>
</svg>
</div>
```

**Problema:** En una muestra de 100 pacientes:

- 40 tienen HipertensioŐĀn (A)
- 30 tienen Diabetes (B)
- 20 tienen Obesidad (C)
- 10 tienen A y B
- 8 tienen A y C
- 5 tienen B y C
- 3 tienen las tres condiciones

¬ŅCuaŐĀntos pacientes tienen **al menos una** condicioŐĀn?
Usando el principio de InclusioŐĀn-ExclusioŐĀn:
$|A \cup B \cup C| = 40 + 30 + 20 - (10 + 8 + 5) + 3 = 90 - 23 + 3 = 70 \text{ pacientes}.$
:::

---

## Definiciones de Probabilidad {#sec-semana03-s3}

Existen varias formas de formalizar el concepto de probabilidad, cada una reflejando una filosofiŐĀa diferente sobre coŐĀmo interpretamos la "probabilidad".

### Probabilidad ClaŐĀsica (Laplace)

::: {.callout-note}
## DefinicioŐĀn: Probabilidad ClaŐĀsica de Laplace

La probabilidad claŐĀsica se define como:

$$\mathbb{P}(A) = \frac{\text{NuŐĀmero de resultados favorables a } A}{\text{NuŐĀmero total de resultados posibles}} = \frac{|A|}{|\Omega|}$$

**Supuestos:**
- Hay al menos dos resultados elementales posibles
- Exactamente uno de los resultados posibles ocurre en cada experimento
- El nuŐĀmero de resultados elementales es finito
- Cada resultado elemental ocurre con la misma probabilidad (equiprobabilidad)
:::

::: {.callout-tip}
## Ejemplo 3.4: Moneda justa en AleatorizacioŐĀn

**Experimento:** Lanzar una moneda para decidir el grupo de tratamiento de un paciente.

**Evento $A$:** "el paciente es asignado al grupo de tratamiento ($T$)"

**Resultados favorables a $A$:** $\{T\}$ ‚Üí 1 resultado

**Resultados totales:** $\{T, C\}$ ‚Üí 2 resultados

$$\mathbb{P}(A) = \frac{1}{2} = 0.5$$
:::

### Probabilidad Frecuentista (von Mises)

::: {.callout-note}
## DefinicioŐĀn: Probabilidad Frecuentista

Sea $n$ el nuŐĀmero de repeticiones de un experimento y $f_n(A)$ el nuŐĀmero de veces que ocurre el evento $A$. La **frecuencia relativa** es:

$$\text{Frecuencia relativa} = \frac{f_n(A)}{n}$$

La **probabilidad frecuentista** de $A$ se define como el liŐĀmite de la frecuencia relativa cuando $n \to \infty$:

$$\mathbb{P}(A) = \lim_{n \to \infty} \frac{f_n(A)}{n}$$

Esta definicioŐĀn requiere:

- Una secuencia de muestras independientes
- Bajo condiciones ideŐĀnticas
- Repetibles arbitrariamente
:::

::: {.callout-tip}
## Ejemplo 3.5: SimulacioŐĀn de aleatorizacioŐĀn

Simulamos asignar $n$ pacientes a un grupo de tratamiento:

```{r}
#| lst-label: lst-semana03-1
#| lst-cap: "C√≥digo R"

set.seed(123)

n <- 10
asignacion <- rbinom(n, size = 1, prob = 0.5)
prop_10 <- sum(asignacion) / n
cat("n =", n, ": proporcioŐĀn asignada a tratamiento =", prop_10, "\n")

n <- 100
asignacion <- rbinom(n, size = 1, prob = 0.5)
prop_100 <- sum(asignacion) / n
cat("n =", n, ": proporcioŐĀn asignada a tratamiento =", prop_100, "\n")

n <- 1000
asignacion <- rbinom(n, size = 1, prob = 0.5)
prop_1000 <- sum(asignacion) / n
cat("n =", n, ": proporcioŐĀn asignada a tratamiento =", prop_1000, "\n")
```

::: {.callout-note}
## Interpretaci√≥n
La simulaci√≥n ilustra la **Ley de los Grandes N√ļmeros**: conforme incrementamos el tama√Īo muestral de 10 a 1,000 pacientes, la proporci√≥n observada de asignados al tratamiento converge hacia la probabilidad te√≥rica de 0.5. Con apenas 10 pacientes observamos fluctuaciones notables (prop_10 = 0.60), con 100 ya se acerca al valor esperado (prop_100 = 0.46), y con 1,000 pacientes la proporci√≥n se estabiliza muy cerca de 0.5 (prop_1000 = 0.497). Esto demuestra emp√≠ricamente por qu√© los estudios cl√≠nicos requieren tama√Īos muestrales adecuados: garantizan que la frecuencia relativa refleje la probabilidad verdadera subyacente en la aleatorizaci√≥n.
:::


A medida que $n$ aumenta, la proporcioŐĀn de pacientes en el grupo de tratamiento se acerca a 0.5.
:::

### Probabilidad AxiomaŐĀtica (Kolmogorov)

::: {.callout-note}
## DefinicioŐĀn: Axiomas de Kolmogorov

Una funcioŐĀn $\mathbb{P}: \mathcal{F} \to [0,1]$ que asigna un nuŐĀmero a cada evento en $\Omega$ es una **medida de probabilidad** si satisface los siguientes axiomas:

**Axioma 1 (No negatividad):**
$$\mathbb{P}(A) \geq 0 \text{ para todo evento } A$$

**Axioma 2 (NormalizacioŐĀn):**
$$\mathbb{P}(\Omega) = 1$$

**Axioma 3 (Aditividad contable):**
Si $A_1, A_2, A_3, \ldots$ son eventos mutuamente disjuntos (es decir, $A_i \cap A_j = \emptyset$ para $i \neq j$), entonces:

$$\mathbb{P}\left(\bigcup_{i=1}^{\infty} A_i\right) = \sum_{i=1}^{\infty} \mathbb{P}(A_i)$$

**Componentes de un espacio de probabilidad:**
1. Un espacio muestral $\Omega$ (el conjunto de todos los resultados posibles)
2. Una $\sigma$-aŐĀlgebra $\mathcal{F}$ (una coleccioŐĀn de eventos)
3. Una medida de probabilidad $\mathbb{P}$ (que satisface los axiomas anteriores)
:::

La definicioŐĀn axiomaŐĀtica de Kolmogorov es la maŐĀs general y es la base de toda la teoriŐĀa moderna de la probabilidad.

---

## Propiedades de la Probabilidad {#sec-semana03-s4}

De los axiomas de Kolmogorov se derivan varias propiedades uŐĀtiles:

::: {.callout-warning}
## Teorema: Propiedades Fundamentales de la Probabilidad

Sea $A, B, A_1, A_2, \ldots$ eventos en un espacio de probabilidad. Entonces:

**Propiedad 1: Probabilidad del complemento**

$$\mathbb{P}(\overline{A}) = 1 - \mathbb{P}(A)$$

*Prueba:* Note que $A \cup \overline{A} = \Omega$ y $A \cap \overline{A} = \emptyset$. Por el Axioma 3:

$$\mathbb{P}(\Omega) = \mathbb{P}(A) + \mathbb{P}(\overline{A}) = 1$$

**Propiedad 2: Probabilidad del conjunto vaciŐĀo**

$$\mathbb{P}(\emptyset) = 0$$

*Prueba:* $\emptyset = \overline{\Omega}$, asiŐĀ que $\mathbb{P}(\emptyset) = 1 - \mathbb{P}(\Omega) = 1 - 1 = 0$.

**Propiedad 3: MonotoniŐĀa**

Si $A \subseteq B$, entonces $\mathbb{P}(A) \leq \mathbb{P}(B)$

*Prueba:* Si $A \subseteq B$, entonces $B = A \cup (B - A)$ donde $A$ y $B - A$ son disjuntos. Por el Axioma 3:

$$\mathbb{P}(B) = \mathbb{P}(A) + \mathbb{P}(B - A) \geq \mathbb{P}(A)$$

**Propiedad 4: Acotamiento**

$$0 \leq \mathbb{P}(A) \leq 1$$

Se sigue de los Axiomas 1 y 2.

**Propiedad 5: Regla de la suma (InclusioŐĀn-ExclusioŐĀn)**

$$\mathbb{P}(A \cup B) = \mathbb{P}(A) + \mathbb{P}(B) - \mathbb{P}(A \cap B)$$

*Prueba:* Observe que $A \cup B = A \cup (B - A)$ donde estos son disjuntos, y $B = (A \cap B) \cup (B - A)$.

**Propiedad 6: Aditividad para eventos disjuntos**

Si $A \cap B = \emptyset$, entonces:

$$\mathbb{P}(A \cup B) = \mathbb{P}(A) + \mathbb{P}(B)$$
:::

::: {.callout-tip}
## Ejemplo 3.6: AplicacioŐĀn de propiedades

**Problema:** En una consulta meŐĀdica, el 30% de los pacientes tienen hipertensioŐĀn ($H$). Entre los pacientes hipertensos, el 80% tambieŐĀn presenta obesidad. ¬ŅCuaŐĀl es la probabilidad de que un paciente NO tenga hipertensioŐĀn?

**SolucioŐĀn:** Sea $H$ = "tener hipertensioŐĀn". Entonces $\mathbb{P}(H) = 0.30$.

Por la Propiedad 1:
$$\mathbb{P}(\text{sin hipertensioŐĀn}) = \mathbb{P}(\overline{H}) = 1 - 0.30 = 0.70$$
:::

---

## Teorema de la Suma (InclusioŐĀn-ExclusioŐĀn) {#sec-semana03-s5}

::: {.callout-warning}
## Teorema: Regla de la Suma (InclusioŐĀn-ExclusioŐĀn)

Para dos eventos arbitrarios $A$ y $B$:

$$\mathbb{P}(A \cup B) = \mathbb{P}(A) + \mathbb{P}(B) - \mathbb{P}(A \cap B)$$

Para tres eventos $A$, $B$, y $C$:

$$\mathbb{P}(A \cup B \cup C) = \mathbb{P}(A) + \mathbb{P}(B) + \mathbb{P}(C)$$

$$- \mathbb{P}(A \cap B) - \mathbb{P}(A \cap C) - \mathbb{P}(B \cap C)$$

$$+ \mathbb{P}(A \cap B \cap C)$$
:::

::: {.callout-tip}
## Ejemplo 3.7: Comorbilidad de pacientes

**Problema:** En una muestra de 52 pacientes, ¬ŅcuaŐĀl es la probabilidad de que un paciente tenga HipertensioŐĀn (A) O Diabetes (B)?

**DefinicioŐĀn de eventos:**
- $A$ = "paciente con HipertensioŐĀn" ‚Üí 4 pacientes
- $B$ = "paciente con Diabetes" ‚Üí 13 pacientes
- $A \cap B$ = "paciente con ambas enfermedades" ‚Üí 1 paciente

**CaŐĀlculo de probabilidades individuales:**
$$\mathbb{P}(A) = \frac{4}{52}, \quad \mathbb{P}(B) = \frac{13}{52}, \quad \mathbb{P}(A \cap B) = \frac{1}{52}$$

**AplicacioŐĀn del Teorema de la Suma:**
$$\mathbb{P}(A \cup B) = \frac{4}{52} + \frac{13}{52} - \frac{1}{52} = \frac{16}{52} \approx 0.308$$
:::

---

## Probabilidad Condicional {#sec-semana03-s6}

La probabilidad condicional permite actualizar nuestras creencias sobre un evento cuando tenemos informacioŐĀn adicional.

::: {.callout-note}
## DefinicioŐĀn: Probabilidad Condicional

Dados dos eventos $A$ y $B$ con $\mathbb{P}(B) > 0$, la **probabilidad condicional** de $A$ dado que $B$ ha ocurrido es:

$$\mathbb{P}(A|B) = \frac{\mathbb{P}(A \cap B)}{\mathbb{P}(B)}$$

**InterpretacioŐĀn:** Es la probabilidad de que ocurra $A$ cuando ya sabemos que $B$ ocurrioŐĀ. Formalmente, es la fraccioŐĀn de casos en que $B$ ocurre que tambieŐĀn incluyen la ocurrencia de $A$.
:::

::: {.callout-tip}
## Ejemplo 3.8: Probabilidad condicional en aleatorizacioŐĀn

**Experimento:** AsignacioŐĀn de dos pacientes consecutivos a grupos de tratamiento.

**Eventos:**
- $A$ = "el segundo paciente es asignado al grupo de tratamiento ($T_2$)"
- $B$ = "el primer paciente fue asignado al grupo de tratamiento ($T_1$)"

**CaŐĀlculo:**
Si la asignacioŐĀn es aleatoria e independiente, $\mathbb{P}(T_1) = 0.5$, $\mathbb{P}(T_2) = 0.5$.
La probabilidad condicional $\mathbb{P}(T_2|T_1) = \mathbb{P}(T_2) = 0.5$ (por independencia).
:::

### Teorema de la MultiplicacioŐĀn

::: {.callout-warning}
## Teorema: Regla de la MultiplicacioŐĀn

Para dos eventos $A$ y $B$:

$$\mathbb{P}(A \cap B) = \mathbb{P}(A) \cdot \mathbb{P}(B|A) = \mathbb{P}(B) \cdot \mathbb{P}(A|B)$$

Para tres eventos $A_1, A_2, A_3$:

$$\mathbb{P}(A_1 \cap A_2 \cap A_3) = \mathbb{P}(A_1) \cdot \mathbb{P}(A_2|A_1) \cdot \mathbb{P}(A_3|A_1 \cap A_2)$$

Para $n$ eventos:

$$\mathbb{P}(A_1 \cap \ldots \cap A_n) = \mathbb{P}(A_1) \cdot \mathbb{P}(A_2|A_1) \cdot \mathbb{P}(A_3|A_1 \cap A_2) \cdots \mathbb{P}(A_n|A_1 \cap \ldots \cap A_{n-1})$$
:::

---

## Independencia de Eventos {#sec-semana03-s7}

::: {.callout-note}
## DefinicioŐĀn: Independencia de Eventos

Dos eventos $A$ y $B$ son **independientes** si la ocurrencia de uno no afecta la probabilidad del otro:

$$\mathbb{P}(A \cap B) = \mathbb{P}(A) \cdot \mathbb{P}(B)$$

Equivalentemente:
$$\mathbb{P}(A|B) = \mathbb{P}(A) \quad \text{(si } \mathbb{P}(B) > 0\text{)}$$
$$\mathbb{P}(B|A) = \mathbb{P}(B) \quad \text{(si } \mathbb{P}(A) > 0\text{)}$$

**Nota importante:** Independencia es diferente de "disjuntos" (mutuamente excluyentes). Dos eventos disjuntos tienen $\mathbb{P}(A \cap B) = 0$, lo cual es diferente de independencia.
:::

::: {.callout-tip}
## Ejemplo 3.9: AleatorizacioŐĀn independiente

**Experimento:** Asignar dos pacientes consecutivos al grupo de tratamiento ($T$) o control ($C$).

**Eventos:**
- $A$ = "primer paciente asignado al grupo $T$"
- $B$ = "segundo paciente asignado al grupo $T$"

**AnaŐĀlisis:**
$$\mathbb{P}(A) = 0.5, \quad \mathbb{P}(B) = 0.5$$
$$\mathbb{P}(A \cap B) = 0.25$$

**VerificacioŐĀn de independencia:**
$$\mathbb{P}(A) \cdot \mathbb{P}(B) = 0.5 \times 0.5 = 0.25 = \mathbb{P}(A \cap B)$$

Por lo tanto, $A$ y $B$ son independientes.
:::

### Independencia de MuŐĀltiples Eventos

::: {.callout-note}
## DefinicioŐĀn: Independencia Mutua

Los eventos $A_1, A_2, \ldots, A_n$ son **mutuamente independientes** si para cualquier subconjunto $\{i_1, i_2, \ldots, i_k\}$ de iŐĀndices:

$$\mathbb{P}(A_{i_1} \cap A_{i_2} \cap \ldots \cap A_{i_k}) = \mathbb{P}(A_{i_1}) \cdot \mathbb{P}(A_{i_2}) \cdots \mathbb{P}(A_{i_k})$$

Esta condicioŐĀn debe cumplirse para todo subconjunto posible, no solo para pares de eventos.
:::

---

## Ley de la Probabilidad Total {#sec-semana03-s8}

::: {.callout-warning}
## Teorema: Ley de la Probabilidad Total

Sea $\{A_1, A_2, \ldots, A_n\}$ una particioŐĀn completa del espacio muestral $\Omega$. Entonces, para cualquier evento $B$:

$$\mathbb{P}(B) = \sum_{i=1}^{n} \mathbb{P}(B|A_i) \cdot \mathbb{P}(A_i)$$

**InterpretacioŐĀn:** La probabilidad de $B$ se puede calcular como una suma ponderada de las probabilidades condicionales de $B$ bajo cada posibilidad en la particioŐĀn, ponderadas por las probabilidades de cada parte.
:::

```{=html}
<div style="text-align: center; margin: 20px 0;">
<svg width="400" height="200" xmlns="http://www.w3.org/2000/svg">
  <rect x="50" y="20" width="300" height="150" fill="#f8f9fa" stroke="#003087" stroke-width="2"/>
  <line x1="150" y1="20" x2="150" y2="170" stroke="#003087" stroke-width="2"/>
  <line x1="250" y1="20" x2="250" y2="170" stroke="#003087" stroke-width="2"/>
  <ellipse cx="200" cy="100" rx="120" ry="50" fill="rgba(77, 148, 255, 0.3)" stroke="#4d94ff" stroke-width="2" stroke-dasharray="5,5"/>
  <text x="100" y="50" font-size="14">A1</text>
  <text x="200" y="50" font-size="14">A2</text>
  <text x="300" y="50" font-size="14">A3</text>
  <text x="200" y="100" font-size="16" font-weight="bold" fill="#003087">B</text>
  <text x="200" y="190" font-size="14" text-anchor="middle">VisualizacioŐĀn: ParticioŐĀn del espacio y evento B</text>
</svg>
</div>
```

::: {.callout-tip}
## Ejemplo 3.10: DiagnoŐĀstico de una enfermedad (Ley de Probabilidad Total)

**Escenario:** Una enfermedad se distribuye en una poblacioŐĀn seguŐĀn tres grupos de riesgo:

- Grupo 1 (Bajo riesgo): 60% de la poblacioŐĀn, tasa de enfermedad = 2%
- Grupo 2 (Riesgo moderado): 30% de la poblacioŐĀn, tasa de enfermedad = 10%
- Grupo 3 (Alto riesgo): 10% de la poblacioŐĀn, tasa de enfermedad = 25%

**Probabilidades a priori:**
- $\mathbb{P}(A_1) = 0.60$
- $\mathbb{P}(A_2) = 0.30$
- $\mathbb{P}(A_3) = 0.10$

**Probabilidades condicionales de enfermedad ($B$):**
- $\mathbb{P}(B|A_1) = 0.02$
- $\mathbb{P}(B|A_2) = 0.10$
- $\mathbb{P}(B|A_3) = 0.25$

**AplicacioŐĀn de la Ley de la Probabilidad Total:**
$$\mathbb{P}(B) = \mathbb{P}(B|A_1) \cdot \mathbb{P}(A_1) + \mathbb{P}(B|A_2) \cdot \mathbb{P}(A_2) + \mathbb{P}(B|A_3) \cdot \mathbb{P}(A_3)$$
$$= 0.02 \times 0.60 + 0.10 \times 0.30 + 0.25 \times 0.10$$
$$= 0.012 + 0.03 + 0.025 = 0.067$$

**InterpretacioŐĀn:** La probabilidad global de padecer la enfermedad en esta poblacioŐĀn es del 6.7%.
:::

---

## Teorema de Bayes {#sec-semana03-s9}

El Teorema de Bayes es uno de los resultados maŐĀs importantes de la teoriŐĀa de la probabilidad y es fundamental en estadiŐĀstica moderna y aprendizaje automaŐĀtico.

```{=html}
<div style="text-align: center; margin: 20px 0;">
<svg width="400" height="200" xmlns="http://www.w3.org/2000/svg">
  <!-- Prior -->
  <rect x="50" y="50" width="100" height="100" fill="#e8f0f8" stroke="#003087" stroke-width="2"/>
  <text x="100" y="100" text-anchor="middle">Prior P(A)</text>

  <!-- Likelihood + Evidence -->
  <rect x="250" y="50" width="100" height="100" fill="#f8f9fa" stroke="#4d94ff" stroke-width="2"/>
  <text x="300" y="100" text-anchor="middle">Posterior P(A|B)</text>

  <path d="M 160 100 L 240 100" stroke="black" stroke-width="2" marker-end="url(#arrowhead)"/>
  <defs>
    <marker id="arrowhead" markerWidth="10" markerHeight="7" refX="9" refY="3.5" orient="auto">
      <polygon points="0 0, 10 3.5, 0 7" />
    </marker>
  </defs>
  <text x="200" y="90" text-anchor="middle">Evidencia B</text>
  <text x="200" y="190" font-size="14" text-anchor="middle">ActualizacioŐĀn Bayesiana: Prior ‚Üí Posterior</text>
</svg>
</div>
```

### Forma Simple del Teorema de Bayes

::: {.callout-note}
## **Teorema: Teorema de Bayes (Forma Simple)**

Para dos eventos $A$ y $B$ con $\mathbb{P}(B) > 0$:

$$\mathbb{P}(A|B) = \frac{\mathbb{P}(B|A) \cdot \mathbb{P}(A)}{\mathbb{P}(B)}$$

**TerminologiŐĀa:**
- $\mathbb{P}(A|B)$ = probabilidad **a posteriori** (despueŐĀs de observar $B$)  
- $\mathbb{P}(A)$ = probabilidad **a priori** (antes de observar $B$)  
- $\mathbb{P}(B|A)$ = **verosimilitud** (probabilidad de la evidencia bajo el supuesto)  
- $\mathbb{P}(B)$ = probabilidad **marginal** de la evidencia  
:::

### Forma General con ParticioŐĀn

::: {.callout-note}
## Teorema: Teorema de Bayes (Forma General)

Sea $\{A_1, A_2, \ldots, A_n\}$ una particioŐĀn completa del espacio muestral. Para un evento $B$ con $\mathbb{P}(B) > 0$:

$$\mathbb{P}(A_j|B) = \frac{\mathbb{P}(B|A_j) \cdot \mathbb{P}(A_j)}{\sum_{i=1}^{n} \mathbb{P}(B|A_i) \cdot \mathbb{P}(A_i)}$$

para cada $j = 1, 2, \ldots, n$.
:::

### Ejemplo: Prueba DiagnoŐĀstica

::: {.callout-tip}
## Ejemplo 3.11: Prueba diagnoŐĀstica meŐĀdica

**Escenario:** Un test de diagnoŐĀstico para una enfermedad con:

- Prevalencia de la enfermedad: $\mathbb{P}(E) = 0.05$ (5% de la poblacioŐĀn)
- Sensibilidad: $\mathbb{P}(+|E) = 0.95$ (95% de enfermos dan positivo)
- Especificidad: $\mathbb{P}(-|\overline{E}) = 0.90$ (90% de sanos dan negativo)

**Pregunta:** Si una persona da positivo, ¬ŅcuaŐĀl es la probabilidad de que realmente este enferma?

**SolucioŐĀn:**

Primero, calculamos $\mathbb{P}(+) = \mathbb{P}(+|E) \cdot \mathbb{P}(E) + \mathbb{P}(+|\overline{E}) \cdot \mathbb{P}(\overline{E})$

donde $\mathbb{P}(+|\overline{E}) = 1 - \mathbb{P}(-|\overline{E}) = 1 - 0.90 = 0.10$

$$\mathbb{P}(+) = 0.95 \times 0.05 + 0.10 \times 0.95 = 0.0475 + 0.095 = 0.1425$$

Ahora aplicamos el Teorema de Bayes:

$$\mathbb{P}(E|+) = \frac{\mathbb{P}(+|E) \cdot \mathbb{P}(E)}{\mathbb{P}(+)} = \frac{0.95 \times 0.05}{0.1425} = \frac{0.0475}{0.1425} \approx 0.333$$

**InterpretacioŐĀn:** Aunque el test tiene 95% de sensibilidad, si una persona da positivo, la probabilidad de que realmente esteŐĀ enferma es solo de aproximadamente 33%. Esto sucede porque la enfermedad es rara (baja prevalencia) y hay muchos falsos positivos.
:::

```{r}
#| lst-label: lst-semana03-2
#| lst-cap: "C√≥digo R"

prev <- 0.05
sens <- 0.95
spec <- 0.90

falso_pos_rate <- 1 - spec
p_positivo <- sens * prev + falso_pos_rate * (1 - prev)
vpp <- (sens * prev) / p_positivo

cat("Prevalencia:", prev, "\n")
cat("Sensibilidad:", sens, "\n")
cat("Especificidad:", spec, "\n")
cat("P(+):", p_positivo, "\n")
cat("Valor Predictivo Positivo (VPP):", round(vpp, 3), "\n")
```

::: {.callout-note}
## Interpretaci√≥n
Este c√°lculo implementa el **Teorema de Bayes** en contexto diagn√≥stico: aunque la prueba posee 95% de sensibilidad (detecta enfermedad cuando existe), el Valor Predictivo Positivo (VPP ‚Čą 0.333) es sustancialmente menor debido a la baja prevalencia (5%). Con una enfermedad rara, la mayor√≠a de resultados positivos son falsos positivos. En la consulta cl√≠nica, este resultado orienta decisiones: ante test positivo con baja prevalencia, es prudente confirmar con prueba adicional antes de iniciar tratamiento, ilustrando c√≥mo la probabilidad a priori (prevalencia) moldea la interpretaci√≥n cl√≠nica de la evidencia.
:::

:::

### Ejemplo: ClasificacioŐĀn de pacientse 

::: {.callout-tip}
## Ejemplo 3.12: ClasificacioŐĀn de pacientes (Bayes)

**Escenario:** Un meŐĀdico quiere clasificar a un paciente como de alto riesgo o bajo riesgo de sufrir una patologiŐĀa cardiŐĀaca basaŐĀndose en tres factores de riesgo (ej. hipertensioŐĀn $W_1$, tabaquismo $W_2$, obesidad $W_3$).

**InformacioŐĀn disponible:**
- $\mathbb{P}(E)$ = probabilidad a priori de tener la patologiŐĀa
- $\mathbb{P}(W_i|E)$ = probabilidad de que el factor $W_i$ aparezca en pacientes enfermos
- $\mathbb{P}(W_i|\overline{E})$ = probabilidad de que el factor $W_i$ aparezca en pacientes sanos

**Problema:** Clasificar a un paciente que presenta los factores $W_1, W_2, W_3$.

**SolucioŐĀn usando Bayes:**

Se clasifica como de "Alto Riesgo" si la probabilidad a posteriori es alta:
$$\frac{\mathbb{P}(E|W_1 \cap W_2 \cap W_3)}{\mathbb{P}(\overline{E}|W_1 \cap W_2 \cap W_3)} > c$$

donde $c$ es un umbral cliŐĀnico.

Asumiendo independencia condicional de los factores:

$$\frac{\mathbb{P}(E|W_1 \cap W_2 \cap W_3)}{\mathbb{P}(\overline{E}|W_1 \cap W_2 \cap W_3)} \approx \frac{\mathbb{P}(E)}{\mathbb{P}(\overline{E})} \cdot \prod_{i=1}^{3} \frac{\mathbb{P}(W_i|E)}{\mathbb{P}(W_i|\overline{E})}$$

**AplicacioŐĀn cliŐĀnica:**
- Permite integrar muŐĀltiples biomarcadores o factores de riesgo de manera eficiente.
- Proporciona una medida de riesgo individualizada (probabilidad a posteriori).
- Ayuda en la toma de decisiones cliŐĀnicas para el cribado o tratamiento preventivo.
:::

---

## Resumen {#sec-semana03-resumen}

### Conceptos Clave

- **Experimento aleatorio:** Un proceso con resultado incierto pero repetible
- **Espacio muestral $\Omega$:** El conjunto de todos los resultados posibles
- **Evento:** Un subconjunto del espacio muestral
- **ParticioŐĀn:** Una divisioŐĀn del espacio muestral en eventos mutuamente disjuntos

### Definiciones de Probabilidad

| DefinicioŐĀn | Ventajas | Limitaciones |
|---|---|---|
| **ClaŐĀsica (Laplace)** | Simple, intuitiva | Requiere equiprobabilidad |
| **Frecuentista (von Mises)** | EmpiŐĀrica, praŐĀctica | Requiere infinitas repeticiones |
| **AxiomaŐĀtica (Kolmogorov)** | General, rigurosa | Abstracta |

### FoŐĀrmulas Importantes

**Propiedades baŐĀsicas:**
$$\mathbb{P}(\overline{A}) = 1 - \mathbb{P}(A), \quad \mathbb{P}(\emptyset) = 0, \quad \mathbb{P}(\Omega) = 1$$

**Regla de la suma:**
$$\mathbb{P}(A \cup B) = \mathbb{P}(A) + \mathbb{P}(B) - \mathbb{P}(A \cap B)$$

**Probabilidad condicional:**
$$\mathbb{P}(A|B) = \frac{\mathbb{P}(A \cap B)}{\mathbb{P}(B)}$$

**Regla de la multiplicacioŐĀn:**
$$\mathbb{P}(A \cap B) = \mathbb{P}(A) \cdot \mathbb{P}(B|A)$$

**Independencia:**
$$\mathbb{P}(A \cap B) = \mathbb{P}(A) \cdot \mathbb{P}(B) \text{ si y solo si } A \text{ y } B \text{ son independientes}$$

**Ley de la probabilidad total:**
$$\mathbb{P}(B) = \sum_{i=1}^{n} \mathbb{P}(B|A_i) \cdot \mathbb{P}(A_i)$$

**Teorema de Bayes:**
$$\mathbb{P}(A|B) = \frac{\mathbb{P}(B|A) \cdot \mathbb{P}(A)}{\mathbb{P}(B)}$$

$$\mathbb{P}(A_j|B) = \frac{\mathbb{P}(B|A_j) \cdot \mathbb{P}(A_j)}{\sum_{i=1}^{n} \mathbb{P}(B|A_i) \cdot \mathbb{P}(A_i)}$$

---

## Ejercicios {#sec-semana03-ejercicios}

::: {.callout-tip}
## Ejercicio 3.1: Diagramas de Venn

En una clase hay 30 estudiantes de doctorado que asisten a un seminario de Bioestad√≠stica avanzada en Medicina. De ellos, 18 se graduaron en Medicina, 15 tienen un grado en Estad√≠stica y 10 estudiaron ambos grados. Si se selecciona un estudiante al azar:

(a) ¬ŅCu√°l es la probabilidad de que se haya graduado en Medicina o tenga un grado en Estad√≠stica?
(b) ¬ŅCu√°l es la probabilidad de que haya estudiado solo Medicina?
(c) ¬ŅCu√°l es la probabilidad de que no haya estudiado ninguna de las dos?
:::

::: {.callout-tip}
## Ejercicio 3.2: Espacio Muestral y Probabilidad

Un m√©dico tiene dos opciones terap√©uticas de antibi√≥ticos de primera l√≠nea (A o B) y tres de segunda l√≠nea (1, 2 o 3), administradas junto con el tratamiento principal, para tratar una enfermedad infecciosa. Todas las opciones terap√©uticas son igualmente eficaces y se eligen al azar:

(a) ¬ŅCu√°l es el espacio muestral?
(b) ¬ŅCu√°l es la probabilidad de elegir el antibi√≥tico de primera l√≠nea A?
(c) ¬ŅCu√°l es la probabilidad de elegir el antibi√≥tico de primera l√≠nea B y el de segunda l√≠nea 2?
:::

::: {.callout-tip}
## Ejercicio 3.3: Independencia

En un hospital, la probabilidad de que se produzca un ingreso por fractura de cadera en un d√≠a es 0.1. Si se eval√ļan tres d√≠as independientemente:

(a) ¬ŅCu√°l es la probabilidad de que no se produzca ning√ļn ingreso?
(b) ¬ŅCu√°l es la probabilidad de que se produzca exactamente un ingreso?
:::

::: {.callout-tip}
## Ejercicio 3.4: Probabilidad Total y Teorema de Bayes

Se sabe que:

- El 60% de los pacientes de una consulta son mujeres.
- El 40% de las mujeres tienen menos de 30 a√Īos.
- El 30% de los hombres tienen menos de 30 a√Īos.

Si se selecciona un paciente al azar:

(a) ¬ŅCu√°l es la probabilidad de que tenga menos de 30 a√Īos?
(b) Si tiene menos de 30 a√Īos, ¬Ņcu√°l es la probabilidad de que sea mujer?
:::

::: {.callout-tip}
## Ejercicio 3.5: Test Diagn√≥stico y Teorema de Bayes

Un test para detectar una enfermedad rara tiene:

- 98% de sensibilidad (detecta la enfermedad cuando est√° presente).
- 95% de especificidad (identifica correctamente a personas sanas).
- La enfermedad afecta al 0.5% de la poblaci√≥n.

(a) Si una persona da positivo en el test, ¬Ņcu√°l es la probabilidad de que realmente est√© enferma?
(b) Interprete el resultado. ¬ŅPor qu√© la probabilidad no es m√°s alta?
:::

::: {.callout-tip}
## Ejercicio 3.6: Probabilidad Total y Teorema de Bayes

Una empresa privada vende ec√≥grafos a hospitales de tres ciudades. La distribuci√≥n de las ventas es Madrid, 40%; Barcelona, 35%; y Valencia, 25%. La probabilidad de cumplir la cuota de ventas en un mes, condicionada a la ciudad, es:

- Madrid: 0.8.
- Barcelona: 0.85.
- Valencia: 0.7.

Si se selecciona una ciudad seg√ļn las proporciones de ventas indicadas y un mes al azar:

(a) ¬ŅCu√°l es la probabilidad de que la ciudad seleccionada cumpla su cuota?
(b) Si cumpli√≥ su cuota, ¬Ņcu√°l es la probabilidad de que la ciudad seleccionada sea Barcelona?
:::

## Respuestas a los Ejercicios {#sec-semana03-respuestas}

**Ejercicio 3.1: Diagramas de Venn**

- **(a)** $P(M\cup E)=(18+15-10)/30=23/30\approx0.767$.
- **(b)** $P(\text{solo }M)=(18-10)/30=8/30\approx0.267$.
- **(c)** $P(\text{ninguna})=1-23/30=7/30\approx0.233$.

**Ejercicio 3.2: Espacio Muestral y Probabilidad**

- **(a)** $\Omega=\{A1,A2,A3,B1,B2,B3\}$ y $|\Omega|=6$.
- **(b)** $P(A)=3/6=0.5$.
- **(c)** $P(B2)=1/6\approx0.167$.

**Ejercicio 3.3: Independencia**

- **(a)** $P(\text{ning√ļn ingreso})=(0.9)^3=0.729$.
- **(b)** $P(\text{exactamente un ingreso})=\binom{3}{1}(0.1)(0.9)^2=0.243$.

*Nota:* M√°s adelante se calcular√° esta probabilidad mediante la distribuci√≥n binomial.

**Ejercicio 3.4: Probabilidad Total y Teorema de Bayes**

- **(a)** $P(\text{menos de 30})=0.6(0.4)+0.4(0.3)=0.36$.
- **(b)** $P(\text{mujer}\mid\text{menos de 30})=0.6(0.4)/0.36=2/3\approx0.667$.

**Ejercicio 3.5: Test Diagn√≥stico y Teorema de Bayes**

- **(a)** $P(\text{enfermedad}\mid+)=0.98(0.005)/[0.98(0.005)+0.05(0.995)]\approx0.0897$ (8.97%).
- **(b)** La baja prevalencia hace que los falsos positivos entre las personas sanas sean numerosos en comparaci√≥n con los verdaderos positivos.

**Ejercicio 3.6: Probabilidad Total y Teorema de Bayes**

- **(a)** $P(\text{cuota})=0.4(0.8)+0.35(0.85)+0.25(0.7)=0.7925$.
- **(b)** $P(\text{Barcelona}\mid\text{cuota})=0.35(0.85)/0.7925\approx0.3754$.

---

::: {.callout-tip}
## MeŐĀtodos Avanzados

Para ampliar los contenidos de este capiŐĀtulo con teŐĀcnicas estadiŐĀsticas avanzadas, visita:

**[‚Üí BioestadiŐĀstica Avanzada ‚ÄĒ M.A. Luque FernaŐĀndez](https://migariane.github.io/Bioestadistica)**
:::
