```{r}
#| label: setup
#| include: false
options(digits = 3)
library(broom)
```

# Semana 7 — Contrastes de Hipótesis (Parte I) {#sec-semana07}

## Introducción

Un **contraste de hipótesis** (también llamado *prueba de hipótesis*) es un procedimiento estadístico para tomar una decisión entre dos afirmaciones contrapuestas acerca de un parámetro desconocido de la población. Utilizamos información de una muestra aleatoria para determinar si la evidencia respalda rechazar o no una afirmación inicial (hipótesis nula).

**Ejemplo motivador:** Un productor de monedas afirma que sus monedas son justas (probabilidad de cara = 0.5). ¿Cómo comprobamos esta afirmación? Si lanzamos la moneda 100 veces y obtenemos 95 caras, esto sugiere que la moneda no es justa. Pero ¿y si obtenemos 52 caras? El contraste de hipótesis nos proporciona un procedimiento riguroso para tomar esta decisión considerando la aleatoriedad de los datos.

---

## Hipótesis Nula y Alternativa {#sec-semana07-s1}

En un contraste de hipótesis distinguimos dos hipótesis complementarias:

::: {.callout-note}
## Definición: Hipótesis Nula ($H_0$) e Hipótesis Alternativa ($H_1$)

**Hipótesis Nula ($H_0$):** Es la afirmación que asumimos como cierta por defecto. Representa el status quo o la ausencia de efecto. Siempre contiene una igualdad.

**Hipótesis Alternativa ($H_1$):** Es la afirmación que queremos demostrar o investigar. Representa la desviación del valor hipotético en $H_0$.

Dos hipótesis son **complementarias** y **mutuamente excluyentes**: si una es cierta, la otra es falsa. Capturan todos los valores posibles del parámetro.
:::

### Tipos de Hipótesis

**Hipótesis Simple vs. Compuesta:**
- Una hipótesis es **simple** si especifica un único valor del parámetro (p.ej., $H_0: \mu = 100$)
- Una hipótesis es **compuesta** si especifica múltiples valores (p.ej., $H_1: \mu > 100$)

**Contrastes Bilaterales vs. Unilaterales:**

| Tipo | Hipótesis Nula | Hipótesis Alternativa | Descripción |
|------|------------------|-------------------------|-------------|
| **Bilateral** | $H_0: \theta = \theta_0$ | $H_1: \theta \neq \theta_0$ | Investigamos desviaciones en ambas direcciones |
| **Unilateral derecho** | $H_0: \theta \leq \theta_0$ | $H_1: \theta > \theta_0$ | Investigamos si el parámetro es mayor |
| **Unilateral izquierdo** | $H_0: \theta \geq \theta_0$ | $H_1: \theta < \theta_0$ | Investigamos si el parámetro es menor |

### Ejemplos

1. **Prueba de moneda justa:** $H_0: \pi = 0.5$ vs. $H_1: \pi \neq 0.5$ (bilateral)
2. **Control de calidad:** $H_0: \mu \leq 1000$ vs. $H_1: \mu > 1000$ (unilateral derecho)
3. **Seguridad de medicamento:** $H_0: \pi \geq 0.05$ vs. $H_1: \pi < 0.05$ (unilateral izquierdo, donde $\pi$ es tasa de efectos adversos)

---

## Errores Tipo I y Tipo II {#sec-semana07-s2}

Cuando tomamos una decisión basada en datos muestrales, podemos cometer errores. La verdad sobre $H_0$ es desconocida, pero existen dos posibilidades:

::: {.callout-note}
## Definición: Errores Tipo I y Tipo II

**Error Tipo I (Falso Positivo):** Rechazar $H_0$ cuando en realidad es verdadera.
- Probabilidad: $P(\text{Rechazar } H_0 | H_0 \text{ es verdadera}) = \alpha$
- Nivel de significación

**Error Tipo II (Falso Negativo):** No rechazar $H_0$ cuando en realidad es falsa.
- Probabilidad: $P(\text{No rechazar } H_0 | H_1 \text{ es verdadera}) = \beta$

**Potencia de la prueba:** Probabilidad de rechazar $H_0$ cuando es falsa.
- Potencia = $1 - \beta$
- Representa nuestra capacidad de detectar un efecto verdadero
:::

### Tabla de Decisión

|  | $H_0$ es Verdadera | $H_0$ es Falsa |
|--|---|---|
| **Rechazamos $H_0$** | Error Tipo I (probabilidad $\alpha$) | ✓ Decisión Correcta (probabilidad $1-\beta$) |
| **No Rechazamos $H_0$** | ✓ Decisión Correcta (probabilidad $1-\alpha$) | Error Tipo II (probabilidad $\beta$) |

### Analogía: El Pronóstico Médico

La estructura de un contraste de hipótesis puede entenderse con una analogía clínica sobre el pronóstico de un paciente:

- **$H_0$:** El paciente va a morir (pronóstico fatal asumido como hipótesis nula)
- **$H_1$:** El paciente va a vivir
- **Error Tipo I:** Le dices que **vive**, pero **muere** (rechazas $H_0$ siendo cierta)
- **Error Tipo II:** Le dices que **muere**, pero **vive** (no rechazas $H_0$ siendo falsa)

Esta analogía ilustra cómo las consecuencias de los errores definen la gravedad del contraste. En este escenario, el Error Tipo I (falsa esperanza) tiene consecuencias emocionales y logísticas muy distintas al Error Tipo II (falsa alarma).

### Relación entre $\alpha$ y $\beta$

**Observación importante:** Para una muestra de tamaño $n$ fijo, **existe una relación inversa entre $\alpha$ y $\beta$**:

- Si bajamos $\alpha$ (menos riesgo de rechazar $H_0$ falsamente), entonces $\beta$ aumenta (mayor riesgo de no rechazar $H_0$ falsamente)
- Si bajamos $\beta$ (mejor capacidad de detectar un efecto), entonces $\alpha$ aumenta
- La única forma de reducir ambos simultáneamente es **aumentar el tamaño de la muestra $n$**

---

## Estadístico de Prueba y Región Crítica {#sec-semana07-s3}

Para ejecutar un contraste de hipótesis necesitamos tres ingredientes:

::: {.callout-note}
## Definición: Componentes de un Contraste

**1. Estadístico de Prueba ($T_n$):** Una función de los datos muestrales cuya distribución es conocida bajo $H_0$. Se calcula de la muestra y resume la evidencia contra $H_0$.

**2. Distribución bajo $H_0$:** La distribución de probabilidad del estadístico de prueba asumiendo que $H_0$ es verdadera.

**3. Región de Rechazo (o Región Crítica):** El conjunto de valores del estadístico de prueba para los cuales rechazamos $H_0$. Se define antes de recopilar datos.

**Valor Crítico:** El punto que separa la región de rechazo de la región de no rechazo.
:::

### Procedimiento de Decisión

1. Calcular el valor observado del estadístico de prueba: $t_{obs} = T(x_1, \ldots, x_n)$
2. Comparar $t_{obs}$ con la región crítica
3. Si $t_{obs}$ está en la región crítica $\Rightarrow$ Rechazamos $H_0$
4. Si $t_{obs}$ NO está en la región crítica $\Rightarrow$ No rechazamos $H_0$

---

## Función de Potencia {#sec-semana07-s4}

::: {.callout-note}
## Definición: Función de Potencia

La **función de potencia** es una función de $\theta$ que mide la probabilidad de rechazar $H_0$ para cada valor posible del parámetro:

$$\beta(\theta) = P_\theta(T_n \in R)$$

donde $R$ es la región de rechazo y $P_\theta$ significa "probabilidad cuando el verdadero valor del parámetro es $\theta$".

**Interpretación:**
- Cuando $\theta \in \Theta_0$ (bajo $H_0$ verdadera): $\beta(\theta)$ es la probabilidad de Error Tipo I
- Cuando $\theta \in \Theta_1$ (bajo $H_1$ verdadera): $\beta(\theta) = 1 - P(\text{Error Tipo II})$ es la **potencia**

Un buen contraste tiene:

- Potencia cercana a 0 para $\theta \in \Theta_0$ (pocos falsos positivos)
- Potencia cercana a 1 para $\theta \in \Theta_1$ (muchos verdaderos positivos)
:::

---

## Tamaño y Nivel de una Prueba {#sec-semana07-s5}

::: {.callout-note}
## Definición: Tamaño y Nivel

**Tamaño de la prueba ($\alpha$):** Es el supremo de la función de potencia sobre $\Theta_0$:

$$\text{Tamaño} = \sup_{\theta \in \Theta_0} \beta(\theta)$$

En otras palabras, es la máxima probabilidad de Error Tipo I sobre todos los valores en $H_0$.

**Nivel de la prueba ($\alpha$):** Es un número entre 0 y 1 (típicamente 0.05, 0.01) tal que:

$$\sup_{\theta \in \Theta_0} \beta(\theta) \leq \alpha$$

La prueba se dice que es de "nivel $\alpha$" si controla el Error Tipo I en este nivel.
:::

### Relación con la Significación

- El **nivel de significación** $\alpha$ es el umbral máximo de riesgo de Error Tipo I que estamos dispuestos a aceptar
- Típicamente: $\alpha = 0.05$ (5%) o $\alpha = 0.01$ (1%)
- Se elige **antes** de realizar el análisis
- Una vez elegido, el valor crítico se determina de la distribución bajo $H_0$ de forma que se cumpla el nivel

---

## Contraste Z para la Media (Varianza Conocida) {#sec-semana07-s6}

Cuando la varianza poblacional $\sigma^2$ es **conocida** (situación rara en la práctica), usamos el contraste Z basado en la distribución normal estándar.

### Condiciones

- Muestra aleatoria de tamaño $n$
- Datos $X_i \sim N(\mu, \sigma^2)$ con $\sigma^2$ **conocida**, O
- Datos arbitrarios con $n$ grande (Central Limit Theorem)
- Queremos probar hipótesis sobre $\mu$

### Estadístico de Prueba

::: {.callout-warning}
## Resultado Importante: Contraste Z

Bajo $H_0: \mu = \mu_0$ con $\sigma$ conocida:

$$Z = \frac{\bar{X} - \mu_0}{\sigma/\sqrt{n}} \sim N(0, 1)$$

El estadístico $Z$ sigue una distribución normal estándar cuando $H_0$ es verdadera.
:::

### Regiones de Rechazo y Valores Críticos

Para un nivel de significación $\alpha$:

| Tipo | Región de Rechazo | Valor Crítico | p-valor |
|------|-------------------|--------------|---------|
| **Bilateral** | $\|Z\| > z_{1-\alpha/2}$ | $z_{1-\alpha/2}$ | $2P(Z > \|z_{obs}\|)$ |
| **Unilateral derecha** | $Z > z_{1-\alpha}$ | $z_{1-\alpha}$ | $P(Z > z_{obs})$ |
| **Unilateral izquierda** | $Z < -z_{1-\alpha}$ | $-z_{1-\alpha}$ | $P(Z < z_{obs})$ |

### Valores Críticos Comunes (Normal Estándar)

| Cuantil | 0.900 | 0.950 | 0.975 | 0.990 | 0.995 |
|---------|-------|-------|-------|-------|-------|
| $z_q$ | 1.28 | 1.64 | 1.96 | 2.33 | 2.58 |

### Ejemplo: Productor de Harina

**Problema:** Un productor de harina quiere verificar si sus paquetes contienen exactamente 1 kg de harina.
- Si hay mucho menos: los clientes se quejan
- Si hay mucho más: pérdida de ganancias
- Se sabe que: $X_i \sim N(\mu, \sigma^2 = 25 \text{ g}^2)$

**Hipótesis:**
- $H_0: \mu = 1000$ g
- $H_1: \mu \neq 1000$ g (bilateral)

**Muestra:** $n = 25$, $\bar{x} = 1002$ g

**Cálculo:**
$$z_{obs} = \frac{1002 - 1000}{5/\sqrt{25}} = \frac{2}{1} = 2$$

**Decisión (con $\alpha = 0.05$):**
- Valor crítico: $z_{1-0.05/2} = z_{0.975} = 1.96$
- Como $|z_{obs}| = 2 > 1.96$, rechazamos $H_0$
- p-valor: $2P(Z > 2) \approx 0.0455$

**Conclusión:** A nivel de significación 5%, la evidencia sugiere que el peso medio es diferente de 1 kg.

---

## Contraste t para la Media (Varianza Desconocida) {#sec-semana07-s7}

En la práctica, la varianza $\sigma^2$ es **desconocida**. En este caso, estimamos $\sigma^2$ con $S^2$ y usamos la distribución t de Student.

### Condiciones

- Muestra aleatoria de tamaño $n$
- Datos $X_i \sim N(\mu, \sigma^2)$ con $\sigma^2$ **desconocida**, O
- Datos aproximadamente normales
- Queremos probar hipótesis sobre $\mu$

### Estimador de la Varianza

La varianza muestral insesgada es:

$$S^2 = \frac{\sum_{i=1}^n (X_i - \bar{X})^2}{n-1}$$

El divisor es $n-1$ (no $n$) para obtener un estimador insesgado.

### Estadístico de Prueba y Distribución

::: {.callout-warning}
## Resultado Importante: Contraste t

Bajo $H_0: \mu = \mu_0$ con $\sigma$ desconocida:

$$T = \frac{\bar{X} - \mu_0}{S/\sqrt{n}} \sim t_{n-1}$$

El estadístico $T$ sigue una distribución t de Student con $n-1$ grados de libertad cuando $H_0$ es verdadera.
:::

### Derivación de la Distribución

Empezamos con:
$$T = \frac{\bar{X} - \mu_0}{S/\sqrt{n}} = \frac{\frac{\bar{X} - \mu_0}{\sigma/\sqrt{n}}}{\frac{S}{\sigma}} = \frac{Z}{\sqrt{\frac{C}{n-1}}}$$

donde:

- $Z = \frac{\bar{X} - \mu_0}{\sigma/\sqrt{n}} \sim N(0,1)$ (normal estándar)
- $C = \frac{(n-1)S^2}{\sigma^2} \sim \chi^2_{n-1}$ (chi-cuadrado con $n-1$ gl)

Por definición de la distribución t: Si $Z \sim N(0,1)$ y $C \sim \chi^2_k$ son independientes, entonces $\frac{Z}{\sqrt{C/k}} \sim t_k$.

Por lo tanto: $T \sim t_{n-1}$

### Regiones de Rechazo y Valores Críticos

Para un nivel de significación $\alpha$:

| Tipo | Región de Rechazo | Valor Crítico | p-valor |
|------|-------------------|--------------|---------|
| **Bilateral** | $\|T\| > t_{n-1, 1-\alpha/2}$ | $t_{n-1, 1-\alpha/2}$ | $2P(T_{n-1} > \|t_{obs}\|)$ |
| **Unilateral derecha** | $T > t_{n-1, 1-\alpha}$ | $t_{n-1, 1-\alpha}$ | $P(T_{n-1} > t_{obs})$ |
| **Unilateral izquierda** | $T < -t_{n-1, 1-\alpha}$ | $-t_{n-1, 1-\alpha}$ | $P(T_{n-1} < t_{obs})$ |

### Tabla de Cuantiles t de Student

| Grados de Libertad | 0.900 | 0.950 | 0.975 | 0.990 | 0.995 |
|--------------------|-------|-------|-------|-------|-------|
| $df = 10$ | 1.37 | 1.81 | 2.23 | 2.76 | 3.17 |
| $df = 30$ | 1.31 | 1.70 | 2.04 | 2.46 | 2.75 |
| $df = \infty$ | 1.28 | 1.64 | 1.96 | 2.33 | 2.58 |

**Observación:** Conforme aumenta $n$, la distribución t converge a la normal estándar. Para $n > 30$, son prácticamente equivalentes.

### Ejemplo: Una Muestra t (Productor de Harina Revisado)

**Hipótesis:** Mismas que antes
- $H_0: \mu = 1000$ g
- $H_1: \mu \neq 1000$ g

**Muestra:** $n = 25$, $\bar{x} = 1002$ g, $s = 4.9$ g

**Cálculo:**
$$t_{obs} = \frac{1002 - 1000}{4.9/\sqrt{25}} = \frac{2}{0.98} = 2.04$$

**Decisión (con $\alpha = 0.05$):**
- Grados de libertad: $df = 24$
- Valor crítico: $t_{24, 0.975} = 2.064$
- Como $|t_{obs}| = 2.04 < 2.064$, **no rechazamos** $H_0$
- p-valor: $2P(T_{24} > 2.04) \approx 0.0525$

**Conclusión:** Con estos datos, no tenemos evidencia suficiente (al 5%) de que el peso medio sea diferente de 1 kg.

::: {.callout-tip}
## Código R: Contraste t de una muestra

```{r}
#| lst-label: lst-semana08-1
#| lst-cap: "Código R"
#| warning: false
#| message: false

# Datos de pesos de paquetes de harina (en gramos)
datos <- c(1002, 998, 1001, 1003, 1000, 1004, 999, 1005, 1002, 997,
           1001, 1003, 1000, 1002, 998, 1004, 1001, 999, 1003, 1000,
           1002, 1001, 1000, 1002, 998)

# Contraste: H0: mu = 1000 vs H1: mu != 1000
resultado <- t.test(datos, mu = 1000, alternative = "two.sided")

# Ver resultados
print(resultado)

# Extraer componentes
cat("Estadístico t =", round(resultado$statistic, 3), "\n")
cat("Grados de libertad =", resultado$parameter, "\n")
cat("p-valor =", round(resultado$p.value, 4), "\n")
cat("IC 95% para mu:", round(resultado$conf.int, 2), "\n")

# Unilateral derecha: H1: mu > 1000
t.test(datos, mu = 1000, alternative = "greater")

# Unilateral izquierda: H1: mu < 1000
t.test(datos, mu = 1000, alternative = "less")
```
:::

::: {.callout-tip}
## Ejemplo con BioEstatR: testt() y testp()

Documentación completa de ambas funciones en @sec-bio-contrastes.

```{r}
#| lst-label: lst-semana08-2
#| lst-cap: "Código R"
#| warning: false
#| message: false

library(BioEstatR)

# H₀: µ_HbA1c = 7.5%  (umbral clínico de control glucémico)
# Dataset osteo: 94 pacientes diabéticos, Fac. Medicina UGR
testt(m = osteo$hba1c, m0 = 7.5, grf = FALSE)

# H₀: π_tabaco = 0.35  (prevalencia de referencia)
testp(x = sum(osteo$tabaco == "Sí"), n = nrow(osteo), p0 = 0.35)
```


`testt()` integra Shapiro-Wilk automáticamente. La HbA1c supera el umbral clínico ($p < 0.001$); la prevalencia de tabaquismo no difiere del 35% de referencia ($p = 0.100$).
:::

---

## Contraste para una Proporción {#sec-semana07-s8}

Cuando la variable de interés es dicotómica (sí/no, éxito/fracaso), estamos interesados en la proporción poblacional $\pi$.

### Función Muestral

Si $X_i \sim \text{Bernoulli}(\pi)$ (cada observación es 1 con probabilidad $\pi$, 0 con probabilidad $1-\pi$), entonces el número total de "éxitos" es:

$$X = \sum_{i=1}^n X_i \sim \text{Binomial}(n, \pi)$$

La proporción muestral es:
$$\hat{\pi} = \frac{X}{n}$$

### Distribución bajo $H_0$

::: {.callout-warning}
## Resultado Importante: Contraste Binomial

Bajo $H_0: \pi = \pi_0$:

$$X \sim \text{Binomial}(n, \pi_0)$$

La distribución del número de éxitos es exactamente binomial. Los valores críticos se encuentran usando tablas binomiales o cálculos computacionales.
:::

### Aproximación Normal (Muestra Grande)

Para $n$ grande (típicamente $n\pi_0(1-\pi_0) \geq 5$):

$$Z = \frac{\hat{\pi} - \pi_0}{\sqrt{\frac{\pi_0(1-\pi_0)}{n}}} \approx N(0,1)$$

Se pueden usar los valores críticos normales en lugar de los binomiales exactos.

### Ejemplo: Moneda Justa

**Problema:** Probamos si una moneda es justa lanzándola 10 veces.

**Hipótesis:**
- $H_0: \pi = 0.5$ (moneda justa)
- $H_1: \pi \neq 0.5$ (moneda cargada)

**Muestra:** $n = 10$, observamos $x = 9$ caras

**Distribución binomial bajo $H_0$:** $X \sim B(10, 0.5)$

**Tabla de probabilidades acumuladas:**

| $x$ | $P(X \leq x)$ | $P(X = x)$ | Región |
|-----|---------------|-----------|--------|
| 0 | 0.0010 | 0.0010 | Rechazo |
| 1 | 0.0107 | 0.0097 | Rechazo |
| 2 | 0.0547 | 0.0440 | |
| ... | ... | ... | No rechazo |
| 8 | 0.9893 | 0.0440 | |
| 9 | 0.9990 | 0.0097 | Rechazo |
| 10 | 1.0000 | 0.0010 | Rechazo |

Con $\alpha = 0.05$:

- Región de rechazo bilateral: $\{0, 1\} \cup \{9, 10\}$
- Como $x = 9$ está en la región de rechazo, rechazamos $H_0$
- p-valor: $P(X \leq 1) + P(X \geq 9) = 0.0107 + (1 - 0.9893) = 0.0214$

**Conclusión:** La evidencia sugiere que la moneda no es justa (es significativamente sesgada hacia caras).

::: {.callout-tip}
## Código R: Contraste Binomial

```{r}
#| lst-label: lst-semana08-4
#| lst-cap: "Código R"
#| warning: false
#| message: false

# Contraste binomial exacto
# Lanzamos una moneda 10 veces, observamos 9 caras
binom.test(x = 9, n = 10, p = 0.5, alternative = "two.sided")

# Aproximación normal para muestra más grande
# Lanzamos 100 veces, observamos 65 caras
prop.test(x = 65, n = 100, p = 0.5, alternative = "two.sided")

# Para proporción: H0: pi = 0.5 vs H1: pi != 0.5
resultado <- binom.test(9, 10, 0.5)
cat("p-valor =", resultado$p.value, "\n")
cat("Intervalo de confianza:", resultado$conf.int, "\n")
```
:::

---

## Valor-p (p-value) {#sec-semana07-s9}

El valor-p es una de las cantidades más importantes en estadística inferencial.

::: {.callout-note}
## Definición: Valor-p

El **valor-p** (o **p-value**) es la probabilidad, calculada asumiendo que $H_0$ es verdadera, de obtener un valor del estadístico de prueba tan o más extremo que el valor observado.

**Fórmula general:**
$$\text{valor-p} = P(T \text{ sea tan o más extremo que } t_{obs} | H_0)$$

donde "más extremo" depende del tipo de contraste:

- **Bilateral:** $P(|T| \geq |t_{obs}|)$
- **Unilateral derecha:** $P(T \geq t_{obs})$
- **Unilateral izquierda:** $P(T \leq t_{obs})$
:::

### Interpretación

El valor-p **no es**:

- La probabilidad de que $H_0$ sea verdadera
- La probabilidad de que $H_1$ sea verdadera
- La probabilidad de haber cometido un error

El valor-p **es**:

- Una medida de compatibilidad entre los datos y $H_0$
- Un p-valor pequeño indica que los datos observados serían muy improbables si $H_0$ fuera verdadera

### Regla de Decisión

**Enfoque tradicional con nivel $\alpha$:**
- Si p-valor $< \alpha$ $\Rightarrow$ Rechazamos $H_0$
- Si p-valor $\geq \alpha$ $\Rightarrow$ No rechazamos $H_0$

**Enfoque moderno (más flexible):**
- Reportar el valor-p exacto y dejar que el lector juzgue
- Valores muy pequeños (< 0.01) indican evidencia fuerte contra $H_0$
- Valores pequeños (0.01 - 0.05) indican evidencia moderada
- Valores grandes (> 0.05) indican que los datos son compatibles con $H_0$

### Ejemplo: Cálculo de p-valores

**Ejemplo 1 (Normal):**
- Observamos $z_{obs} = 2.5$ en un contraste bilateral
- p-valor = $2 P(Z > 2.5) = 2(0.0062) = 0.0124$

**Ejemplo 2 (t-Student):**
- Observamos $t_{obs} = 2.04$ con 24 gl en un contraste bilateral
- p-valor = $2 P(T_{24} > 2.04)$
- Usando R: `2 * (1 - pt(2.04, 24))` ≈ 0.0525

**Ejemplo 3 (Binomial):**
- Observamos 9 caras en 10 lanzamientos, contraste bilateral con $H_0: \pi = 0.5$
- p-valor = $P(X \leq 1) + P(X \geq 9) = 0.0214$

---

## Tabla Resumen: Regiones de Aceptación y Rechazo {#sec-semana07-s10}

::: {.callout-warning}
## Tabla de Referencia: Pruebas de una Muestra

| Parámetro | Prueba | Estadístico | Distribución | Bilateral | Unilateral Derecha | Unilateral Izquierda |
|-----------|--------|-------------|--------------|-----------|-------------------|----------------------|
| **Media** ($\sigma$ conocida) | Z | $Z = \frac{\bar{X}-\mu_0}{\sigma/\sqrt{n}}$ | $N(0,1)$ | Rechazo: $\|Z\| > z_{1-\alpha/2}$ | Rechazo: $Z > z_{1-\alpha}$ | Rechazo: $Z < -z_{1-\alpha}$ |
| **Media** ($\sigma$ desconocida) | t | $T = \frac{\bar{X}-\mu_0}{S/\sqrt{n}}$ | $t_{n-1}$ | Rechazo: $\|T\| > t_{n-1,1-\alpha/2}$ | Rechazo: $T > t_{n-1,1-\alpha}$ | Rechazo: $T < -t_{n-1,1-\alpha}$ |
| **Proporción** | Binomial | $X = \sum X_i$ | $B(n,\pi_0)$ | Rechazo: $P(X \leq x_l) + P(X \geq x_u) < \alpha$ | Rechazo: $P(X \geq x) < \alpha$ | Rechazo: $P(X \leq x) < \alpha$ |
| **Proporción** (grande $n$) | Z | $Z = \frac{\hat{\pi}-\pi_0}{\sqrt{\pi_0(1-\pi_0)/n}}$ | $N(0,1)$ | Rechazo: $\|Z\| > z_{1-\alpha/2}$ | Rechazo: $Z > z_{1-\alpha}$ | Rechazo: $Z < -z_{1-\alpha}$ |

:::

---

## Ejemplos Completos {#sec-semana07-s11}

### Ejemplo 1: Contraste Z Bilateral (Conocida la Varianza)

**Problema:** El peso de paquetes de cereales debería ser 500 g. Sospechamos que hay variación. Se sabe que $\sigma = 10$ g.

**Datos:** Muestra de $n = 36$ paquetes, $\bar{x} = 498.5$ g

**Hipótesis:** $H_0: \mu = 500$ vs. $H_1: \mu \neq 500$

**Análisis:**
$$z_{obs} = \frac{498.5 - 500}{10/\sqrt{36}} = \frac{-1.5}{1.667} = -0.90$$

Con $\alpha = 0.05$: valor crítico = $\pm 1.96$

**Decisión:** Como $|-0.90| < 1.96$, no rechazamos $H_0$

**p-valor:** $2P(Z > 0.90) = 2(0.1841) = 0.3682$

**Conclusión:** Los datos no proporcionan evidencia de que el peso medio sea diferente de 500 g.

### Ejemplo 2: Contraste t Unilateral (Desconocida la Varianza)

**Problema:** Un fertilizante se supone que aumenta el rendimiento a más de 100 unidades. Probamos si funciona.

**Datos:** Muestra de $n = 16$ parcelas, $\bar{x} = 105$, $s = 12$

**Hipótesis:** $H_0: \mu \leq 100$ vs. $H_1: \mu > 100$ (unilateral derecha)

**Análisis:**
$$t_{obs} = \frac{105 - 100}{12/\sqrt{16}} = \frac{5}{3} = 1.67$$

Con $\alpha = 0.05$ y $df = 15$: valor crítico = $t_{15, 0.95} = 1.753$

**Decisión:** Como $t_{obs} = 1.67 < 1.753$, no rechazamos $H_0$

**p-valor:** $P(T_{15} > 1.67) \approx 0.058$

**Conclusión:** La evidencia es marginal. No podemos afirmar al 5% que el fertilizante aumenta el rendimiento, aunque está cerca.

### Ejemplo 3: Contraste Binomial Exacto

**Problema:** Un fármaco se supone que tiene una tasa de efectos adversos del 5%. Observamos 15 efectos adversos en 100 pacientes. ¿Es significativamente diferente?

**Datos:** $n = 100$, $x = 15$, $\pi_0 = 0.05$

**Hipótesis:** $H_0: \pi = 0.05$ vs. $H_1: \pi \neq 0.05$

**Aproximación normal:**
$$z_{obs} = \frac{0.15 - 0.05}{\sqrt{0.05 \times 0.95 / 100}} = \frac{0.10}{\sqrt{0.00475}} = \frac{0.10}{0.0689} = 1.45$$

Con $\alpha = 0.05$: valor crítico = $\pm 1.96$

**Decisión:** Como $|1.45| < 1.96$, no rechazamos $H_0$

**p-valor:** $2P(Z > 1.45) = 2(0.0735) = 0.147$

**Conclusión:** La tasa observada no es significativamente diferente de 0.05.

::: {.callout-tip}
## Código R: Ejemplos Completos

```{r}
#| lst-label: lst-semana08-5
#| lst-cap: "Código R"
#| warning: false
#| message: false

# Ejemplo 1: Contraste Z (conocida varianza)
# z.test no existe en base R, usamos estadística manual
x_bar <- 498.5
mu_0 <- 500
sigma <- 10
n <- 36
z_obs <- (x_bar - mu_0) / (sigma / sqrt(n))
p_valor <- 2 * (1 - pnorm(abs(z_obs)))
cat("Ejemplo 1:\n")
cat("z observado =", round(z_obs, 3), "\n")
cat("p-valor =", round(p_valor, 4), "\n\n")

# Ejemplo 2: Contraste t unilateral
datos2 <- c(115, 108, 102, 110, 98, 104, 112, 96,
            106, 109, 101, 107, 103, 111, 95, 113)
resultado2 <- t.test(datos2, mu = 100, alternative = "greater")
cat("Ejemplo 2:\n")
print(resultado2)

# Ejemplo 3: Contraste Binomial
resultado3 <- binom.test(x = 15, n = 100, p = 0.05,
                         alternative = "two.sided")
cat("\nEjemplo 3:\n")
print(resultado3)
```
:::

---

## Relación entre Hipótesis Unilaterales y Bilaterales {#sec-semana07-s12}

### Elección de la Dirección

La dirección del contraste (bilateral vs. unilateral) debe determinarse **antes** de recopilar datos, basándose en la pregunta de investigación:

**Bilateral ($H_1: \theta \neq \theta_0$):**
- Cuando nos interesa desviaciones en ambas direcciones
- Ejemplo: ¿Difiere la media de algún valor?
- Más conservador (requiere evidencia más fuerte)

**Unilateral derecho ($H_1: \theta > \theta_0$):**
- Cuando específicamente buscamos que el parámetro sea mayor
- Ejemplo: ¿El nuevo tratamiento mejora el resultado?
- Valor crítico es $z_{1-\alpha}$ (no $z_{1-\alpha/2}$)

**Unilateral izquierdo ($H_1: \theta < \theta_0$):**
- Cuando específicamente buscamos que el parámetro sea menor
- Ejemplo: ¿El fármaco reduce los efectos adversos?
- Valor crítico es $-z_{1-\alpha}$

### Implicaciones para Errores

La elección afecta a $\alpha$ y $\beta$:

En contraste **bilateral** con $\alpha = 0.05$:

- Dividimos $\alpha$ en ambas colas: $\alpha/2 = 0.025$ en cada cola
- Valor crítico es más grande ($z_{0.975} = 1.96$)
- Mayor $\beta$ (menos poder)

En contraste **unilateral** con $\alpha = 0.05$:

- Toda $\alpha = 0.05$ va en una cola
- Valor crítico es más pequeño ($z_{0.95} = 1.645$)
- Menor $\beta$ (más poder)

**Por eso es importante elegir antes:** Si eliges unilateral después de ver los datos, estás "p-hacking" y aumentas falsamente el poder.

---

## Resumen {#sec-semana07-resumen}

::: {.callout-note}
## Conceptos Clave de Semana 8

1. **Hipótesis:** Definimos $H_0$ (lo que asumimos) y $H_1$ (lo que queremos demostrar). Deben ser complementarias.

2. **Errores:** Error Tipo I ($\alpha$, falso positivo) y Error Tipo II ($\beta$, falso negativo) son inversamente relacionados. Solo se reduce ambos aumentando $n$.

3. **Estadístico de Prueba:** Un valor calculado de los datos cuya distribución es conocida bajo $H_0$.

4. **Región Crítica:** Conjunto de valores del estadístico donde rechazamos $H_0$, determinado por el nivel $\alpha$.

5. **Contraste Z:** Cuando $\sigma$ es conocida. Estadístico $Z = \frac{\bar{X}-\mu_0}{\sigma/\sqrt{n}} \sim N(0,1)$

6. **Contraste t:** Cuando $\sigma$ es desconocida (casos prácticos). Estadístico $T = \frac{\bar{X}-\mu_0}{S/\sqrt{n}} \sim t_{n-1}$

7. **Contraste Binomial:** Para proporciones. Distribución exacta es $B(n,\pi_0)$; aproximación normal para $n$ grande.

8. **p-valor:** Probabilidad de observar datos tan extremos o más bajo $H_0$. Si p-valor $< \alpha$, rechazamos $H_0$.

9. **Decisión:** Comparamos el valor observado del estadístico con el valor crítico (o comparamos p-valor con $\alpha$).

10. **Potencia:** La capacidad de detectar un efecto real. Mejora con mayor $n$, mayor diferencia real, o mayor $\alpha$.
:::

### Tabla de Decisión Rápida

| Pregunta | Respuesta |
|----------|-----------|
| ¿Se conoce $\sigma$? | Sí → Contraste Z; No → Contraste t |
| ¿Bilateral o unilateral? | Determinar antes de recopilar datos |
| ¿Qué $\alpha$? | Típicamente 0.05; a veces 0.01 |
| ¿Cómo decidir? | Opción 1: Comparar $|T|$ con valor crítico; Opción 2: Comparar p-valor con $\alpha$ |
| ¿Qué significa "no rechazar"? | NO significa aceptar $H_0$; solo significa "no tenemos evidencia suficiente contra $H_0$" |

---

## Ejercicios {#sec-semana07-ejercicios}

### Ejercicio 1: Conceptos Básicos

Un médico sospecha que el nivel medio de colesterol en una población es mayor a 200 mg/dL. Formule las hipótesis apropiadas e identifique los tipos de error que podrían ocurrir.

### Ejercicio 2: Contraste Z

Una máquina que produce tornillos tiene un ajuste tal que $\sigma = 0.5$ mm. Se toman 25 tornillos y se mide su diámetro promedio: $\bar{x} = 10.2$ mm. El diámetro especificado es 10 mm.

a) Formule $H_0$ y $H_1$
b) Calcule el estadístico Z
c) ¿Rechaza $H_0$ con $\alpha = 0.05$? (bilateral)
d) Calcule el p-valor

### Ejercicio 3: Contraste t

Se obtuvieron las siguientes mediciones de tiempo de reacción (en segundos) para 10 sujetos:
```
0.42, 0.45, 0.38, 0.41, 0.39, 0.44, 0.40, 0.43, 0.37, 0.46
```

a) ¿Es diferente de 0.40 segundos con $\alpha = 0.05$? (bilateral)
b) Calcule $\bar{x}$ y $s$
c) Calcule el estadístico t
d) Determine el p-valor

**Código R sugerido:**
```{r}
#| lst-label: lst-semana08-6
#| lst-cap: "Código R"
#| warning: false
#| message: false

datos <- c(0.42, 0.45, 0.38, 0.41, 0.39, 0.44, 0.40, 0.43, 0.37, 0.46)
resultado <- t.test(datos, mu = 0.40)
print(resultado)
```

### Ejercicio 4: Contraste Binomial

Un casino afirma que su dado es justo. Lanzamos 20 veces y obtenemos "6" en 6 ocasiones.

a) Formule $H_0$ y $H_1$
b) ¿Es inusual este resultado? Calcule el p-valor
c) ¿Rechazaría que el dado es justo con $\alpha = 0.05$?

**Código R sugerido:**
```{r}
#| lst-label: lst-semana08-7
#| lst-cap: "Código R"
#| warning: false
#| message: false

binom.test(x = 6, n = 20, p = 1/6, alternative = "two.sided")
```

### Ejercicio 5: Decisión con p-valor

Para cada uno de los siguientes p-valores, indique si rechaza $H_0$ con $\alpha = 0.05$:

a) p-valor = 0.031
b) p-valor = 0.052
c) p-valor = 0.0001
d) p-valor = 0.450

### Ejercicio 6: Interpretación de Resultados

Un estudio investiga si el peso medio de una población difiere de 70 kg. Se obtiene t = 1.85 con 24 grados de libertad y p-valor = 0.078.

a) ¿Rechaza $H_0$ con $\alpha = 0.05$?
b) ¿Rechazaría con $\alpha = 0.10$?
c) ¿Qué puede concluir de estos resultados?
d) ¿Por qué no es correcto decir "se acepta $H_0$"?

## Respuestas a los Ejercicios {#sec-semana07-respuestas}

**Ejercicio 1:**
- H₀: μ = 200 mg/dL
- H₁: μ > 200 mg/dL (unilateral derecha)
- Error Tipo I: rechazar H₀ siendo verdadera (afirmar que colesterol > 200 cuando realmente = 200)
- Error Tipo II: no rechazar H₀ siendo falsa (concluir que colesterol = 200 cuando realmente > 200)

**Ejercicio 2:**
- a) H₀: μ = 10 mm, H₁: μ ≠ 10 mm
- b) Z = (10.2 - 10)/(0.5/√25) = 0.2/0.1 = 2.0
- c) Z₀.₀₂₅ = 1.96; |2.0| > 1.96, rechaza H₀
- d) p-valor ≈ 2×P(Z > 2) ≈ 2×0.0228 = 0.0456

**Ejercicio 3:**
- b) X̄ ≈ 0.415, s ≈ 0.0318
- c) t = (0.415 - 0.40)/(0.0318/√10) = 0.015/0.0101 ≈ 1.49
- d) p-valor ≈ 0.17 (df=9); no rechaza H₀ con α=0.05

**Ejercicio 4:**
- a) H₀: p = 1/6, H₁: p ≠ 1/6
- b) Bajo H₀, X ~ Binomial(20, 1/6); P(X=6) ≈ 0.20 aproximadamente
- c) p-valor > 0.05; no rechaza que el dado sea justo

**Ejercicio 5:**
- a) p = 0.031 < 0.05: Rechaza H₀
- b) p = 0.052 > 0.05: No rechaza
- c) p = 0.0001 < 0.05: Rechaza H₀
- d) p = 0.450 > 0.05: No rechaza

**Ejercicio 6:**
- a) p-valor = 0.078 > 0.05: No rechaza H₀
- b) p-valor = 0.078 < 0.10: Rechaza H₀ con α=0.10
- c) Evidencia marginal contra H₀; resultados borderline
- d) Porque no rechazar H₀ no significa que sea verdadera, solo que no hay evidencia suficiente en los datos

---

**Fin de Semana 8: Contrastes de Hipótesis (Parte I)**

En las próximas semanas estudiaremos:

- Contrastes para diferencia de medias (dos muestras)
- Contrastes para varianzas
- ANOVA (análisis de varianza)
- Contrastes para independencia

---

