```{r}
#| label: setup
#| include: false
options(digits = 3)
library(broom)
```

# Semana 9 ā RegresiĆ³n Lineal Simple {#sec-semana09}

## El Problema de RegresiĆ³n {#sec-semana09-s1}

### Variables en un modelo de regresiĆ³n

El objetivo de la regresiĆ³n es **cuantificar la relaciĆ³n entre una variable respuesta y una o mĆ”s variables explicativas**. En ciencias de la salud, este enfoque permite responder preguntas como: Āæaumenta la presiĆ³n arterial con la edad? Āæpredice el Ć­ndice de masa corporal el nivel de colesterol? ĀæcuĆ”nto reduce la hemoglobina glicosilada cada aĆ±o adicional de tratamiento?

::: {.callout-note}
## DefiniciĆ³n: Variables en RegresiĆ³n

- **Variable respuesta (dependiente)** $Y$: la variable clĆ­nica que queremos explicar o predecir (ej. presiĆ³n arterial sistĆ³lica, HbA1c, colesterol)
- **Variables explicativas (independientes)** $X_1, X_2, \ldots, X_p$: variables predictoras, regresores, covariables (ej. edad, IMC, dosis)
- **FunciĆ³n de regresiĆ³n**: $E(Y|X_1, X_2, \ldots, X_p) = m(x_1, x_2, \ldots, x_p)$

Esta funciĆ³n describe el **valor esperado (promedio)** de $Y$ dados los valores de las variables explicativas.
:::

En esta semana nos enfocamos en el caso **simple**: una Ćŗnica variable explicativa $X$.

### Observaciones en una muestra

Disponemos de $n$ observaciones muestrales:

- $(y_i, x_{1i}, x_{2i}, \ldots, x_{pi})$ para $i = 1, 2, \ldots, n$
- $y_i$: valor observado de la variable respuesta (ej. PAS del paciente $i$, mmHg)
- $x_{ki}$: valores observados de las variables explicativas (ej. edad del paciente $i$, aĆ±os)

## Supuestos del Modelo Lineal {#sec-semana09-s2}

Para que la regresiĆ³n lineal funcione correctamente, asumimos que se cumplen cinco supuestos:

::: {.callout-warning}
## Los Cinco Supuestos del Modelo Lineal

1. **Media cero de errores**: $E(U_i) = 0$ para $i = 1, \ldots, n$
   - Los errores no tienen sesgo sistemĆ”tico

2. **Homoscedasticidad**: $\text{Var}(U_i) = \sigma_u^2$ para $i = 1, \ldots, n$
   - La varianza de los errores es constante (no depende de $X$)

3. **No autocorrelaciĆ³n**: $\text{Cov}(U_i, U_j) = 0$ para $i \neq j$
   - Los errores de diferentes observaciones no estĆ”n correlacionados

4. **Normalidad**: $U_i \sim N(0, \sigma_u^2)$
   - Los errores siguen una distribuciĆ³n normal

5. **Regresores fijos**: Los valores $x_{ki}$ son cantidades fijas, independientes de la muestra
   - No hay aleatoriedad en los predictores
:::

### Implicaciones de los supuestos

Bajo estos supuestos, como $Y_i = m(X_i) + U_i$:

- Si $U_i$ tienen media cero: $E(Y_i) = m(X_i)$
- Si $U_i$ son normales: $Y_i \sim N(m(X_i), \sigma_u^2)$
- Los valores de $Y_i$ son **variables aleatorias** (varĆ­an entre muestras)

## El Modelo de RegresiĆ³n Lineal Simple {#sec-semana09-s3}

### Modelo poblacional

Bajo los supuestos anteriores, especificamos una relaciĆ³n **lineal** entre $Y$ y $X$:

::: {.callout-note}
## DefiniciĆ³n: Modelo de RegresiĆ³n Lineal Simple

$$Y_i = \beta_0 + \beta_1 X_i + U_i, \quad i = 1, \ldots, n$$

donde:
- $\beta_0$ es la **ordenada en el origen** (intercept): el valor esperado de $Y$ cuando $X = 0$
- $\beta_1$ es la **pendiente**: el cambio en el valor esperado de $Y$ cuando $X$ aumenta en una unidad
- $U_i$ es el **tĆ©rmino de error**: captura factores no observados y variaciĆ³n aleatoria

La **funciĆ³n de regresiĆ³n poblacional** es:
$$E(Y|X = x) = \beta_0 + \beta_1 x$$
:::

### InterpretaciĆ³n de los parĆ”metros

- **$\beta_1$ (pendiente)**: Si $X$ aumenta en 1 unidad, entonces $Y$ aumenta **en promedio** $\beta_1$ unidades
- **$\beta_0$ (intercept)**: El valor medio de $Y$ cuando $X = 0$ (no siempre tiene interpretaciĆ³n clĆ­nica directa)

### Ejemplo: PresiĆ³n Arterial SistĆ³lica vs. Edad

En un estudio transversal realizado en la consulta de medicina interna del Hospital ClĆ­nico San Cecilio de Granada, se recogieron datos de 120 adultos para estudiar la asociaciĆ³n entre la presiĆ³n arterial sistĆ³lica (PAS) y la edad:

- $Y$: presiĆ³n arterial sistĆ³lica (mmHg)
- $X$: edad del paciente (aĆ±os)
- $n = 120$ pacientes adultos (25ā80 aĆ±os)

El modelo serĆ­a: $\text{PAS}_i = \beta_0 + \beta_1 \times \text{Edad}_i + U_i$

Si estimamos $\beta_1 = 0.80$ mmHg/aĆ±o, significa que por cada aĆ±o adicional de edad, la PAS aumenta en promedio 0.80 mmHg. Si $\beta_0 = 85.2$ mmHg, es el nivel basal estimado (extrapolaciĆ³n para edad = 0, sin interpretaciĆ³n directa).

::: {.callout-tip}
## Ejemplo con BioEstatR: rls()

DocumentaciĆ³n completa en @sec-bio-rls.

```{r}
#| label: lst-s09-bio01
#| lst-cap: "BioEstatR ā RegresiĆ³n lineal simple: HbA1c ~ Tiempo de evoluciĆ³n de la diabetes"
#| eval: false
library(BioEstatR)

# ĀæLos aĆ±os de evoluciĆ³n de la diabetes predicen la HbA1c?
# Dataset: 94 pacientes diabĆ©ticos, Fac. Medicina UGR
rls(y = osteo$hba1c, x = osteo$tevol, grf = FALSE)
```

```
RegresiĆ³n lineal simple
----------------------------------------------------------------
             n  media    dt   Min   Max
     hba1c  94  8.565 1.799  4.60 13.80
     tevol  94 12.330 8.534  0.00 35.00

# CorrelaciĆ³n de Pearson:
  r = -0.237  [IC 95%: (-0.420, -0.036)]
  t = -2.341,  gl = 92,  p = 0.021

# Modelo:  hba1c = 9.181 ā 0.050 Ć tevol
  RĀ² = 0.056

          estim    se  ic_inf ic_sup    sig
  (Cte)   9.181 0.320   8.546  9.816 <0.001
  tevol  -0.050 0.021  -0.092 -0.008  0.021

  Error estĆ”ndar residual: 1.757
```

`rls()` integra correlaciĆ³n, coeficientes con IC, $R^2$ y diagnĆ³stico de residuos. La asociaciĆ³n es estadĆ­sticamente significativa pero dĆ©bil ($R^2 = 0.056$): el tiempo de evoluciĆ³n solo explica el 5.6% de la variabilidad en HbA1c. Esto es clĆ­nicamente relevante: la diabetes de larga evoluciĆ³n tiende a un control glucĆ©mico algo peor, pero otros factores (adherencia al tratamiento, estilo de vida) son predominantes.
:::

## EstimaciĆ³n por MĆ­nimos Cuadrados Ordinarios {#sec-semana09-s4}

### El criterio de MCO

Los parĆ”metros poblacionales $\beta_0$ y $\beta_1$ son **desconocidos**. Los estimamos usando una muestra mediante **MĆ­nimos Cuadrados Ordinarios (MCO)**, que minimiza la suma de residuos al cuadrado:

::: {.callout-warning}
## DefiniciĆ³n: Estimadores MCO

Los estimadores MCO minimizan:

$$Q(b_0, b_1) = \sum_{i=1}^n (y_i - b_0 - b_1 x_i)^2$$

Donde:
- $y_i$ son los valores observados (PAS del paciente $i$)
- $\hat{y}_i = b_0 + b_1 x_i$ son los valores predichos por el modelo
- El residuo estimado es $\hat{u}_i = y_i - \hat{y}_i$

AsĆ­ buscamos la lĆ­nea que **mejor ajusta** los datos, minimizando las distancias verticales.
:::

### DerivaciĆ³n: Las ecuaciones normales

Para minimizar $Q(b_0, b_1)$, igualamos a cero las derivadas parciales:

$$\frac{\partial Q}{\partial b_0} = -2 \sum_{i=1}^n (y_i - b_0 - b_1 x_i) = 0$$

$$\frac{\partial Q}{\partial b_1} = -2 \sum_{i=1}^n (y_i - b_0 - b_1 x_i) x_i = 0$$

Esto genera las **ecuaciones normales**:

$$n b_0 + b_1 \sum_{i=1}^n x_i = \sum_{i=1}^n y_i$$

$$b_0 \sum_{i=1}^n x_i + b_1 \sum_{i=1}^n x_i^2 = \sum_{i=1}^n x_i y_i$$

### FĆ³rmulas cerradas para los estimadores MCO

Resolviendo el sistema anterior obtenemos:

::: {.callout-warning}
## FĆ³rmulas Cerradas: Estimadores MCO

$$b_1 = \frac{\sum_{i=1}^n (x_i - \bar{x})(y_i - \bar{y})}{\sum_{i=1}^n (x_i - \bar{x})^2} = \frac{s_{xy}}{s_x^2}$$

$$b_0 = \bar{y} - b_1 \bar{x}$$

donde:
- $\bar{x} = \frac{1}{n}\sum x_i$ y $\bar{y} = \frac{1}{n}\sum y_i$ son los promedios
- $s_{xy}$ es la covarianza muestral de $X$ e $Y$
- $s_x^2$ es la varianza muestral de $X$
:::

### Propiedad importante

La lĆ­nea de regresiĆ³n estimada **siempre pasa por el punto $(\bar{x}, \bar{y})$**:
cuando $x_i = \bar{x}$, se cumple que $\hat{y} = \bar{y}$.

## RelaciĆ³n entre RegresiĆ³n y CorrelaciĆ³n {#sec-semana09-s5}

Existe una relaciĆ³n Ćŗtil entre el coeficiente de regresiĆ³n y el coeficiente de correlaciĆ³n:

::: {.callout-tip}
## ConexiĆ³n: RegresiĆ³n y CorrelaciĆ³n

$$b_1 = r_{xy} \frac{s_y}{s_x}$$

donde $r_{xy} = \frac{s_{xy}}{s_x s_y}$ es el coeficiente de correlaciĆ³n de Pearson.

**InterpretaciĆ³n**:
- El coeficiente de regresiĆ³n escala la correlaciĆ³n por el ratio de desviaciones estĆ”ndar
- Si $s_x = s_y$, entonces $b_1 = r_{xy}$
- RegresiĆ³n de $X$ sobre $Y$ es **diferente** de regresiĆ³n de $Y$ sobre $X$

**Ejemplo mĆ©dico**: Si en un estudio de hipertensiĆ³n la correlaciĆ³n entre edad y PAS es $r = 0.71$, con $s_{\text{PAS}} = 14.5$ mmHg y $s_{\text{edad}} = 15.9$ aĆ±os, la pendiente de regresiĆ³n es: $b_1 = 0.71 \times (14.5/15.9) = 0.65$ mmHg/aĆ±o.
:::

## DescomposiciĆ³n de Varianza {#sec-semana09-s6}

### Suma de cuadrados totales, explicada y residual

La variabilidad en $Y$ se descompone en dos partes:

$$\sum_{i=1}^n (y_i - \bar{y})^2 = \sum_{i=1}^n (y_i - \hat{y}_i)^2 + \sum_{i=1}^n (\hat{y}_i - \bar{y})^2$$

::: {.callout-note}
## TerminologĆ­a: Sumas de Cuadrados

- **$\text{SCT} = \sum_{i=1}^n (y_i - \bar{y})^2$**: Suma de Cuadrados Total
  - Variabilidad total en los datos (ej. variabilidad total en PAS entre pacientes)

- **$\text{SCR} = \sum_{i=1}^n (y_i - \hat{y}_i)^2$**: Suma de Cuadrados de Residuos
  - Variabilidad en PAS NO explicada por la edad

- **$\text{SCE} = \sum_{i=1}^n (\hat{y}_i - \bar{y})^2$**: Suma de Cuadrados Explicada
  - Variabilidad en PAS explicada por la edad

RelaciĆ³n: $\text{SCT} = \text{SCE} + \text{SCR}$
:::

## Coeficiente de DeterminaciĆ³n ($R^2$) {#sec-semana09-s7}

El coeficiente de determinaciĆ³n mide quĆ© proporciĆ³n de la variabilidad total en $Y$ es explicada por el modelo:

::: {.callout-warning}
## DefiniciĆ³n: Coeficiente de DeterminaciĆ³n

$$R^2 = \frac{\text{SCE}}{\text{SCT}} = 1 - \frac{\text{SCR}}{\text{SCT}} = \frac{\sum_{i=1}^n (\hat{y}_i - \bar{y})^2}{\sum_{i=1}^n (y_i - \bar{y})^2}$$

Para regresiĆ³n lineal simple:

$$R^2 = r_{xy}^2$$

donde $r_{xy}$ es el coeficiente de correlaciĆ³n de Pearson.

**Propiedades**:
- $0 \leq R^2 \leq 1$
- $R^2 = 1$: ajuste perfecto (todos los puntos en la lĆ­nea)
- $R^2 = 0$: no hay relaciĆ³n lineal
- $R^2 = 0.50$: el 50% de la variabilidad en $Y$ es explicada por $X$
:::

### Ejemplo: PresiĆ³n Arterial SistĆ³lica

En el estudio de hipertensiĆ³n (n = 120 pacientes), si la correlaciĆ³n entre edad y PAS es $r_{xy} = 0.71$:

$$R^2 = 0.71^2 = 0.504$$

**InterpretaciĆ³n clĆ­nica**: El 50.4% de la variabilidad en la presiĆ³n arterial sistĆ³lica entre estos pacientes es explicada por la edad. El 49.6% restante se debe a otros factores no recogidos en el modelo (tabaquismo, actividad fĆ­sica, tratamiento farmacolĆ³gico, herencia genĆ©tica, etc.).

## DistribuciĆ³n de los Estimadores MCO {#sec-semana09-s8}

Bajo los supuestos del modelo lineal, los estimadores $b_0$ y $b_1$ son **variables aleatorias** con distribuciones conocidas:

::: {.callout-note}
## Distribuciones muestrales de los estimadores

$$B_0 \sim N\left(\beta_0, \sigma_{B_0}^2\right)$$

$$B_1 \sim N\left(\beta_1, \sigma_{B_1}^2\right)$$

donde las varianzas son:

$$\sigma_{B_1}^2 = \frac{\sigma_u^2}{\sum_{i=1}^n (x_i - \bar{x})^2}$$

$$\sigma_{B_0}^2 = \sigma_u^2 \left[\frac{1}{n} + \frac{\bar{x}^2}{\sum_{i=1}^n (x_i - \bar{x})^2}\right]$$

y $\sigma_u^2$ es la varianza poblacional del error.
:::

### EstimaciĆ³n de la varianza del error

Como $\sigma_u^2$ es desconocida, la estimamos usando los residuos:

$$s_u^2 = \frac{\sum_{i=1}^n \hat{u}_i^2}{n - 2}$$

Entonces:

$$\hat{\sigma}_{B_1}^2 = \frac{s_u^2}{\sum_{i=1}^n (x_i - \bar{x})^2}$$

$$\hat{\sigma}_{B_0}^2 = s_u^2 \left[\frac{1}{n} + \frac{\bar{x}^2}{\sum_{i=1}^n (x_i - \bar{x})^2}\right]$$

## Test t para $\beta_1 = 0$ {#sec-semana09-s9}

### HipĆ³tesis

En el contexto mĆ©dico, nos interesa probar si existe asociaciĆ³n lineal entre $Y$ y $X$:

$$H_0: \beta_1 = 0 \quad \text{(la edad no predice la PAS)}$$
$$H_1: \beta_1 \neq 0 \quad \text{(la edad sĆ­ predice la PAS)}$$

### EstadĆ­stico de prueba

Bajo $H_0$ y la normalidad de los errores:

::: {.callout-warning}
## EstadĆ­stico t para $\beta_1$

$$T = \frac{B_1 - \beta_1}{\hat{\sigma}_{B_1}} \sim t_{n-2}$$

En particular, bajo $H_0$:

$$T = \frac{b_1}{\widehat{\text{ee}}(b_1)} \sim t_{n-2}$$

donde $\widehat{\text{ee}}(b_1) = \hat{\sigma}_{B_1}$ es el **error estĆ”ndar** del estimador.
:::

### Regla de decisiĆ³n

A nivel de significancia $\alpha$:
- **Rechazamos** $H_0$ si $|t| > t_{1-\alpha/2, n-2}$ (test bilateral)
- **Valor p** = probabilidad de observar un valor tan extremo (o mĆ”s) bajo $H_0$

Si $n > 30$, usamos la aproximaciĆ³n normal: $t_{1-\alpha/2, n-2} \approx z_{1-\alpha/2}$

### Ejemplo ilustrativo: PAS vs. Edad

A modo de ilustraciĆ³n (valores **hipotĆ©ticos** para repasar la mecĆ”nica del contraste; la simulaciĆ³n R de la secciĆ³n 9.12 producirĆ” cifras distintas):

- EstimaciĆ³n: $\hat{\beta}_1 = 0.80$ mmHg/aĆ±o
- Error estĆ”ndar: $\widehat{\text{ee}}(b_1) = 0.09$ mmHg/aĆ±o
- EstadĆ­stico: $t = \frac{0.80}{0.09} = 8.89$
- Con $\alpha = 0.05$ y $n = 120$: valor crĆ­tico $t_{0.975, 118} \approx 1.980$
- Como $|8.89| > 1.980$ y $p < 0.001$, **rechazamos** $H_0$.

**ConclusiĆ³n clĆ­nica**: Existe evidencia estadĆ­stica muy fuerte de que la edad predice positivamente la presiĆ³n arterial sistĆ³lica en esta muestra.

## Intervalos de Confianza {#sec-semana09-s10}

### Para $\beta_1$

::: {.callout-warning}
## Intervalo de Confianza para $\beta_1$

Con confianza $(1 - \alpha) \times 100\%$:

$$\left[b_1 - t_{1-\alpha/2, n-2} \cdot \widehat{\text{ee}}(b_1), \quad b_1 + t_{1-\alpha/2, n-2} \cdot \widehat{\text{ee}}(b_1)\right]$$
:::

### Para $\beta_0$

::: {.callout-warning}
## Intervalo de Confianza para $\beta_0$

Con confianza $(1 - \alpha) \times 100\%$:

$$\left[b_0 - t_{1-\alpha/2, n-2} \cdot \widehat{\text{ee}}(b_0), \quad b_0 + t_{1-\alpha/2, n-2} \cdot \widehat{\text{ee}}(b_0)\right]$$
:::

### Para el valor predicho $E(Y|X = x_0)$

A menudo queremos construir un intervalo para la PAS promedio esperada en pacientes de una edad concreta $x_0$:

::: {.callout-tip}
## Intervalo de Confianza para $E(Y|x_0)$

$$\left[\hat{y}_{x_0} \pm t_{1-\alpha/2, n-2} \cdot s_u \sqrt{\frac{1}{n} + \frac{(x_0 - \bar{x})^2}{\sum_{i=1}^n (x_i - \bar{x})^2}}\right]$$

donde:
- $\hat{y}_{x_0} = b_0 + b_1 x_0$ es la PAS media predicha para edad $x_0$
- Este intervalo es mĆ”s estrecho cerca de $\bar{x}$ (mayor precisiĆ³n) y mĆ”s ancho en edades extremas
:::

### Ejemplo ilustrativo: PAS vs. Edad

Reutilizando los **mismos valores hipotĆ©ticos** del apartado anterior ā $n = 120$, $\hat{\beta}_1 = 0.80$ mmHg/aĆ±o, $\widehat{\text{ee}}(b_1) = 0.09$:

Con $\alpha = 0.05$ (95% confianza), $t_{0.975, 118} = 1.980$:

$$\text{IC}_{95\%}(\beta_1) = [0.80 - 1.980 \times 0.09, \, 0.80 + 1.980 \times 0.09] = [0.62, \, 0.98] \text{ mmHg/aĆ±o}$$

**InterpretaciĆ³n clĆ­nica**: Con 95% de confianza, por cada aĆ±o adicional de edad la PAS media aumenta entre 0.62 y 0.98 mmHg en esta poblaciĆ³n.

## DiagnĆ³stico de Residuos {#sec-semana09-s11}

Los residuos son crĆ­ticos para validar que los supuestos del modelo se cumplen.

::: {.callout-note}
## DefiniciĆ³n: Residuos

Los residuos estimados son:
$$\hat{u}_i = y_i - \hat{y}_i = y_i - b_0 - b_1 x_i$$

**En contexto clĆ­nico**: $\hat{u}_i$ es la diferencia entre la PAS observada del paciente $i$ y la que el modelo predice dado su edad. Un residuo grande positivo indica que el paciente tiene una PAS mĆ”s elevada de lo esperado para su edad (posiblemente por otros factores de riesgo no incluidos).

Propiedades:
- Siempre tienen media cero: $\bar{\hat{u}} = 0$
- Representan la parte de $Y$ NO explicada por $X$
:::

### 1. GrĆ”fico de Residuos vs. Valores Predichos

**ĀæQuĆ© buscar?**

::: {.callout-tip}
## InterpretaciĆ³n: Residuos vs. Predichos

- **PatrĆ³n ideal**: nube de puntos aleatoria alrededor del cero, sin forma clara
  - Indica homocedasticidad y linealidad

- **PatrĆ³n "embudo" (varianza aumenta con la PAS predicha)**:
  - Indica heteroscedasticidad (varianza no constante)
  - Frecuente en estudios con datos de presiĆ³n arterial en rangos muy amplios

- **PatrĆ³n curvo o no lineal**:
  - Sugiere que la relaciĆ³n edad-PAS no es estrictamente lineal
  - PodrĆ­a requerir una transformaciĆ³n o la inclusiĆ³n de $X^2$

- **Puntos muy alejados (outliers)**:
  - Pacientes con PAS muy inusual para su edad (investigar: error de medida, enfermedad secundaria, fĆ”rmaco no declarado)
:::

### 2. GrĆ”fico Q-Q (Quantile-Quantile)

Este grĆ”fico verifica la **normalidad** de los residuos:

::: {.callout-tip}
## InterpretaciĆ³n: GrĆ”fico Q-Q

- **Puntos en lĆ­nea recta diagonal**:
  - Los residuos son aproximadamente normales

- **Puntos en las colas no siguen la lĆ­nea**:
  - Hay colas mĆ”s pesadas o mĆ”s ligeras que lo esperado
  - Sugiere violaciĆ³n de normalidad

- **Forma de S o zigzag**:
  - DistribuciĆ³n muy diferente de la normal
:::

### 3. GrĆ”fico de Escala-UbicaciĆ³n

Combina informaciĆ³n de ambos: raĆ­z cuadrada de residuos estandarizados vs. predichos. Detecta heteroscedasticidad.

### 4. Residuos vs. Orden de ObservaciĆ³n

Verifica la **no autocorrelaciĆ³n**. Si los pacientes fueron reclutados consecutivamente y hay patrĆ³n temporal en los residuos, puede indicar un sesgo de selecciĆ³n o un cambio en el protocolo de medida.

## Ejemplo Completo: Colesterol Total e IMC {#sec-semana09-s12}

### Contexto clĆ­nico

Un estudio transversal en la Unidad de CardiologĆ­a Preventiva del Hospital Universitario de Granada evalĆŗa si el Ć­ndice de masa corporal (IMC) predice el colesterol total sĆ©rico en pacientes sin tratamiento hipolipemiante:

- $Y$: colesterol total (mg/dL)
- $X$: Ć­ndice de masa corporal ā IMC (kg/mĀ²)
- $n = 250$ pacientes (18ā70 aĆ±os, sin estatinas ni fibratos)

### EstadĆ­sticas descriptivas

| EstadĆ­stico | Valor |
|---|---|
| $\bar{y}$ (colesterol) | 214.0 mg/dL |
| $s_y$ | 36.0 mg/dL |
| $\bar{x}$ (IMC) | 27.2 kg/mĀ² |
| $s_x$ | 4.5 kg/mĀ² |
| $s_{xy}$ | 101.25 (mg/dL)Ā·(kg/mĀ²) |
| $r_{xy}$ | 0.625 |

### CĆ”lculos

$$b_1 = \frac{s_{xy}}{s_x^2} = \frac{101.25}{20.25} = 5.00 \text{ mg/dL por kg/m}^2$$

$$b_0 = \bar{y} - b_1 \bar{x} = 214.0 - 5.00 \times 27.2 = 214.0 - 136.0 = 78.0 \text{ mg/dL}$$

### EcuaciĆ³n estimada

$$\widehat{\text{Colesterol}}_i = 78.0 + 5.00 \times \text{IMC}_i$$

**InterpretaciĆ³n clĆ­nica**:
- Por cada unidad adicional de IMC (1 kg/mĀ²), el colesterol total aumenta en promedio **5 mg/dL**
- Para un IMC de 30 kg/mĀ² (obesidad tipo I): $\widehat{\text{Colesterol}} = 78.0 + 5.00 \times 30 = 228$ mg/dL

### Bondad del ajuste

$$R^2 = r_{xy}^2 = 0.625^2 = 0.391$$

**InterpretaciĆ³n**: El 39.1% de la variabilidad en el colesterol sĆ©rico se explica por el IMC. Es una asociaciĆ³n moderada, coherente con la literatura: el IMC es un factor de riesgo cardiovascular relevante pero no el Ćŗnico predictor del colesterol.

### Inferencia estadĆ­stica

Con $\widehat{\text{ee}}(b_1) = 0.41$ mgĀ·dLā»Ā¹/(kgĀ·mā»Ā²):

$$t = \frac{5.00}{0.41} = 12.2, \quad p < 0.001$$

Con $n = 250$ (usando $t_{0.975, 248} \approx 1.970$):

**Intervalo de confianza al 95%**:
$$[5.00 - 1.970 \times 0.41, \, 5.00 + 1.970 \times 0.41] = [4.19, \, 5.81] \text{ mg/dL por kg/m}^2$$

**ConclusiĆ³n**: El IMC es un predictor estadĆ­sticamente significativo ($p < 0.001$) y clĆ­nicamente relevante del colesterol total. En tĆ©rminos de salud pĆŗblica, reducir el IMC en 5 kg/mĀ² (ej. pasar de obesidad a normopeso) se asocia en promedio con una reducciĆ³n de 25 mg/dL en el colesterol total.

## CĆ³digo R {#sec-semana09-r}

### Datos clĆ­nicos simulados y ajuste del modelo

```{r}
#| label: lst-s09-cod01
#| lst-cap: "Base R ā Datos clĆ­nicos y regresiĆ³n PAS ~ Edad"
#| eval: true
#| warning: false
#| message: false

# Datos: PAS (mmHg) vs Edad (aĆ±os) ā 120 pacientes adultos
set.seed(2024)
n <- 120
edad  <- round(runif(n, 25, 80))
pas   <- round(85.2 + 0.80 * edad + rnorm(n, 0, 10.5), 1)
datos <- data.frame(edad = edad, pas = pas)

# EstadĆ­sticas descriptivas
cat("=== EstadĆ­sticas descriptivas ===\n")
cat("Edad  ā media:", round(mean(edad), 1), "aĆ±os  |  DT:", round(sd(edad), 1), "\n")
cat("PAS   ā media:", round(mean(pas),  1), "mmHg  |  DT:", round(sd(pas),  1), "\n")
cat("CorrelaciĆ³n de Pearson:", round(cor(edad, pas), 3), "\n\n")

# Ajustar modelo de regresiĆ³n lineal simple
modelo <- lm(pas ~ edad, data = datos)

# Tabla de coeficientes con broom
cat("=== Modelo de RegresiĆ³n ===\n")
knitr::kable(tidy(modelo), digits = 3, caption = "Coeficientes del modelo lineal")

# Bondad de ajuste
glance_modelo <- glance(modelo)
cat("\nRĀ² =", round(glance_modelo$r.squared, 3),
    "|  RĀ² ajustado =", round(glance_modelo$adj.r.squared, 3),
    "|  F-estadĆ­stico =", round(glance_modelo$statistic, 2),
    "(p < 0.001)\n")
```

::: callout-tip
**InterpretaciĆ³n estadĆ­stica:** El modelo de regresiĆ³n lineal simple estimĆ³ un incremento de la presiĆ³n arterial sistĆ³lica de aproximadamente 0.83 mmHg por cada aĆ±o adicional de edad (bā = 0.83, EE = 0.063, t(118) = 13.2, p < 0.001, IC 95%: [0.71, 0.96]). El coeficiente de determinaciĆ³n RĀ² = 0.597 indica que la edad explica el 59.7% de la variabilidad observada en la PAS, lo que refleja una relaciĆ³n lineal fuerte y estadĆ­sticamente significativa. Este hallazgo es clĆ­nicamente relevante: un aumento de edad de 20 aĆ±os se asociarĆ­a con un incremento esperado de ~17 mmHg en la PAS.
:::

### GrĆ”fico de dispersiĆ³n con la recta de regresiĆ³n

```{r}
#| label: lst-s09-cod02
#| lst-cap: "Base R ā DispersiĆ³n y recta de regresiĆ³n PAS ~ Edad"
#| eval: true
#| echo: false
#| fig-cap: "RegresiĆ³n lineal: PresiĆ³n Arterial SistĆ³lica (PAS) en funciĆ³n de la Edad. Cada punto representa un paciente. La lĆ­nea roja es la recta de mĆ­nimos cuadrados estimada."
#| fig-alt: "Diagrama de dispersiĆ³n PAS vs edad con recta de regresiĆ³n"

par(mar = c(4.5, 4.5, 3, 1.5))
plot(datos$edad, datos$pas,
     main = "PAS (mmHg) vs. Edad (aĆ±os)\nn = 120 pacientes adultos",
     xlab = "Edad (aĆ±os)",
     ylab = "PresiĆ³n Arterial SistĆ³lica (mmHg)",
     pch = 19, col = rgb(0.2, 0.4, 0.7, 0.6), cex = 0.9,
     las = 1)
abline(modelo, col = "red", lwd = 2)
legend("topleft",
       legend = paste0("Å¶ = ", round(coef(modelo)[1], 1),
                       " + ", round(coef(modelo)[2], 2), "Ā·Edad\n",
                       "RĀ² = ", round(summary(modelo)$r.squared, 3)),
       bty = "n", text.col = "red", cex = 0.9)
```

### GrĆ”ficos de diagnĆ³stico de residuos

```{r}
#| label: lst-s09-cod03
#| lst-cap: "Base R ā DiagnĆ³stico de residuos del modelo PAS ~ Edad"
#| eval: true
#| echo: false
#| fig-cap: "GrĆ”ficos de diagnĆ³stico de supuestos del modelo de regresiĆ³n. Arriba-izquierda: residuos vs. valores ajustados (verifica linealidad y homocedasticidad). Arriba-derecha: Q-Q plot (verifica normalidad). Abajo-izquierda: escala-localizaciĆ³n. Abajo-derecha: residuos vs. leverage (detecta observaciones influyentes)."
#| fig-alt: "Cuatro grĆ”ficos de diagnĆ³stico del modelo de regresiĆ³n"

par(mfrow = c(2, 2), mar = c(4, 4, 3, 1))
plot(modelo)
par(mfrow = c(1, 1))
```

### Intervalos de confianza y predicciĆ³n clĆ­nica

```{r}
#| label: lst-s09-cod04
#| lst-cap: "Base R ā PredicciĆ³n e intervalos para la PAS a edades especĆ­ficas"
#| eval: true
#| warning: false
#| message: false

# PredicciĆ³n de PAS media para tres perfiles de edad
edades_nuevas <- data.frame(edad = c(40, 55, 70))

ic_media    <- predict(modelo, newdata = edades_nuevas,
                       interval = "confidence", level = 0.95)
ic_individ  <- predict(modelo, newdata = edades_nuevas,
                       interval = "prediction", level = 0.95)

resultados <- data.frame(
  Edad_aĆ±os     = edades_nuevas$edad,
  PAS_predicha  = round(ic_media[, "fit"], 1),
  IC95_inf      = round(ic_media[, "lwr"], 1),
  IC95_sup      = round(ic_media[, "upr"], 1),
  IP95_inf      = round(ic_individ[, "lwr"], 1),
  IP95_sup      = round(ic_individ[, "upr"], 1)
)

cat("=== Predicciones con IC 95% (media) e IP 95% (individuo nuevo) ===\n\n")
print(resultados, row.names = FALSE)
cat("\nNota: IC = intervalo de confianza para la PAS media poblacional.\n")
cat("       IP = intervalo de predicciĆ³n para un paciente individual nuevo.\n")
cat("       El IP siempre es mĆ”s amplio que el IC.\n")
```

### InterpretaciĆ³n de la salida de `summary(lm())`

```{r}
#| label: lst-s09-cod05
#| lst-cap: "Base R ā ExtracciĆ³n de componentes del modelo de regresiĆ³n"
#| eval: true

cat("=== Coeficientes estimados ===\n")
coef(modelo)

cat("\n=== Errores estĆ”ndar de los coeficientes ===\n")
round(summary(modelo)$coefficients[, "Std. Error"], 4)

cat("\n=== EstadĆ­sticos t y valores p ===\n")
round(summary(modelo)$coefficients[, c("t value", "Pr(>|t|)")], 4)

cat("\n=== Bondad de ajuste ===\n")
cat("RĀ²          =", round(summary(modelo)$r.squared, 4), "\n")
cat("RĀ² ajustado =", round(summary(modelo)$adj.r.squared, 4), "\n")
cat("Error estĆ”ndar residual (su) =",
    round(summary(modelo)$sigma, 3), "mmHg\n")

cat("\n=== Intervalos de confianza al 95% para los coeficientes ===\n")
round(confint(modelo, level = 0.95), 4)
```

### Ejemplo completo: Colesterol Total ~ IMC

```{r}
#| label: lst-s09-cod06
#| lst-cap: "Base R ā RegresiĆ³n Colesterol Total ~ IMC (n = 250 pacientes)"
#| eval: true
#| warning: false
#| message: false
#| fig-cap: "RegresiĆ³n lineal Colesterol Total ~ IMC. Los 250 puntos representan pacientes sin tratamiento hipolipemiante. La lĆ­nea muestra la relaciĆ³n estimada: por cada kg/mĀ² adicional de IMC, el colesterol aumenta en promedio ~5 mg/dL."
#| fig-alt: "Diagrama de dispersiĆ³n colesterol vs IMC con recta de regresiĆ³n"

set.seed(2025)
n2       <- 250
imc      <- round(rnorm(n2, 27.2, 4.5), 1)
colest   <- round(78.0 + 5.0 * imc + rnorm(n2, 0, 28.7), 0)
datos_c  <- data.frame(imc = imc, colesterol = colest)

modelo_c <- lm(colesterol ~ imc, data = datos_c)

# Tabla de coeficientes con broom
cat("=== Modelo de RegresiĆ³n ===\n")
knitr::kable(tidy(modelo_c), digits = 3, caption = "Coeficientes del modelo lineal")

# Bondad de ajuste
glance_c <- glance(modelo_c)
cat("\nRĀ² =", round(glance_c$r.squared, 3),
    "|  RĀ² ajustado =", round(glance_c$adj.r.squared, 3),
    "|  F-estadĆ­stico =", round(glance_c$statistic, 2),
    "(p < 0.001)\n\n")

par(mar = c(4.5, 4.5, 3, 1.5))
plot(datos_c$imc, datos_c$colesterol,
     main = "Colesterol Total (mg/dL) vs. IMC (kg/mĀ²)\nn = 250 pacientes sin hipolipemiantes",
     xlab = expression("IMC (kg/m"^2*")"),
     ylab = "Colesterol total (mg/dL)",
     pch = 19, col = rgb(0.7, 0.2, 0.2, 0.5), cex = 0.8, las = 1)
abline(modelo_c, col = "darkblue", lwd = 2)
abline(h = 200, lty = 2, col = "gray50")  # Umbral deseable
text(35, 202, "ā„200 mg/dL: lĆ­mite deseable", col = "gray40", cex = 0.75, adj = 0)
legend("topleft",
       legend = paste0("Å¶ = ", round(coef(modelo_c)[1], 1),
                       " + ", round(coef(modelo_c)[2], 2), "Ā·IMC\n",
                       "RĀ² = ", round(summary(modelo_c)$r.squared, 3)),
       bty = "n", text.col = "darkblue", cex = 0.9)
```

::: callout-tip
**InterpretaciĆ³n estadĆ­stica:** En una muestra de 250 pacientes sin hipolipemiantes, el modelo de regresiĆ³n lineal mostrĆ³ que por cada unidad adicional de IMC (kg/mĀ²), el colesterol total aumenta en promedio 4.81 mg/dL (bā = 4.81, EE = 0.41, t(248) = 11.72, p < 0.001). El RĀ² = 0.357 indica que el IMC explica el 35.7% de la variaciĆ³n en colesterol, estableciendo una relaciĆ³n lineal moderada y estadĆ­sticamente significativa. Desde una perspectiva clĆ­nica de prevenciĆ³n cardiovascular, una reducciĆ³n de 5 unidades en el IMC (ej. pasar de obesidad a sobrepeso) se asociarĆ­a con una reducciĆ³n esperada de ~24 mg/dL en el colesterol total, lo que podrĆ­a reducir el riesgo cardiovascular.
:::

## Resumen de FĆ³rmulas Clave {#sec-semana09-resumen}

::: {.callout-warning}
## FĆ³rmulas Esenciales de RegresiĆ³n Lineal Simple

**Modelo**:

$$Y_i = \beta_0 + \beta_1 X_i + U_i$$

**Estimadores MCO**:

$$b_1 = \frac{s_{xy}}{s_x^2}, \quad b_0 = \bar{y} - b_1 \bar{x}$$

**DescomposiciĆ³n de varianza**:

$$\text{SCT} = \text{SCE} + \text{SCR}$$

**Coeficiente de determinaciĆ³n**:

$$R^2 = 1 - \frac{\text{SCR}}{\text{SCT}} = r_{xy}^2$$

**Varianza del error estimada**:

$$s_u^2 = \frac{\sum_{i=1}^n \hat{u}_i^2}{n - 2}$$

**Errores estĆ”ndar**:

$$\widehat{\text{ee}}(b_1) = \frac{s_u}{\sqrt{\sum (x_i - \bar{x})^2}}, \quad \widehat{\text{ee}}(b_0) = s_u\sqrt{\frac{1}{n} + \frac{\bar{x}^2}{\sum(x_i - \bar{x})^2}}$$

**Test t**:

$$t = \frac{b_j}{\widehat{\text{ee}}(b_j)} \sim t_{n-2}$$

**Intervalo de confianza para $\beta_j$**:

$$[b_j \pm t_{1-\alpha/2, n-2} \cdot \widehat{\text{ee}}(b_j)]$$
:::

## Ejercicios {#sec-semana09-ejercicios}

**Ejercicio 1**: En un estudio sobre prediabetes en 40 pacientes del centro de salud, se investiga la relaciĆ³n entre el **Ć­ndice de masa corporal** ($X$, kg/mĀ²) y la **glucosa en ayunas** ($Y$, mg/dL). Se obtienen las siguientes estadĆ­sticas:

- $\bar{x} = 28.5$ kg/mĀ², $\bar{y} = 105.5$ mg/dL
- $s_x^2 = 9.0$, $s_y^2 = 144.0$
- $s_{xy} = 27.0$

a) Calcula los estimadores MCO $b_0$ y $b_1$
b) Interpreta clĆ­nicamente el coeficiente $b_1$
c) Calcula $R^2$ e interpreta quĆ© proporciĆ³n de la variabilidad glucĆ©mica explica el IMC
d) Un paciente nuevo tiene un IMC de 32 kg/mĀ². ĀæCuĆ”l es su glucosa en ayunas predicha? ĀæPodrĆ­a considerarse en rango de prediabetes (glucosa ā„ 100 mg/dL)?

---

**Ejercicio 2**: Un estudio de funciĆ³n pulmonar en una consulta de neumologĆ­a evalĆŗa el efecto del tabaquismo sobre el FEV1 (volumen espiratorio forzado en el primer segundo, expresado como % del predicho). Con 60 pacientes fumadores se obtiene:

- $\hat{\beta}_0 = 98.0\%$, $\hat{\beta}_1 = -0.80\%$ por paquete-aĆ±o
- $\widehat{\text{ee}}(b_1) = 0.12$
- $s_u = 7.5\%$, $\sum (x_i - \bar{x})^2 = 3906.25$

a) Realiza el test de hipĆ³tesis $H_0: \beta_1 = 0$ con $\alpha = 0.05$. Interpreta el resultado
b) Construye un intervalo de confianza al 95% para $\beta_1$
c) ĀæQuĆ© significa clĆ­nicamente que rechacemos $H_0$?
d) ĀæEs razonable el signo negativo de $\hat{\beta}_1$?

---

**Ejercicio 3**: Para los datos del estudio de colesterol e IMC (secciĆ³n 9.12, $n = 250$):

a) Calcula el intervalo de confianza al 95% para el colesterol medio en pacientes con IMC = 30 kg/mĀ² (obesidad tipo I)
b) ĀæEs estadĆ­sticamente significativo el efecto del IMC sobre el colesterol? Justifica usando el estadĆ­stico $t$
c) Un paciente tiene IMC = 32 kg/mĀ² y colesterol = 260 mg/dL. Calcula su residuo. ĀæPodrĆ­a ser un paciente con dislipemia familiar no relacionada con el IMC?

---

**Ejercicio 4**: En un ensayo clĆ­nico con 30 pacientes febriles, se estudia la relaciĆ³n entre la **dosis de paracetamol** ($X$, mg/kg) y la **reducciĆ³n de temperatura corporal a las 2 horas** ($Y$, Ā°C). El modelo estimado es:

$$\hat{y}_i = 0.50 + 0.30 x_i, \quad R^2 = 0.64$$

a) ĀæQuĆ© proporciĆ³n de la reducciĆ³n de temperatura es explicada por la dosis?
b) Si la dosis media fue $\bar{x} = 10$ mg/kg, ĀæcuĆ”l fue la reducciĆ³n media de temperatura?
c) Por cada mg/kg adicional de paracetamol, ĀæcuĆ”nto desciende la temperatura en promedio?
d) ĀæQuĆ© factor explicarĆ­a el 36% de variabilidad no captada por la dosis?

---

**Ejercicio 5**: Un clĆ­nico interpreta los grĆ”ficos de diagnĆ³stico de un modelo que relaciona la **supervivencia** (meses) con el **tamaĆ±o tumoral** (mm). Describe quĆ© patrĆ³n en cada grĆ”fico indicarĆ­a:

a) Que la relaciĆ³n no es lineal (posiblemente necesita log-transformaciĆ³n)
b) Heteroscedasticidad (varianza de los residuos crece con el tamaĆ±o tumoral)
c) ViolaciĆ³n de la normalidad de los residuos
d) Presencia de un paciente con diagnĆ³stico tardĆ­o que actĆŗa como punto influyente

---

**Ejercicio 6**: En un programa de cribado de cĆ”ncer de prĆ³stata, se estudia la asociaciĆ³n entre el **PSA sĆ©rico** (ng/mL) y la **edad** (aĆ±os). En una primera muestra: $r = 0.58$. En una segunda muestra: $r = 0.45$:

a) Calcula y compara los $R^2$ de ambas muestras. ĀæQuĆ© muestra muestra mayor capacidad predictiva?
b) ĀæLa relaciĆ³n PSA-edad es mĆ”s fuerte o mĆ”s dĆ©bil en la segunda muestra?
c) Si las desviaciones estĆ”ndar permanecen iguales, ĀæcĆ³mo cambia el coeficiente de regresiĆ³n $b_1$ entre muestras?
d) ĀæQuĆ© factores clĆ­nicos podrĆ­an explicar una asociaciĆ³n mĆ”s dĆ©bil (menor $r$) en la segunda muestra?

## Respuestas a los Ejercicios {#sec-semana09-respuestas}

**Ejercicio 1:**
- a) $b_1 = s_{xy}/s_x^2 = 27.0/9.0 = 3.0$ mg/dL por kg/mĀ²; $b_0 = 105.5 - 3.0 \times 28.5 = 20.0$ mg/dL
- b) Por cada kg/mĀ² adicional de IMC, la glucosa en ayunas aumenta en promedio 3 mg/dL, manteniendo el resto constante. Con un IMC de 30 vs 25, se esperan 15 mg/dL mĆ”s de glucosa.
- c) $r = s_{xy}/(s_x \cdot s_y) = 27.0/(3.0 \times 12.0) = 0.75$; $R^2 = 0.5625$. El IMC explica el 56.25% de la variabilidad en la glucosa en ayunas.
- d) $\hat{Y}(32) = 20.0 + 3.0 \times 32 = 116$ mg/dL. SĆ­, estĆ” en rango de prediabetes (ā„100 mg/dL); de hecho, supera el umbral de diabetes (ā„126 mg/dL), lo que indica riesgo elevado.

**Ejercicio 2:**
- a) $t = -0.80/0.12 = -6.67$; $gl = 58$; $t_{0.975, 58} \approx 2.00$. Como $|{-6.67}| > 2.00$ ($p < 0.001$), rechazamos $H_0$. El tabaquismo tiene un efecto estadĆ­sticamente significativo sobre el FEV1.
- b) IC 95%: $[-0.80 \pm 2.00 \times 0.12] = [-1.04, -0.56]$ % por paquete-aĆ±o.
- c) Existe evidencia de que el tabaquismo reduce el FEV1. Cada paquete-aĆ±o adicional se asocia con una reducciĆ³n media de 0.80% del FEV1 predicho.
- d) SĆ­, es razonable. El tabaquismo provoca inflamaciĆ³n crĆ³nica y destrucciĆ³n del parĆ©nquima pulmonar, reduciendo la funciĆ³n respiratoria. El signo negativo es clĆ­nicamente correcto.

**Ejercicio 3:**
- a) Usando $\hat{Y}(30) = 78.0 + 5.0 \times 30 = 228$ mg/dL. Con $s_u \approx 28.7$ mg/dL, el IC al 95% requiere calcular $s_u\sqrt{1/n + (30 - 27.2)^2/\text{SCT}_x}$ ā los datos dan un intervalo aproximado de $[221, 235]$ mg/dL.
- b) SĆ­, $t = 12.2 \gg t_{0.975, 248} \approx 1.970$ ($p < 0.001$). El efecto del IMC sobre el colesterol es altamente significativo.
- c) Residuo: $\hat{u} = 260 - (78.0 + 5.0 \times 32) = 260 - 238 = 22$ mg/dL. Un residuo de +22 mg/dL es moderado (< 2 desviaciones estĆ”ndar). Es compatible con dislipemia familiar leve, aunque no constituye un outlier extremo.

**Ejercicio 4:**
- a) $R^2 = 0.64$; el 64% de la variabilidad en la reducciĆ³n de temperatura es explicado por la dosis de paracetamol.
- b) $\hat{Y}(\bar{x}) = 0.50 + 0.30 \times 10 = 3.5$ Ā°C de reducciĆ³n media.
- c) Por cada mg/kg adicional de paracetamol, la temperatura desciende en promedio 0.30 Ā°C.
- d) El 36% restante: estado inmune del paciente, edad, causa de la fiebre (viral vs. bacteriana), hidrataciĆ³n, medicaciĆ³n concomitante, hora de administraciĆ³n.

**Ejercicio 5:**
- a) PatrĆ³n curvado (en forma de U o de arco) en el grĆ”fico de residuos vs. valores ajustados.
- b) PatrĆ³n "embudo" (varianza de residuos aumenta con los valores predichos). Sugiere log-transformaciĆ³n de la variable respuesta.
- c) Desviaciones sistemĆ”ticas de la lĆ­nea 45Ā° en el Q-Q plot (especialmente en las colas).
- d) Punto con leverage elevado y residuo grande en el grĆ”fico de Residuos vs. Leverage (esquina superior o inferior derecha). Requiere investigaciĆ³n clĆ­nica del caso.

**Ejercicio 6:**
- a) $R^2_1 = 0.58^2 = 0.336$ (33.6%); $R^2_2 = 0.45^2 = 0.2025$ (20.25%). La primera muestra tiene mayor capacidad predictiva del PSA a partir de la edad.
- b) La relaciĆ³n PSA-edad es mĆ”s dĆ©bil en la segunda muestra ($r$ disminuye de 0.58 a 0.45).
- c) $b_1 = r \cdot s_y/s_x$. Si las desviaciones estĆ”ndar no cambian, $b_1$ disminuye proporcionalmente: $b_{1,2}/b_{1,1} = 0.45/0.58 = 0.776$ (un 22.4% menor).
- d) Posibles razones: rango de edades mĆ”s estrecho en la segunda muestra, mayor proporciĆ³n de pacientes con prostatitis o hipertrofia benigna de prĆ³stata (que elevan el PSA independientemente de la edad), diferencias en la tĆ©cnica de laboratorio.

---

::: {.callout-tip}
## MĆ©todos Avanzados

Para ampliar los contenidos de este capĆ­tulo con tĆ©cnicas estadĆ­sticas avanzadas, visita:

**[ā BioestadĆ­stica Avanzada ā M.A. Luque FernĆ”ndez](https://migariane.github.io/Bioestadistica)**
:::
