# Semana 2 — Análisis Exploratorio de Datos (Parte II) {#sec-semana02}

En esta semana continuamos con el Análisis Exploratorio de Datos (AED), enfocándonos en medidas de dispersión, transformaciones lineales, diagramas de caja, análisis bivariante y medidas de dependencia. Estos conceptos son fundamentales para comprender la variabilidad de los datos y las relaciones entre variables.

## Medidas de Dispersión {#sec-semana02-s1}

Mientras que las medidas de tendencia central (como la media y la mediana) describen dónde está el centro de los datos, las **medidas de dispersión** describen cuánta variabilidad existe en los datos. La dispersión es crítica para comprender la calidad de los datos y la precisión de nuestras estimaciones.

### ¿Por qué necesitamos medidas de dispersión?

Es fundamental comprender que la media por sí sola no describe una distribución. Dos conjuntos de datos pueden compartir la misma media pero tener estructuras de dispersión radicalmente diferentes.

Consideremos un ejemplo clínico: dos grupos de pacientes con niveles de glucosa en sangre (mg/dL) con la misma media (170 mg/dL):
1. **Grupo A**: Niveles muy homogéneos (todos cercanos a la media).
2. **Grupo B**: Niveles muy diversos (gran dispersión).

```{r}
#| lst-label: lst-semana02-media-var
#| lst-cap: "Distribuciones con igual media pero distinta varianza"
#| code-summary: "Igual media, distinta varianza"

library(ggplot2)

# Generar datos
set.seed(123)
grupo_a <- rnorm(100, mean = 170, sd = 2)   # Varianza baja
grupo_b <- rnorm(100, mean = 170, sd = 10)  # Varianza alta

df <- data.frame(
  valor = c(grupo_a, grupo_b),
  grupo = rep(c("Grupo A (Homogéneo)", "Grupo B (Diverso)"), each = 100)
)

# Gráfico de densidad con líneas de media
ggplot(df, aes(x = valor, fill = grupo)) +
  geom_density(alpha = 0.5) +
  scale_fill_manual(values = c("Grupo A (Homogéneo)" = "steelblue", "Grupo B (Diverso)" = "seagreen")) +
  geom_vline(xintercept = 170, linetype = "dashed", color = "black", size = 0.8) +
  labs(title = "Comparación de Variabilidad",
       subtitle = "Ambas distribuciones tienen media = 170 mg/dL",
       x = "Glucemia (mg/dL)",
       y = "Densidad") +
  theme_minimal()
```

Como se observa en el gráfico (la línea discontinua representa la media compartida), el **Grupo B** presenta una dispersión mucho mayor, lo que demuestra que el promedio no siempre es suficiente para caracterizar la realidad de un conjunto de datos médicos.
:::

::: {.callout-note}
## Resumen: Medidas de Dispersión
Para cuantificar la variabilidad de un conjunto de datos, utilizamos principalmente las siguientes medidas:

- **Rango**: Diferencia entre el valor máximo y mínimo. Muy sensible a outliers.
- **Rango Intercuartílico (IQR)**: Diferencia entre el tercer y primer cuartil. Mide la dispersión del 50% central de los datos. Robusto a outliers.
- **Varianza ($s^2$)**: Promedio de las desviaciones al cuadrado respecto a la media.
- **Desviación Estándar ($s$)**: Raíz cuadrada de la varianza. Expresada en las mismas unidades que la variable original, lo que facilita su interpretación clínica.
- **Coeficiente de Variación (CV)**: Medida adimensional de dispersión relativa que permite comparar la variabilidad de diferentes variables clínicas.
:::

### Rango {#sec-semana02-s1-rango}

::: {.callout-note}
## Rango
El **rango** es la diferencia entre la observación más grande y la más pequeña:

$$R = x_{\max} - x_{\min} = x_{(n)} - x_{(1)}$$

donde $x_{(1)}, \ldots, x_{(n)}$ son las observaciones ordenadas.
:::

::: {.callout-warning}
## Limitaciones del Rango
El rango es fácil de calcular, pero tiene importantes limitaciones:
- Es muy sensible a valores atípicos (outliers)
- Su valor aumenta con el tamaño de la muestra
- No proporciona información sobre cómo se distribuyen los datos entre los extremos
:::

### Rango Intercuartílico (IQR) {#sec-semana02-s1-iqr}

::: {.callout-note}
## Rango Intercuartílico
El **rango intercuartílico** (IQR, del inglés Interquartile Range) es la diferencia entre el tercer cuartil ($Q3$) y el primer cuartil ($Q1$):

$$\text{IQR} = Q3 - Q1$$

El IQR contiene el 50% central de los datos y es robusto a valores atípicos.
:::

### Varianza y Desviación Estándar {#sec-semana02-s1-var}

::: {.callout-note}
## Varianza y Desviación Estándar
La **varianza muestral** mide la dispersión promedio de los datos respecto a la media:

$$s^2 = \frac{1}{n-1}\sum_{i=1}^{n}(x_i - \bar{x})^2$$

Alternativamente, puede calcularse como:

$$s^2 = \frac{1}{n-1}\left(\sum_{i=1}^{n}x_i^2 - n\bar{x}^2\right)$$

La **desviación estándar** es la raíz cuadrada positiva de la varianza:

$$s = \sqrt{s^2}$$

Nota: Se utiliza $n-1$ (en lugar de $n$) para proporcionar un estimador insesgado de la varianza poblacional.
:::

::: {.callout-tip}
## Interpretación de la Desviación Estándar
La desviación estándar está en las mismas unidades que los datos originales, lo que la hace más interpretable que la varianza. Por ejemplo, si los datos representan edades en años, $s$ también está en años. Aproximadamente el 68% de los datos caen dentro de una desviación estándar de la media, y el 95% dentro de dos desviaciones estándar (regla empírica para datos aproximadamente normales).
:::

::: {.callout-tip}
## Ejemplo 2.1: BioStatR grps()

La función `grps()` calcula estadísticos descriptivos comparativos por grupos en una sola llamada (documentación completa en @sec-bio-descriptivo):

```{r}
#| lst-label: lst-semana02-1
#| lst-cap: "Código R"

library(BioStatR)

# IMC según sexo — pacientes diabéticos UGR (n = 94)
grps(osteo$imc, osteo$sexo, grf = FALSE)
```


Las mujeres presentan mayor IMC medio y mayor variabilidad (dt = 4.39 vs 2.89 en hombres). Con `ic = TRUE` añade intervalos de confianza individuales por grupo.
:::

### Cálculo de Estadísticos con R Base {#sec-semana02-s1-base-r}

Aunque paquetes como `BioStatR` son potentes, es fundamental saber usar las funciones básicas de R para un análisis rápido.

```{r}
#| lst-label: lst-semana02-2
#| lst-cap: "Cálculos con Base R"
#| code-summary: "Cálculos con Base R"

# Datos: PAS de pacientes (mmHg)
pas <- c(120, 125, 118, 130, 122, 128, 115, 135, 124, 129)

# Cálculo de varianza y desviación estándar
varianza <- var(pas)
desviacion_std <- sd(pas)
iqr_pas <- IQR(pas)

# Cálculo del Coeficiente de Variación (CV)
# El CV es (sd / media) * 100
cv <- (desviacion_std / mean(pas)) * 100

cat("Varianza (s²):", round(varianza, 2), "\n")
cat("Desv. Est. (s):", round(desviacion_std, 2), "\n")
cat("IQR:", round(iqr_pas, 2), "\n")
cat("Coef. Variación (CV):", round(cv, 2), "%\n")
```

::: {.callout-note}
## Coeficiente de Variación (CV) en Contexto Médico
El **Coeficiente de Variación (CV)** es una medida de dispersión **adimensional** que permite comparar la variabilidad de variables con diferentes unidades o magnitudes. Se define como:

$$CV = \left( \frac{s}{\bar{x}} \right) \times 100$$

En medicina, es crucial:
- **Interpretación**: Un CV bajo indica alta precisión o consistencia en la medición.
- **Comparación**: Por ejemplo, si comparamos la variabilidad de la glucosa en sangre (mg/dL) con la variabilidad de la frecuencia cardíaca (latidos/min), el CV nos permite saber cuál medida es más "relativamente" dispersa, ignorando las unidades de medida.
:::

## Transformaciones Lineales: Propiedades {#sec-semana02-s2}

Cuando transformamos los datos mediante una transformación lineal, también transformamos sus estadísticos de una manera predecible y matemáticamente bien definida. Generalmente se usan para simplificar la interpretación de datos, cambiar unidades de medida y facilitar la comparación entre variables.  

### Transformación Lineal Estándar

::: {.callout-warning}
## Resultado Importante: Transformación Lineal
Si definimos una transformación lineal $y_i = a + b x_i$ donde $b \neq 0$, entonces:

**Para la media:**
$$\bar{y} = a + b\bar{x}$$

**Para la varianza:**
$$s_y^2 = b^2 s_x^2$$

**Para la desviación estándar:**
$$s_y = |b| s_x$$

**Para el rango:**
$$R_Y = |b|R_X$$

**Para el rango intercuartílico:**
$$\text{IQR}_Y = |b| \text{IQR}_X$$
:::

### Interpretación de los Parámetros {#sec-semana02-s2-interp}

El parámetro $a$ representa un **desplazamiento** de los datos (shift), mientras que el parámetro $b$ controla la escala:

- Si $0 < b < 1$: compresión de los datos (se hacen más próximos)
- Si $b > 1$: dilatación de los datos (se separan más)
- Si $b < 0$: reflexión (inversión) además de escalado
- Si $b = 1$: solo desplazamiento (la dispersión no cambia)

::: {.callout-tip}
## Ejemplo 2.2: Conversión de Temperaturas
Supongamos que tenemos temperaturas en grados Celsius con media $\bar{x} = 25$ y desviación estándar $s_x = 3$. Queremos convertirlas a Fahrenheit usando $y = 32 + 1.8x$.

Entonces:
- $\bar{y} = 32 + 1.8 \times 25 = 77°\text{F}$
- $s_y = |1.8| \times 3 = 5.4°\text{F}$

La media se desplaza y escala, pero la dispersión relativa (en términos de desviaciones estándar) permanece igual.
:::

## Estandarización y Normalización {#sec-semana02-s3}
La estandarización es una transformación lineal específica que convierte los datos a una escala con media 0 y desviación estándar 1. Esto se logra mediante la fórmula:

$$z_i = \frac{x_i - \bar{x}}{s_x}$$
Desarrollando la expresión:

$$z_i = \frac{x_i}{s_x} - \frac{\bar{x}}{s_x}$$

Por lo tanto, en la transformación lineal $y_i = a + b x_i$ para el z-scocre tenemos:

- $$a = -\frac{\bar{x}}{s_x}$$
- $$b = \frac{1}{s_x}$$

### Propiedades de los Z-Scores {#sec-semana02-s3-prop}

::: {.callout-warning}
## Propiedades de los Z-Scores
- Media: $\bar{z} = 0$
- Desviación estándar: $s_z = 1$
- Rango típico: aproximadamente $[-3, 3]$ para datos normales
- Un valor $z_i > 3$ o $z_i < -3$ sugiere un posible valor atípico
:::

### Interpretación {#sec-semana02-s3-interp}

::: {.callout-tip}
## Ejemplo 2.3: Interpretación de Z-Scores
Si un estudiante obtiene una puntuación de 85 en un examen con media 80 y desviación estándar 5, su z-score es:

$$z = \frac{85 - 80}{5} = 1$$

Esto significa que su puntuación está 1 desviación estándar **por encima** de la media. Si otro estudiante obtiene 70, su z-score sería:

$$z = \frac{70 - 80}{5} = -1$$

Los z-scores permiten comparar puntuaciones de diferentes escalas o distribuciones.
:::

::: {.callout-note}
## Estandarización automática en R: `scale()`
Aunque podemos calcular z-scores manualmente, R ofrece la función `scale()` que estandariza automáticamente un vector:

```{r}
# Ejemplo numérico
presion <- c(120, 125, 110, 130, 140)

# Estandarización: (x - mean(x)) / sd(x)
presion_z <- scale(presion)

# Resultados
print(presion)
print(round(presion_z, 2))
```
La función `scale()` resta la media (`mean(presion) = 125`) y divide por la desviación estándar (`sd(presion) ≈ 11.18`), transformando directamente los datos a z-scores.
:::

# No es Ejemplo {#sec-semana02-s3-ejemplo-pob}

Cuando conocemos la media poblacional ($\mu$) y la desviación típica poblacional ($\sigma$), podemos calcular la probabilidad (porcentaje de personas) de que un valor caiga en un rango utilizando la función `pnorm()`.

::: {.callout-tip}
## Ejemplo 2.4: Glucemia (Z-scores con Parámetros Poblacionales)
Supongamos que la glucemia en adultos sanos sigue una distribución normal con $\mu = 90$ mg/dL y $\sigma = 10$ mg/dL. ¿Qué porcentaje de personas tiene una glucemia entre 80 y 100 mg/dL?

**Cálculo manual mediante Z-score:**
1. Para $x = 80$: $z_1 = \frac{80 - 90}{10} = -1.0$
2. Para $x = 100$: $z_2 = \frac{100 - 90}{10} = +1.0$

Buscamos $P(-1.0 < Z < 1.0)$. Esto es $P(Z < 1.0) - P(Z < -1.0) \approx 0.8413 - 0.1587 = 0.6826$ (68.26%). Esto significa que aproximadamente el 68.26% de las personas sanas tienen una glucemia entre 80 y 100 mg/dL. Antes los valores de z se buscan en la tabla de la distribución normal estándar, pero con R es mucho más sencillo usando `pnorm()`.

**Verificación con R:**

```{r}
#| lst-label: lst-semana02-3
#| lst-cap: "Código R"

mu <- 90
sigma <- 10

# Probabilidad de P(80 < X < 100)
# Esto es P(X < 100) - P(X < 80)
prob <- pnorm(100, mean = mu, sd = sigma) - pnorm(80, mean = mu, sd = sigma)

cat("Porcentaje de personas entre 80 y 100 mg/dL:", round(prob * 100, 2), "%\n")
```
:::

### Regla Empírica (68-95-99.7) {#sec-semana02-s3-regla}

::: {.callout-note}
## Definición: Regla 68-95-99.7
Cando una variable aleatoria X se transforma a puntuaciones estándar mediante: so z=-score, se dice que hay sido tipificada y se ha convertido en una variable aleatoria Z que sigue una distribución normal estándar N(0,1). La regla empírica (o regla 68-95-99.7) se interpreta directamente en términos de la distribución normal estándar N(0,1):

- Aproximadamente el **68%** de los datos caen dentro de $\pm 1$ desviación estándar ($\pm 1 Z$)
- Aproximadamente el **95%** de los datos caen dentro de $\pm 2$ desviaciones estándar ($\pm 2 Z$)
- Aproximadamente el **99.7%** de los datos caen dentro de $\pm 3$ desviaciones estándar ($\pm 3 Z$)

En otras palabras, la tipificación “estandariza” cualquier normal a la misma escala, y esas proporciones se mantienen porque dependen únicamente de la forma de la curva normal estándar, no de la media o la desviación original.
:::

```{r}
#| lst-label: lst-semana02-4
#| lst-cap: "Visualización de la Regla Empírica"
#| code-summary: "Visualización de la Regla Empírica"

# Crear secuencia para curva normal
x <- seq(-4, 4, length.out = 200)
y <- dnorm(x)

# Graficar
plot(x, y, type = "l", lwd = 2, col = "darkblue",
     main = "Distribución Normal: Regla 68-95-99.7",
     xlab = "Z-score", ylab = "Densidad", axes = FALSE)
axis(1, at = -3:3)
axis(2)

# Definir áreas y añadir etiquetas
# 99.7%
x_99 <- seq(-3, 3, length.out=150)
polygon(c(-3, x_99, 3), c(0, dnorm(x_99), 0), col = rgb(0,0,1,0.05), border = "darkblue")
text(0, 0.02, "99.7% (±3σ)", col = "darkblue", font = 2)

# 95%
x_95 <- seq(-2, 2, length.out=100)
polygon(c(-2, x_95, 2), c(0, dnorm(x_95), 0), col = rgb(0,0,1,0.1), border = "darkblue")
text(0, 0.08, "95% (±2σ)", col = "darkblue", font = 2)

# 68%
x_68 <- seq(-1, 1, length.out=50)
polygon(c(-1, x_68, 1), c(0, dnorm(x_68), 0), col = rgb(0,0,1,0.2), border = "darkblue")
text(0, 0.25, "68% (±1σ)", col = "darkblue", font = 2)
```


## Diagramas de Caja (Boxplots) {#sec-semana02-s4}

Los diagramas de caja son una herramienta visual extremadamente útil en el AED. Permiten identificar rápidamente la mediana, los cuartiles, el rango y los valores atípicos.

### Construcción de un Boxplot {#sec-semana02-s4-construccion}

::: {.callout-note}
## Ingredientes del Boxplot
Para construir un diagrama de caja, necesitamos calcular:

1. **Mediana (Q2):** el valor central que divide los datos en dos mitades
2. **Primer cuartil (Q1):** el valor que deja el 25% de los datos por debajo
3. **Tercer cuartil (Q3):** el valor que deja el 75% de los datos por debajo
4. **Rango intercuartílico:** $\text{IQR} = Q3 - Q1$
5. **Límite inferior (lower whisker):** $Q1 - 1.5 \times \text{IQR}$
6. **Límite superior (upper whisker):** $Q3 + 1.5 \times \text{IQR}$
7. **Valores atípicos (outliers):** cualquier observación fuera de los límites
:::

### Interpretación Visual {#sec-semana02-s4-interp}

::: {.callout-warning}
## Características Importantes
- La **caja** representa el 50% central de los datos (entre Q1 y Q3)
- La **línea dentro de la caja** es la mediana (Q2)
- Los **bigotes** (whiskers) se extienden hasta los límites definidos
- Los **puntos individuales** fuera de los bigotes son valores atípicos
- Un boxplot **simétrico** sugiere una distribución aproximadamente normal
- Una mediana **no centrada** en la caja sugiere asimetría
:::

::: {.callout-tip}
## Ejemplo 2.5: Boxplot Comparativo
```{r}
#| lst-label: lst-semana02-5
#| lst-cap: "Generar Boxplots"
#| code-summary: "Generar Boxplots"

# Generar datos simulados
set.seed(123)
grupo1 <- rnorm(100, mean = 100, sd = 10)
grupo2 <- rnorm(100, mean = 110, sd = 15)

# Crear boxplots comparativos
boxplot(grupo1, grupo2,
        names = c("Grupo 1", "Grupo 2"),
        main = "Comparación de Distribuciones",
        ylab = "Valor",
        col = c("steelblue", "seagreen"))
```
:::

## Análisis Bivariante: Distribuciones Conjuntas {#sec-semana02-s5}

### Distribución Conjunta {#sec-semana02-s5-conjunta}

::: {.callout-note}
## Distribución Conjunta
La **distribución conjunta** (o distribución multivariante) describe simultáneamente dos o más variables. Para dos variables, hablamos de **distribución bivariante**.

Cuando observamos pares $(x_i, y_i)$, podemos estudiar cómo ambas variables varían juntas, no solo separadamente.
:::

### Variables Discretas: Tablas de Frecuencia {#sec-semana02-s5-discretas}

::: {.callout-note}
## Tabla de Frecuencia (Contingencia)
Una **tabla de contingencia** o **tabla de frecuencia bidimensional** resume la relación entre dos variables discretas:

$$
\begin{array}{c|ccccc|c}
X \backslash Y & y_1 & \cdots & y_j & \cdots & y_r & \text{Total}_X \\
\hline
x_1 & h_{11} & \cdots & h_{1j} & \cdots & h_{1r} & h_{1\bullet} \\
\vdots & \vdots & \ddots & \vdots & \ddots & \vdots & \vdots \\
x_i & h_{i1} & \cdots & h_{ij} & \cdots & h_{ir} & h_{i\bullet} \\
\vdots & \vdots & \ddots & \vdots & \ddots & \vdots & \vdots \\
x_m & h_{m1} & \cdots & h_{mj} & \cdots & h_{mr} & h_{m\bullet} \\
\hline
\text{Total}_Y & h_{\bullet 1} & \cdots & h_{\bullet j} & \cdots & h_{\bullet r} & n
\end{array}
$$

donde:
- $h_{ij}$ es la **frecuencia absoluta** (número de casos con características $x_i$ e $y_j$)
- $h_{i\bullet} = \sum_j h_{ij}$ es la distribución marginal de $X$
- $h_{\bullet j} = \sum_i h_{ij}$ es la distribución marginal de $Y$
- $f_{ij} = h_{ij}/n$ es la **frecuencia relativa**
:::

### Distribución Marginal {#sec-semana02-s5-marginal}

::: {.callout-note}
## Distribución Marginal
La **distribución marginal** de una variable es su distribución ignorando las otras variables. En una tabla de contingencia:

- Distribución marginal de $X$: $h_{i\bullet} = \sum_j h_{ij}$
- Distribución marginal de $Y$: $h_{\bullet j} = \sum_i h_{ij}$

Las distribuciones marginales aparecen en los totales de filas y columnas.
:::

### Distribución Condicional {#sec-semana02-s5-condicional}

::: {.callout-note}
## Distribución Condicional
La **distribución condicional** de una variable es su distribución cuando la otra variable toma un valor específico:

**Distribución de $X$ dado $Y = y_j$:**
$$f(x_i | y_j) = \frac{h_{ij}}{h_{\bullet j}}$$

**Distribución de $Y$ dado $X = x_i$:**
$$f(y_j | x_i) = \frac{h_{ij}}{h_{i\bullet}}$$
:::

::: {.callout-tip}
## Ejemplo 2.6: Distribucines marginales y condicionales

| Ocupación | Act. Rara | Act. Ocasional | Act. Regular |
|:---|---:|---:|---:|
| Obrero | 240 | 120 | 70 |
| No-manual | 160 | 90 | 90 |
| Oficina | 30 | 30 | 30 |
| Agricultor | 37 | 7 | 6 |
| Otros | 40 | 32 | 18 |

```{r}
#| lst-label: lst-semana02-6
#| lst-cap: "Código R para porcentajes"
#| code-summary: "Código R para porcentajes"

options(scipen = 999)
# Crear tabla de contingencia
tabla <- rbind(
  c(240, 120, 70),
  c(160, 90, 90),
  c(30, 30, 30),
  c(37, 7, 6),
  c(40, 32, 18)
)

colnames(tabla) <- c("Rara", "Ocasional", "Regular")
rownames(tabla) <- c("Obrero", "No-manual", "Oficina", "Agricultor", "Otros")

# Mostrar tabla marginal y porcentajes
print(tabla)
print("Distribución marginal de ocupación:")
round(rowSums(tabla), 3)
print("Distribución marginal de actividad:")
round(colSums(tabla), 3)

# Mostrar tabla y calcular porcentajes condicionales
print(tabla)
print("Porcentajes por filas:")
round(prop.table(tabla, 1), 3)
print("Porcentajes por columnas:")
round(prop.table(tabla, 2), 3)
```
:::

::: {.callout-tip}
## Ejemplo 2.7: Distribuciones Condicionales y Probabilidad
Para ilustrar, consideremos la tabla de contingencia de un test de diagnóstico:

| | Infectado | No infectado | Total |
|:---|---:|---:|---:|
| **Test +** | 199 | 499 | 698 |
| **Test -** | 1 | 99301 | 99302 |
| **Total** | 200 | 99800 | 100000 |

```{r}
#| lst-label: lst-semana02-7
#| lst-cap: "Probabilidad condicional en R"
#| code-summary: "Probabilidad condicional en R"

options(scipen = 999)
# Crear tabla de contingencia 2x2: Test de VIH vs Infección
tabla_hiv <- rbind(
  c(199, 499),      # Test positivo
  c(1, 99301)       # Test negativo
)
colnames(tabla_hiv) <- c("Infectado", "No infectado")
rownames(tabla_hiv) <- c("Test +", "Test -")

# 1. Porcentajes por FILA (P(Resultado | Infección))
print("P(Test | Infección) - Porcentajes por FILA:")
prop.table(tabla_hiv, 1)

# 2. Porcentajes por COLUMNA (Valor Predictivo: P(Infección | Test))
print("P(Infección | Test) - Porcentajes por COLUMNA:")
prop.table(tabla_hiv, 2)
```
**Interpretación Clínica:**
- **Por filas**: (\text{Test} | \text{Infección}) qué tan bueno es el test para identificar la presencia o ausencia de enfermedad.
- **Por columnas**: (\text{Infección} | \text{Test}) a la pregunta clínica crucial: "Dado que el paciente tiene este resultado de test, ¿cuál es la probabilidad real de que esté infectado?".
:::

:::{.callout-note}
## Métodos Avanzados
Para ampliar los contenidos sobre los test diagnósticos y otras técnicas estadísticas avanzadas, visita:
**[→ Bioestadística Avanzada — M.A. Luque Fernández](https://migariane.github.io/Bioestadistica)**
:::

::: {.callout-tip}
## Ejemplo 2.8: Covarianza y Correlación
```{r}
#| lst-label: lst-semana02-10
#| lst-cap: "Covarianza y Correlación con R Base"
#| code-summary: "Covarianza y Correlación con R Base"
#| message: false
#| warning: false

# Cargar el dataset women
data(women)

# Calcular estadísticas
cov_hw <- cov(women$height, women$weight)
cor_hw <- cor(women$height, women$weight)

cat("Covarianza:", round(cov_hw, 2), "\n")
cat("Correlación:", round(cor_hw, 2), "\n")

# Gráfico de dispersión
plot(women$height, women$weight,
     main = "Altura vs Peso",
     xlab = "Altura (pulgadas)",
     ylab = "Peso (libras)",
     pch = 19, col = "steelblue")

# Agregar línea de regresión
abline(lm(weight ~ height, data = women), col = "red", lwd = 2)
```
:::

### Covarianza y Correlacion: Advertencia Visual {#sec-semana02-s6-datasaurus}

::: {.callout-note}
## Limitaciones del coeficiente de correlación
Para comprender mejor por qué la correlación debe ir acompañada de un gráfico, observemos la siguiente figura:

```{r}
#| label: fig-semana02-cor-limit
#| fig-cap: "Limitaciones de la correlación de Pearson"
#| echo: false
#| message: false
#| warning: false

library(ggplot2)
library(gridExtra)

# 1. No lineal (Parábola)
x <- seq(-3, 3, length.out = 100)
y <- x^2 + rnorm(100, sd = 0.5)
df1 <- data.frame(x, y)
r1 <- round(cor(x, y), 2)

# 2. Círculo
t <- seq(0, 2*pi, length.out = 100)
x <- cos(t) + rnorm(100, sd = 0.05)
y <- sin(t) + rnorm(100, sd = 0.05)
df2 <- data.frame(x, y)
r2 <- round(cor(x, y), 2)

# 3. Lineal
x <- rnorm(100)
y <- 0.8 * x + rnorm(100, sd = 0.3)
df3 <- data.frame(x, y)
r3 <- round(cor(x, y), 2)

p1 <- ggplot(df1, aes(x, y)) + geom_point(color = "steelblue") + labs(title=paste("No lineal, r =", r1))
p2 <- ggplot(df2, aes(x, y)) + geom_point(color = "seagreen") + labs(title=paste("Círculo, r =", r2))
p3 <- ggplot(df3, aes(x, y)) + geom_point(color = "steelblue") + labs(title=paste("Lineal, r =", r3))

grid.arrange(p1, p2, p3, ncol = 3)
```

En los dos primeros casos, existe una dependencia clara entre las variables, pero el coeficiente de correlación $r$ es cercano a 0 porque no es una relación lineal.
:::

::: {.callout-warning}
## La Paradoja de Simpson: Correlaciones Engañosas
La **Paradoja de Simpson** es un fenómeno donde una tendencia observada en varios grupos desaparece o se invierte al combinarlos.

**Relación con el ejemplo clínico:**
En la figura a continuación (Ejemplo 2.11), vemos dos subgrupos (leves y graves). Si calculáramos la correlación total de todos los pacientes sin distinguir estos grupos, el resultado sería engañoso. La variable "gravedad" actúa aquí como un **factor de confusión**. Este ejemplo clínico ilustra perfectamente por qué la **"correlación no implica causalidad"** y subraya la importancia crítica de la estratificación y visualización de datos en medicina.
:::

::: {.callout-tip}
## Ejemplo 2.9: Paradoja de Simpson en Ensayos Clínicos
```{r}
#| lst-label: lst-semana02-11
#| lst-cap: "Ilustración de la Paradoja de Simpson"
#| code-summary: "Ilustración de la Paradoja de Simpson"

# Simulación: Efecto de un fármaco en dos subgrupos (ej. Pacientes leves vs graves)
set.seed(42)
n <- 100
# Subgrupo 1 (Leves)
x1 <- rnorm(n, mean = 50, sd = 10); y1 <- 20 + 0.5 * x1 + rnorm(n, sd = 5)
# Subgrupo 2 (Graves)
x2 <- rnorm(n, mean = 70, sd = 10); y2 <- 50 + 0.5 * x2 + rnorm(n, sd = 5)

# Gráfico
plot(c(x1, x2), c(y1, y2), 
     col = rep(c("blue", "red"), each = n),
     pch = 19,
     main = "Paradoja de Simpson en un ensayo clínico",
     xlab = "Dosificación (mg)", ylab = "Recuperación (%)")
legend("topleft", legend=c("Pacientes Leves", "Pacientes Graves"), col=c("blue", "red"), pch=19)
```
:::

### Matriz de Correlaciones {#sec-semana02-s6-matriz}

La matriz de correlaciones es una herramienta fundamental en investigación médica para evaluar la relación entre múltiples variables fisiológicas simultáneamente. Su utilidad principal radica en:

1. **Identificación de Predictores**: Detectar qué variables clínicas están más asociadas con un marcador de salud (ej. qué variables influyen más en la presión arterial).
2. **Detección de Colinealidad**: Identificar variables redundantes que aportan información similar, lo cual es crítico antes de construir modelos de regresión.
3. **Análisis de Clusters**: Agrupar variables que se comportan de manera similar en pacientes (ej. marcadores inflamatorios).

::: {.callout-tip}
## Ejemplo 2.10: Matriz de Correlaciones (Parámetros Clínicos)
```{r}
#| lst-label: lst-semana02-12
#| lst-cap: "Matriz de correlaciones clínicas"
#| code-summary: "Matriz de correlaciones clínicas"

# Simulación de variables clínicas: Edad, Colesterol, Tensión Arterial (PAS), IMC
set.seed(42)
n <- 200
edad <- rnorm(n, 55, 10)
imc <- rnorm(n, 27, 4)
colesterol <- 150 + 0.8 * edad + 2 * imc + rnorm(n, 0, 10)
pas <- 110 + 0.5 * edad + 1.5 * imc + rnorm(n, 0, 8)

data_clinica <- data.frame(Edad = edad, IMC = imc, Colesterol = colesterol, PAS = pas)

# Visualización mediante matriz de dispersión (Pairs plot)
pairs(data_clinica,
      main = "Matriz de Relaciones Clínicas",
      pch = 19,
      col = "darkgreen")

# Correlaciones numéricas
cor(data_clinica)
```
:::

## Función de Distribución Empírica (ECDF) {#sec-semana02-ecdf}

En el Capítulo 1 estudiamos la Función de Distribución Empírica (ECDF) con datos agrupados en clases. Aquí presentamos cómo calcular y visualizar la ECDF con datos individuales usando la función `ecdf()` de R.

## Ejemplo 2.11: ECDF de Alturas de Estudiantes

Se midieron las alturas (en cm) de 30 estudiantes de segundo año:

```
168, 172, 165, 175, 170, 169, 173, 166, 174, 171,
167, 176, 169, 172, 168, 170, 175, 169, 173, 171,
165, 174, 170, 172, 168, 175, 169, 171, 173, 170
```

La tabla siguiente muestra algunos valores y su función de distribución empírica acumulada:

| Altura (cm) | $F_n(x)$ |
|-------------|----------|
| 165 | 0.067 |
| 166 | 0.100 |
| 167 | 0.133 |
| 168 | 0.200 |
| 169 | 0.300 |
| 170 | 0.400 |
| 171 | 0.500 |
| 172 | 0.633 |
| 173 | 0.700 |
| 174 | 0.767 |
| 175 | 0.867 |
| 176 | 1.000 |

```{r}
#| lst-label: lst-semana02-13
#| lst-cap: "Código R para ECDF"
#| code-summary: "Código R para ECDF"

# Datos de alturas
alturas <- c(168, 172, 165, 175, 170, 169, 173, 166, 174, 171,
             167, 176, 169, 172, 168, 170, 175, 169, 173, 171,
             165, 174, 170, 172, 168, 175, 169, 171, 173, 170)

# Calcular ECDF
ecdf_alturas <- ecdf(alturas)

# Graficar la ECDF
plot(ecdf_alturas,
     main = "Función de Distribución Empírica (ECDF)\nAlturas de Estudiantes",
     xlab = "Altura (cm)",
     ylab = "F_n(x)",
     verticals = TRUE,
     do.points = FALSE,
     col = "darkblue",
     lwd = 2)
grid()
```

### Interpretación

La ECDF $F_n(x)$ es una función escalonada que representa la proporción de datos menores o iguales a $x$:

- $F_n(165) \approx 0.067$ → El 6.7% de estudiantes miden ≤ 165 cm
- $F_n(170) = 0.400$ → El 40% de estudiantes miden ≤ 170 cm
- $F_n(175) \approx 0.867$ → El 86.7% de estudiantes miden ≤ 175 cm

**Propiedad fundamental:** La ECDF es una **función no decreciente** que salta en cada valor observado.

## Resumen {#sec-semana02-resumen}

Este capítulo ha cubierto los conceptos esenciales para el análisis exploratorio bivariante de datos:

| Concepto | Fórmula/Definición | Rango/Unidades |
|----------|-------------------|-----------------|
| Varianza | $s^2 = \frac{1}{n-1}\sum(x_i - \bar{x})^2$ | $[0, \infty)$ |
| Desviación Estándar | $s = \sqrt{s^2}$ | Mismas unidades que $x$ |
| Rango | $R = x_{\max} - x_{\min}$ | Mismas unidades que $x$ |
| Rango Intercuartílico | $\text{IQR} = Q3 - Q1$ | Mismas unidades que $x$ |
| Z-Score | $z = \frac{x - \bar{x}}{s}$ | Adimensional |
| Covarianza | $s_{xy} = \frac{1}{n-1}\sum(x_i - \bar{x})(y_i - \bar{y})$ | Producto de unidades |
| Correlación Pearson | $r = \frac{s_{xy}}{s_x s_y}$ | $[-1, 1]$ |

### Puntos Clave

- Las **medidas de dispersión** (varianza, desviación estándar) cuantifican la variabilidad de los datos
- Las **transformaciones lineales** predicen cambios en las estadísticas de forma matemática
- Los **diagramas de caja** visualizan rápidamente la distribución y detectan outliers
- El **análisis bivariante** describe relaciones entre pares de variables
- La **correlación** mide la fuerza de relaciones lineales, pero **no implica causalidad**
- Siempre **visualiza los datos**: los resúmenes estadísticos pueden ocultar patrones subyacentes complejos
- La **ECDF** permite estimar cuantiles y visualizar la distribución acumulada sin asumir ninguna forma paramétrica

## Ejercicios {#sec-semana02-ejercicios}

::: {.callout-tip}
## Ejercicio 2.1: Estadísticos de Dispersión
Se registraron los tiempos de respuesta (en milisegundos) de 12 participantes en una tarea de tiempo de reacción:
250, 240, 300, 280, 270, 265, 290, 255, 310, 275, 260, 320

a) Calcula el rango y el rango intercuartílico (IQR).
b) Calcula la media y la desviación estándar.
c) ¿Qué observación es un valor atípico potencial según la regla de 1.5×IQR?
d) Dibuja un diagrama de caja.
:::

::: {.callout-tip}
## Ejercicio 2.2: Transformaciones Lineales (Conversión de Unidades)
En un estudio de investigación, se registra la presión intraocular (PIO) de 50 pacientes en milímetros de mercurio (mmHg). La media registrada es $\bar{x} = 15$ mmHg con una desviación estándar de $s_x = 3$ mmHg. Para una publicación internacional, es necesario convertir estos valores a centímetros de agua (cmH₂O) utilizando la fórmula: $y = 1.36x$.

a) ¿Cuál será la media de la PIO en cmH₂O?
b) ¿Cuál será la desviación estándar en cmH₂O?
c) Si el IQR original es de 4 mmHg, ¿cuál será el IQR en cmH₂O?
:::

::: {.callout-tip}
## Ejercicio 2.3: Z-Scores y Estandarización Clínica
En un estudio de cribado, se utilizan dos escalas distintas para medir el deterioro cognitivo. Un paciente obtiene las siguientes puntuaciones:
- Escala A: 85 puntos (media = 75, desviación estándar = 10)
- Escala B: 90 puntos (media = 80, desviación estándar = 15)

a) Calcula los z-scores para ambas escalas.
b) ¿En qué escala el deterioro del paciente es relativamente más severo?
c) Si se considera un z > 0.5 como "indicativo de riesgo", ¿en cuál(es) escala(s) el paciente supera este umbral?
:::

::: {.callout-tip}
## Ejercicio 2.4: Tablas de Contingencia
Se encuestó a 300 personas sobre si fuman y si tienen problemas respiratorios. Los resultados fueron:

|  | Problemas | Sin problemas | Total |
|---|-----------|--------------|-------|
| Fuman | 70 | 40 | 110 |
| No fuman | 30 | 160 | 190 |
| Total | 100 | 200 | 300 |

a) Calcula la distribución marginal de fumadores.
b) Calcula la distribución condicional de problemas respiratorios **dado** que fuma.
c) Calcula la distribución condicional de problemas respiratorios **dado** que no fuma.
d) Interpreta las diferencias entre las distribuciones condicionales.
:::

::: {.callout-tip}
## Ejercicio 2.5: Análisis de Datos Clínicos Simulados
Genera un dataset que represente la relación entre dos variables biomédicas:

```{r}
#| lst-label: lst-semana02-14
#| lst-cap: "Código R: Simulación Clínica"

set.seed(999)
edad <- rnorm(100, mean = 50, sd = 15)
presion_sistolica <- 100 + 0.6 * edad + rnorm(100, sd = 10)
```

Realiza las siguientes tareas:
a) Calcula la media, desviación estándar y covarianza de la edad y la presión sistólica.
b) Calcula el coeficiente de correlación de Pearson.
c) Crea un gráfico de dispersión con línea de regresión.
d) Crea boxplots para ambas variables.
e) Estandariza ambas variables usando z-scores.
f) Verifica que las variables estandarizadas tienen media 0 y desviación estándar 1.
:::

::: {.callout-tip}
## Ejercicio 2.6: Distribuciones Conjuntas
Se miden presión sistólica (X) y diastólica (Y) en una muestra clínica. Se encuentra que $\text{Cov}(x,y) = 180$ (mmHg)², $s_x = 15$ mmHg, $s_y = 10$ mmHg.

a) Calcula la correlación entre X e Y.
b) Interpreta el valor obtenido.
c) ¿Son X e Y independientes?
:::

## Respuestas a los Ejercicios {#sec-semana02-respuestas}

**Ejercicio 2.1: Estadísticos de Dispersión**

a) Rango: 320 - 240 = 80 ms
   IQR: Q₃ - Q₁ ≈ 290 - 255 = 35 ms

b) Media: ≈ 278.3 ms
   Desviación estándar: ≈ 26.9 ms

c) Outliers (> Q₃ + 1.5×IQR = 290 + 52.5 = 342.5): Ninguno detectado
   Outliers (< Q₁ - 1.5×IQR = 255 - 52.5 = 202.5): Ninguno

d) El boxplot muestra distribución simétrica alrededor de 275-280 ms sin outliers.

**Ejercicio 2.2: Transformaciones Lineales (Conversión)**

a) $\bar{y} = 1.36 \times 15 = 20.4$ cmH₂O

b) $s_y = 1.36 \times 3 = 4.08$ cmH₂O

c) $\text{IQR}_{y} = 1.36 \times 4 = 5.44$ cmH₂O

**Ejercicio 2.3: Z-Scores y Estandarización Clínica**

a) Escala A: $z = \frac{85 - 75}{10} = 1.0$
   Escala B: $z = \frac{90 - 80}{15} = 0.67$

b) El deterioro es más severo en la Escala A, ya que el paciente se aleja más de la media poblacional (z=1.0 vs z=0.67).

c) El paciente supera el umbral en ambas escalas (1.0 > 0.5 y 0.67 > 0.5).

**Ejercicio 2.4: Tablas de Contingencia**

a) Distribución marginal de fumadores:
   P(Fumar) = 110/300 = 0.367
   P(No fumar) = 190/300 = 0.633

b) P(Problemas | Fuman) = 70/110 = 0.636

c) P(Problemas | No fuman) = 30/190 = 0.158

d) Los fumadores tienen 4 veces más probabilidad de problemas respiratorios (63.6% vs 15.8%)

**Ejercicio 2.5: Análisis de Datos Clínicos Simulados**

Para resolver este ejercicio en R:
a) Usa `mean(edad)`, `sd(edad)`, `mean(presion_sistolica)`, `sd(presion_sistolica)` y `cov(edad, presion_sistolica)`.
b) Usa `cor(edad, presion_sistolica)`.
c) `plot(edad, presion_sistolica); abline(lm(presion_sistolica ~ edad))`.
d) `boxplot(edad); boxplot(presion_sistolica)`.
e) `z_edad <- scale(edad); z_presion <- scale(presion_sistolica)`.
f) `mean(z_edad); sd(z_edad)` (el resultado será prácticamente 0 y 1).

**Ejercicio 2.6: Distribuciones Conjuntas**

a) Correlación ($r$) = $\frac{\text{Cov}(X,Y)}{s_x \cdot s_y} = \frac{180}{15 \times 10} = \frac{180}{150} = 1.2$.
   *Nota: Este valor indica un error en los datos de entrada, ya que la correlación no puede ser > 1.* 

b) Si $r=0.12$ (ajustando a un valor coherente), la correlación sería muy débil; apenas existe relación lineal entre la presión sistólica y diastólica en esta muestra.

c) No son independientes ($\text{Cov} \neq 0$), pero la relación lineal es despreciable. Independencia estadística requiere $\text{Cov} = 0$ y más condiciones.

